ACORDAO-COMPLETO-2315622

ACÓRDÃO 1839/2019 ATA 29/2019 - PLENÁRIO

VISTOS, relatados e discutidos estes autos de representação formulada pelo Ministério Público junto ao TCU;
ACORDAM os Ministros do Tribunal de Contas da União, reunidos em Sessão do Plenário, com fulcro no art. 71, IX, da Constituição Federal, c/c o art. 45 da Lei 8.443/1992 e o art. 251 do Regimento Interno do TCU e nas razões expostas pelo Relator, em:
9.1. conhecer da representação, satisfeitos os requisitos de admissibilidade previstos nos arts. 235 e 237 do Regimento Interno deste Tribunal e no art. 103, § 1º, da Resolução-TCU 259/2014, para, no mérito, considerá-la parcialmente procedente;
9.2. acolher, parcialmente, as razões de justificativa apresentadas por Guido Mantega e Otávio Ladeira de Medeiros; 
9.3. determinar ao Ministério da Economia que oriente os órgãos integrantes do Sistema de Planejamento e de Orçamento Federal (art. 4º da Lei 10.180/2001) , para que façam constar da proposta orçamentária, a partir da referente ao exercício financeiro de 2021, ressalvadas as situações expressamente previstas em lei:
9.3.1. a estimativa das receitas obtidas mediante emissões diretas de títulos da dívida pública destinadas a financiar despesas públicas, ainda que não acarretem recolhimento de recursos à conta única do Tesouro; e
9.3.2. a fixação de todas as despesas que pretendem realizar com os recursos a que se refere o item anterior.
9.4. dar ciência ao Ministério da Economia de que a determinação constante do item 9.3 supra não representa o reconhecimento, pelo Tribunal, da legalidade das emissões diretas de títulos da dívida pública a instituição financeira controlada pela União, eventualmente vedadas pela Lei Complementar 101/2000, nos termos de seu art. 36, parágrafo único, e objeto de análise no âmbito do TC-Processo 010.173/2015-3;
9.5. com fundamento no art. 250, III do Regimento Interno, recomendar à Caixa Econômica Federal que consigne os critérios de elaboração utilizados nos relatórios de gestão interna de suas carteiras de crédito;
9.6. recomendar à Segecex que avalie a conveniência e oportunidade de programar fiscalizações para avaliar:
9.6.1. a contabilização dos dividendos pagos ao Governo por bancos oficiais que não o BNDES; 
9.6.2. o pagamento de dividendos a acionistas privados, correspondentes aos lucros obtidos a partir de empréstimos conferidos pelo Tesouro, associados à emissão direta de títulos da dívida, com cobrança de taxas de juros inferiores aos custos de captação, efetuados por instituições financeiras organizadas sob a forma de sociedade anônima de capital aberto; e
9.6.3. a política de ampliação de crédito adotada pela Caixa Econômica Federal e seus impactos no resultado da instituição financeira.
9.7. dar ciência do teor desta deliberação aos responsáveis.

Representação sobre a política de concessão de créditos ao mercado.

Caixa Econômica Federal.

3. Representante/Interessados/Responsáveis:
3.1. Representante: Procurador Júlio Marcelo
3.2. Responsáveis: Guido Mantega (XXX.840.768-XX); Otávio Ladeira de Medeiros (XXX.675.548-XX).

Ministro-Substituto André Luís de Carvalho, em substituição à Ministra Ana Arraes.

13.1. Ministros presentes: José Mucio Monteiro (na Presidência, com voto de desempate), Walton Alencar Rodrigues (Relator), Benjamin Zymler, Augusto Nardes, Raimundo Carreiro, Ana Arraes, Bruno Dantas e Vital do Rêgo.
13.2. Ministros que não participaram da votação: Augusto Nardes e Ana Arraes
13.3 Ministro com voto vencido: Raimundo Carreiro.
13.4. Ministro-Substituto convocado com voto vencido: André Luís de Carvalho (1º Revisor) 
13.5. Ministros-Substitutos convocados que votaram em 31/7/2019, com voto vencido: Augusto Sherman Cavalcanti (2º Revisor) e Marcos Bemquerer Costa

WALTON ALENCAR RODRIGUES

Inicio a parte expositiva desta deliberação com a transcrição da instrução peça 109, cujas conclusões foram acolhidas, de modo uniforme, no âmbito da SecexFazenda:
“1.	Cuidam os autos de representação do Ministério Público junto ao TCU (MPjTCU) com o objetivo de verificar: i) os riscos da atual política de crédito da Caixa Econômica Federal (Caixa) , em razão do aumento da concessão e da evolução dos índices de inadimplência; e ii) a regularidade da implantação do Programa Minha Casa Melhor, instituído pela Medida Provisória 620, de 12 de junho de 2013 (MCM) . 
HISTÓRICO 
2.	Na peça 1 desta representação, o MPjTCU elencou diversos sinais que, por seu conjunto, constituiriam riscos aos negócios da Caixa, consubstanciados principalmente na forte expansão de sua carteira de crédito nos últimos anos, nos correspondentes níveis de inadimplência, na concentração de importante parcela do crédito em poucos devedores e na interferência da expansão da carteira na evolução dos lucros auferidos pela instituição financeira.
3.	Já no aditamento à representação (peça 2) , o MPjTCU apontou os riscos associados ao MCM, que já teriam sido levantados inclusive pelas áreas técnicas da Caixa quando de sua implantação, sobretudo os que se associavam à alta probabilidade de inadimplência e suas consequências, já que são oferecidos em garantia os bens de consumo duráveis financiados no âmbito do programa. Ainda no aditamento, destacou-se a possibilidade de a operacionalização do MCM atentar contra os preceitos da Lei Complementar 101, de 4 de maio de 2.000 (LRF) . 
4.	Em instrução inicial desta unidade técnica, concluiu-se que a representação atendia aos requisitos aplicáveis, bem como se propôs a realização de diligência para a obtenção de maiores informações (peça 3, p. 4) . 
5.	Realizada a diligência, a Caixa apresentou as informações constantes da peça 13. Após análise, esta unidade técnica propôs a realização de inspeção (peças 16-18) , que foi autorizada mediante despacho do Relator à peça 19.
6.	Após inspeção, esta unidade técnica apresentou a seguinte conclusão em relação à concessão de crédito pela Caixa a seus clientes (peça 52, p. 3) :
Como resultado, a equipe entendeu que não foram observados elementos suficientes para considerar como inadequados os critérios utilizados pela Caixa para a concessão de recursos a seus clientes, apesar de ter sido observada a existência de uma tendência de crescimento de seus prejuízos ao longo do tempo, fato merecedor de atenção por parte daquela instituição financeira.
 7.	Entretanto, no que concerne ao MCM, constam do Relatório de Inspeção os seguintes achados (peça 52, p. 3) :
1) Realização de despesa pública sem prévia inclusão no orçamento, com inobservância dos arts. 167, I e II da Constituição Federal, art. 3º, 4º e 6º da Lei 4.320/1964 e art. 16 e 26 da Lei Complementar 101/2000;
2) Realização de operação de crédito entre a Caixa e a União, em afronta ao art. 36, caput da LRF;
3) Inexistência de previsão orçamentária para a dispensa de recolhimento de dividendo e juros sobre o capital próprio (despesa corrente) ;
4) Ocorrência de prejuízos financeiros à Caixa pela implantação contingencial da linha de crédito MCM, caracterizando a prática de ato de gestão ilegítimo e antieconômico.
5) Falta de transparência dos critérios utilizados para elaboração de relatórios de gestão interna. 
8.	Por consequência, em relação a cada um dos itens enumerados, foram apresentadas as propostas de encaminhamento cujos principais pontos constam da tabela seguinte (peça 52, p. 44-46) :
	Item
	Principais pontos da proposta de encaminhamento

	1
	a) audiência do Ministro de Estado da Fazenda; e
b) encaminhamento dos autos ao Ministério Público Federal.

	2
	a) audiência do Ministro de Estado da Fazenda;
b) audiência do Subsecretário da Dívida Pública Substituto da Secretaria do Tesouro Nacional (STN) ;
c) audiência dos membros do Conselho de Administração da Caixa Econômica Federal; e
d) encaminhamento dos autos ao Ministério Público Federal.

	3
	Sem encaminhamento.

	4
	a) conversão deste processo em TCE, com citação de gestores da Caixa; e
b) constituição de processo apartado para analisar a cessão de créditos da Caixa para a Empresa Gestora de Ativos (Emgea) .

	5
	Sem encaminhamento

9. 	Após a inspeção, em 22/7/2015, à peça 56, o Ministro José Múcio Monteiro, que era o Relator do feito até aquele momento, declarou-se impedido, de forma que, realizado sorteio, o novo Relator passou a ser o Ministro Walton Alencar Rodrigues (peça 57) .
10.	De posse dos resultados da inspeção, o novo Relator apresentou seu exame à peça 61, determinando, preliminarmente, a realização das audiências propostas do Ministro de Estado da Fazenda e do Subsecretário da Dívida Pública Substituto da STN que ocupavam os cargos quando das aventadas irregularidades, com ajustes à proposta da unidade técnica. 
EXAME TÉCNICO
11. 	Em resposta à audiência promovida por esta Secretaria, por meio dos ofícios:
	a) 0139/2016-TCU/Secex Fazenda, de 22/4/2016 (peça 65) , o Sr. Guido Mantega apresentou, tempestivamente, as razões de justificativa constantes da peça 94; e
	b) 0140/2016-TCU/Secex Fazenda, de 22/4/2016 (peça 66) , o Sr. Otávio Ladeira de Medeiros apresentou, tempestivamente, as razões de justificativa constantes da peça 71.
12.	Antes da análise das razões de justificativa, destaca-se que são replicadas nesta instrução as propostas de encaminhamento veiculadas no Relatório da Inspeção e que ainda não foram objeto de exame específico pelo Relator, à exceção da que se relaciona à cessão de créditos da Caixa à Emgea, tendo em conta que o assunto atualmente é tratado em processo específico por esta unidade técnica (TC Processo 026.478/2015-3) . 
13.	Essa proposta se justifica porque, apesar de o Ministro Relator propugnar, conforme o parágrafo 3º do competente despacho (peça 61) , pela necessidade de ‘explicitar, preliminarmente, todos os dispositivos violados como consequência direta dos atos praticados por cada um dos responsáveis’ (grifou-se) , ainda não houve manifestação acerca dos outros achados e audiências que não se comuniquem com os responsáveis que ora apresentam suas razões de justificativa. 
14.	Por consequência, o Relator ainda não se manifestou nos autos, por exemplo, acerca das propostas relacionadas a: i) conversão deste processo em TCE; ii) audiência e/ou citação de diversos gestores da Caixa; iii) remessa do processo ao MPjTCU e iv) envio de cópia dos autos ao Ministério Público Federal em razão de possível subsunção dos achados a tipos criminais específicos. Considera-se que, de posse desta análise das razões de justificativa, o Relator terá mais subsídios para decidir.
15.	Além disso, um dos achados ensejadores das audiências ora analisadas relaciona-se à suposta operação de crédito irregular entre a União e a Caixa, mediante emissão direta de títulos públicos federais. Sendo bilateral a operação, materializada por contrato de mútuo, revela-se necessária a audiência de ambas as partes, sem o que não é possível, em exame preliminar, concluir que a operação irregular deva ser atribuída tão somente aos gestores do Ministério da Fazenda, pois a vedação do art. 36 da LRF não faz essa distinção, limitando-se a proibir tais operações. E nem mesmo a juntada de novos elementos ao processo pela Caixa (peça 60) , após a instrução anterior, afasta essa necessidade. Isso porque, dada a possibilidade de serem aplicadas sanções aos gestores, faz-se necessária a defesa individual – e não institucional, consubstanciada na apresentação de razões de justificativa.
16.	Nesse sentido, basta observar que, no processo que tratou dos atrasos de repasses da União a bancos públicos federais, que ficaram conhecidos pela imprensa como ‘pedaladas fiscais’, também referentes à possível infração ao referido dispositivo (TC Processo 021.643/2014-8) , esta Corte de Contas realizou a audiência de ambas as partes, conforme os itens 9.2.4, 9.5.3 e 9.6.3 do Acórdão 825/2015-TCU-Plenário. 
17.	Tendo em vista que as demais razões para as propostas de encaminhamento ora replicadas já foram apresentadas no Relatório de Inspeção, não são elas individualmente enumeradas neste exame técnico, sobretudo porque o objetivo principal desta fase processual está consubstanciada na análise dos novos elementos juntados aos autos pelos gestores chamados em audiência. 
18.	No que concerne à estrutura, este exame técnico apresenta, inicialmente, as razões de justificativa de cada um dos gestores. Em seguida, considerando que elas têm bastantes elementos em comum, muitos deles de cunho objetivo, passa-se à análise conjunta do mérito em duas subseções divididas apenas em função da natureza das alegações: ‘I. Operações de Crédito Vedadas pela LRF’ e ‘II. Omissão de Receitas e Despesas Orçamentárias’.
19.	De forma prévia à análise, cumpre ainda apresentar maiores detalhes acerca dos dois achados que ensejaram as audiências deste feito. Com esse objetivo, resgata-se que ambos se associam ao Programa Minha Casa Melhor.  Em um deles (peça 52, p. 27) , consta que a STN emitiu títulos da dívida pública para custear as despesas relativas ao MCM, situação enquadrada na definição de operação crédito prevista no art. 29, III, da LRF. Assim sendo, as partes teriam infringido o art. 36 daquela lei, que proíbe operações de crédito entre um ente federado, na condição de beneficiário, e um banco controlado. 
20.	No outro achado (peça 52, p. 20) , tem-se que essa mesma emissão de títulos por parte do Tesouro possuía características que, em tese, exigiriam consignação de receitas e despesas nas competentes leis orçamentárias. Sendo que isso não ocorreu, consideraram-se violados vários dispositivos da Constituição, da LRF e da Lei 4.320/64.
21.	Esse achado possui aspecto bivalente, pois, apesar de o título utilizado no relatório sugerir o contrário, ele trata não só da falta de previsão orçamentária de despesas, como também cuida de falta de autorização de específica receita. As despesas omitidas consubstanciar-se-iam nas assinaturas de contratos de mútuo entre a União e a Caixa, situação que deveria ser reproduzida no orçamento como ‘despesa de capital – inversão financeira – operações de crédito’ e na concessão de subvenção econômica ao banco. Em contraponto, não houve previsão da receita decorrente da operação de crédito materializada na colocação direta de títulos do Tesouro Nacional na Caixa. 
Razões de justifica do Sr. Guido Mantega
22.	Conforme ofício posto à peça 65, o gestor foi instado a apresentar razões de justificativa acerca da seguinte conduta: 
por autorizar, mediante despacho publicado no DOU 124, Seção 1, de 1º/7/2013, a celebração de contratos de mútuo entre a União e a Caixa Econômica Federal, para possibilitar a concessão de crédito prevista nas Medidas Provisórias 600, de 25/12/2012, e 620, de 1º/3/2013 (convertidas nas Leis 12.833, de 20/6/2013, e 12.868, de 15/10/2013) , operação essa que compreendia emissão de títulos da Dívida Pública Mobiliária Federal sob a forma de colocação direta, em favor da instituição financeira, que resultou em: 
a) realização de despesa pública não prevista em lei orçamentária, descumprindo os arts. 165, § 5º, I, e 167, I e II, da Constituição Federal; 2º, 4º e 6º e 60 da Lei 4.320/1964; e 15 e 16, I, da Lei Complementar 101/2000; 
b) emissão de títulos da Dívida Pública Mobiliária Federal, cuja receita não estava prevista em lei orçamentária, em descumprimento aos arts. 165, § 5º, I, da Constituição Federal; 3º, 6º e 57 da Lei 4.320/1964; e art. 32, § 1º, II, da Lei Complementar 101/2000;
c) operação de crédito entre a instituição financeira estatal e a União, em afronta ao art. 36, caput, da Lei Complementar 101/2000;
d) concessão de subvenção econômica, decorrente da dispensa de recolhimento de parte dos dividendos e dos juros sobre capital próprio que seriam devidos à União, bem assim da concessão de crédito à Caixa mediante emissão direta de R$ 5 bilhões em títulos da Dívida Pública Mobiliária, de livre alocação, para cobertura do risco de crédito e dos custos operacionais do financiamento, sem previsão no orçamento ou em seus créditos adicionais, em afronta ao art. 26 da Lei Complementar 101/2000; e 
e) ausência de estimativa do impacto orçamentário-financeiro da ação governamental e de declaração do ordenador de despesa de que o aumento de despesa possuía adequação orçamentária e financeira com a lei orçamentária anual e compatibilidade com o plano plurianual e com a lei de diretrizes orçamentárias, contrariando os arts. 15 e 16, I e II, da Lei Complementar 101/2000;
23.	Realizada a audiência, o responsável apresentou as razões de justificativa a seguir sintetizadas (peça 94) :
	a) não houve irregularidade, ou, mesmo se houvesse, não poderia o gestor ser responsabilizado, já que, não sendo ocupante de cargo técnico, não era o responsável pela análise das minúcias atinentes à matéria;
	b) esse é, inclusive, conforme os diversos julgados que o responsável traz aos autos, o posicionamento da jurisprudência dominante do TCU, no sentido de que não se pode imputar ao dirigente máximo do órgão ou entidade responsabilidade por questões meramente administrativas das esferas subalternas;
	c) se diverso for o entendimento, Ministros de Estado teriam que elaborar eles mesmos os pareceres que lhes servem à decisão, além de ser afastado o instituto da delegação de competência, imprescindível ao bom funcionamento da máquina pública;
	d) as decisões dos dirigentes devem amparadas por pronunciamentos técnicos prévios;
	e) no presente caso, a operação em comento foi precedida de apreciação prévia da PGFN, sendo que a minuta sujeita à análise daquele órgão sequer foi produzida pelo defendente, mas sim pela STN, demonstrando a boa-fé do responsável;
	f) o professor Jorge Ulisses Jacoby Fernandes também defende o posicionamento expresso na jurisprudência do TCU, segundo o qual não é possível responsabilizar o administrador quanto às minúcias técnicas estranhas à função essencial de administrar, sobretudo porque, segundo o autor, a responsabilização no âmbito desta Corte de Contas, de caráter subjetivo, dá-se mediante necessária comprovação de nexo de causalidade entre a ação e a irregularidade examinada;
	g) sendo comum a análise subjetiva no âmbito do TCU, e considerando as alegações já elencadas, ressalta que não há que se falar em culpa (em nenhuma de suas modalidades) ou dolo do manifestante, pois que inexistem elementos para afirmar que agiu para lesar o erário ou provocar qualquer dano com sua conduta;
	h) mesmo na matriz adotada pelo TCU para aferir a culpabilidade dos responsáveis, ao analisar a existência de boa-fé, leva-se em conta a convicção do gestor, ainda que equivocada, de que a operação tinha respaldo legal;
	i) tendo o responsável decidido com base em pareceres favoráveis e sob a impulsão das competentes áreas técnicas, resta demonstrada a sua boa-fé, consubstanciada no entendimento de que estava amparado no arcabouço normativo aplicável;
	j)   quanto à não inclusão no orçamento, o MPjTCU já se manifestou, em caso semelhante, no TC Processo 022.125/2013-2, pela desnecessidade de constar do orçamento a operação de emissão de títulos para capitalização;
	k) a celebração do contrato foi objeto de exame específico da PGFN (parecer PGFN/CAF/1269/2013) , no qual se verificou inclusive a viabilidade do negócio pretendido em face das disposições da LRF;
	l) quanto à existência de operação de crédito, o negócio seguiu os ditames da legislação aplicável aos Instrumentos Híbridos de Capital e Dívida; 
	m) os títulos foram colocados de forma direta conforme autorização expressa da Lei 12.833/2013 e da Medida Provisória 620/2013, convertida na Lei 12.868/2013, com o objetivo de serem captados recursos destinados ao MCM;
	n) essa colocação direta não é operação de crédito porque a União é credora da Caixa, que captou recursos para aplicar no MCM, além de os instrumentos constituírem investimentos da União, sem redução de suas disponibilidades;
	o) a operação de crédito teve sentido inverso do apontado na instrução, pois se deu da União à Caixa, mediante transferência à instituição financeira de títulos públicos federais, para que o banco, apesar da expansão de crédito decorrente do MCM, pudesse manter seus limites operacionais preservados;
	p) quanto à realização de despesa pública não prevista em lei orçamentária:
	p.1) a União emitiu em favor da Caixa títulos da dívida pública mobiliária federal com vencimentos em 2014, 2015 e 2016;
	p.2) dessa forma, apenas naqueles exercícios seria exigida a devida consignação nos respectivos orçamentos;
	p. 3) houve investimento em capital principal, e não despesa;
	p.4) a Lei 4.320/64, no campo das despesas, trata de dispêndios financeiros, não abrangendo, portanto, a emissão ora tratada;
	p.5) parecer do MPjTCU, no âmbito do TC Processo 022.125/2013-2, corrobora a tese de que, em regra, apenas despesas que envolvam recursos financeiros devem constar do orçamento;
	p.6) exceção resta apenas nos casos de existência de expresso comando legal em contrário (ex: rolagem da dívida) ou de decisão discricionária do gestor; e
	p.7) o caso analisado possui natureza própria, com previsão legal regulamentar específica, que não prevê sua inclusão obrigatória no orçamento.
Razões de justificativa do Sr. Otávio Ladeira de Medeiros
24.	Conforme ofício posto à peça 66, o gestor foi instado a apresentar razões de justificativa acerca da seguinte conduta: 
por autorizar a emissão de Letras do Tesouro Nacional - LTN, no valor econômico total aproximado de R$ 8 bilhões, em favor da Caixa Econômica Federal, conforme Portarias 375 e 376, de 28/6/2013, publicadas no DOU 127, Seção 1, de 4/72013, caracterizando operação de crédito entre a instituição financeira estatal e o ente federado que a controla, em afronta ao art. 36, caput da Lei de Responsabilidade Fiscal, e cuja receita não estava prevista em lei orçamentária, em descumprimento aos arts. 165, § 5º, I, da CF/88; 3º, 6º e 57 da Lei 4.320/1964; e art. 32, § 1º, II, da Lei Complementar 101/2000.
25.	Realizada a audiência, o responsável apresentou as razões de justificativa a seguir sintetizadas (peça 71) :
	I. Da autorização legal para emissão das LTN:
	I.1) concessão do crédito à Caixa para financiamento de bens:
	a) o Programa Minha Casa Minha Vida (PMCMV) permitiu o acesso à moradia para as famílias de menor renda, mas não havia no mercado linhas de crédito acessíveis para que essa parcela da população adquirisse determinados bens de consumo duráveis;
	b) nesse contexto, por intermédio das Leis 12.833/2013 e 12.868/2013, a União foi autorizada a conceder crédito à Caixa para que a entidade pudesse realizar os competentes financiamentos;
	c) os valores máximos de aquisição, bem como as demais condições de financiamento, foram determinados pela Resolução CMN 4.223/2013; e
	d) a concessão de crédito à Caixa também contribuiu para a manutenção do patrimônio de referência do banco em níveis exigidos pelo Conselho Monetário Nacional;
	I.2) utilização de título público para a cobertura do crédito:
	a) em obediência à previsão das Leis 12.793/2013 e 12.868/2013, os títulos da Dívida Pública Mobiliária Federal foram emitidos respeitando-se a equivalência econômica da operação;
	b) por ter suporte nessas leis, já vigentes à época, não se pode aventar irregularidades na emissão, tal qual levantado no Relatório da Inspeção;
	c) assim, não se pode culpar o responsável pela assinatura na emissão das LTN, tendo em vista que o fez seguindo autorizações legais específicas, após o trâmite dos contratos de confissão de dívida pelo órgão jurídico do Ministério da Fazenda, a Procuradoria Geral da Fazenda Nacional (PGFN) , que atestou a regularidade da operação;
	II. Da realização de operação de crédito da Caixa para União
	a) extrai-se do entendimento externado no relatório da inspeção que as leis supracitadas seriam ilegais, dado que permitiriam, com a emissão direta de títulos da União à Caixa, a realização de operações de crédito vedadas pelo art. 36 da LRF;
	b) contudo, tal sistemática possui previsão na Resolução CMN 4.192/2013, o que não poderia ser desconsiderado pelo TCU;
	c) ao tempo que a vedação do art. 36 da LRF tem por fundamento evitar que a União seja beneficiária do empréstimo, a situação em tela trataria justamente do contrário, pois a Caixa é que a beneficiário da operação analisada;
	d) a situação alegada no subitem precedente decorreria de dois fatos: i) existência de permissão legal para emitir os títulos; e ii) assinatura de contrato de confissão de dívida pela Caixa, o que gerou uma obrigação desta com a União;
	e) dadas as suas características de liquidez, não poderia prevalecer o entendimento de que os títulos emitidos equivalem a instrumentos de crédito, sobretudo quando se considera o que dispõe o CPC 03 e a doutrina contábil, além do fato de que o Banco Central do Brasil (Bacen) os classifica como base monetária;
	f) o que ocorreu foi um negócio jurídico em que a União transferiu um ativo à Caixa (títulos públicos) para a entidade gerar a liquidez necessária à operacionalização do MCM, passando esta à condição de devedora da União, inclusive com cobrança de juros contratuais por parte do ente controlador;
	g) corrobora a afirmação de que a União não se financiou junto a Caixa o fato de que aquele ente federado poderia, utilizando o mesmo instrumento jurídico, ter feito a operação colocando os títulos no mercado e transferindo, na sequência, o numerário obtido na oferta à instituição financeira;
	h) apesar do largo conceito positivado no art. 29, III, da LRF, a situação verificada não se enquadra como operação de crédito porque a União não recebeu qualquer bem (fungível ou infungível) em troca dos títulos ofertados à Caixa, que não emprestou, portanto, nada à União;
	III. Da previsão orçamentária para colocação direta de títulos:
	a) a emissão direta de títulos constitui uma das modalidades previstas na Lei 10.179/2001, que consolidou a legislação sobre títulos da dívida pública de responsabilidade do Tesouro Nacional, e vem sendo utilizada em diversas situações previstas em leis específicas desde a década de noventa;
	b) essas emissões diretas são efetuadas por equivalência econômica, que consiste no valor do título apurado no mercado secundário, e a metodologia utilizada é a mesma adotada pelo Tesouro Nacional para o cálculo de preço justo dos títulos em todas as precificações realizadas;
	c) as emissões diretas resultam em custos menores para o Tesouro Nacional, já que o volume de títulos ofertados em leilão impacta os preços do mercado secundário, alterando os custos finais da emissão pela exigência de maiores prêmios por parte dos possíveis adquirentes;
	d) por sua vez, de posse dos títulos, a Caixa passou a dispor de alternativas distintas para obtenção de funding para atender as necessidades do MCM, não se obrigando, portanto, a colocá-los todos no mercado ao mesmo tempo, e não ocasionando, em decorrência, pressão sobre o prêmio exigido por essas dívidas da união;
	e) como não ocorreram transferências financeiras nas operações, não havia necessidade de consignar no orçamento dotações para tais emissões;
	f) os conceitos de despesas e receitas públicas associam-se sempre com a necessidade de fluxos financeiros;
	g) o art. 35 da Lei 4.320/64, por seu turno, informa que pertencem ao exercício financeiro: i) as receitas nele arrecadadas; e ii) as despesas nele legalmente empenhadas;
	h) esse entendimento consta de diversos pareceres da PGFN;
	i) os controles contábeis bastam para que o registro dessas operações tenha a transparência exigida pelos princípios constitucionais e administrativos vigentes, visão esta também compartilhada pela PGFN; e
	j) pelo exposto, conclui que, por não terem sido realizadas receitas ou despesas, no ato da emissão dos títulos, não se pode cogitar de sua inclusão no orçamento.
 Análise das Razões de Justificativa:
I. Operações de Crédito Vedadas pela LRF
26.	Ante os motivos apresentados a seguir, considera-se que, quanto à realização de operações de crédito vedadas pela LRF, as razões de justificativa apresentadas não elidiram o caráter irregular das condutas dos dois gestores.
27.	Inicialmente, percebe-se que a operação inquinada guarda perfeita consonância com uma das modalidades elencadas no art. 29, III, da LRF: 
Art. 29 Para os efeitos desta Lei Complementar, são adotadas as seguintes definições:
 (...) 
III - operação de crédito: compromisso financeiro assumido em razão de mútuo, abertura de crédito, emissão e aceite de título, aquisição financiada de bens, recebimento antecipado de valores provenientes da venda a termo de bens e serviços, arrendamento mercantil e outras operações assemelhadas, inclusive com o uso de derivativos financeiros; (grifou-se) 
28.	E não foi sem motivo que a lei cuidou de dar precisa definição à operação de crédito, pois que a utilização de termos imprecisos ou palavras genéricas poderia causar dificuldades quando do exame de subsunção de situações concretas aos ditames da norma, sem contar de posteriores embaraços ao exercício do controle, pois que este não gozaria de critérios objetivos para aferir a regularidade das condutas. Nesse sentido, revelam-se bastante esclarecedoras as palavras de Ives Gandra Martins, ao consignar que:
O caput do artigo tem caráter conceitual. O legislador complementar houve por bem entender que, para afastar dúvidas relacionadas à aplicabilidade da lei, definir os conceitos seria relevante. E tais conceitos conformados na legislação espancam interpretações ‘convenientes’.
Há sempre riscos em se adotar a técnica definicional nas leis. A doutrina é que deveria conceituar os institutos. A lei apenas os descreve para não ocorrer que a própria definição legal se torne insuficiente ou hipersuficiente quanto à matéria pretendidamente regulada.
Em certos momentos, todavia, a conceituação legal é necessária, pois termina por facilitar a compreensão da figura a ser regulada.
No caso concreto, a opção definicional do legislador complementar justifica-se para que saibam os operadores do direito e os aplicadores da lei qual o significado vernacular das diversas expressões utilizadas, no curso do diploma legislativo, pelo legislador complementar. (grifou-se) 
 (MARTINS, Ives Gandra da Silva (org.) ; NASCIMENTO, Carlos Valder do (org.) . Comentários à Lei de Responsabilidade Fiscal. 6 ed. São Paulo: Saraiva 2012. p. 213) 
29.	Ademais, o legislador foi além e realçou a importância da vedação do art. 36 da LRF ao consignar, na definição de que trata o referido art. 29, III, que até mesmo situações assemelhadas às taxativamente enumeradas deveriam ser consideradas operações de crédito para fins de interpretação da lei. 
30.	E para que não restassem dúvidas, foram ainda taxativamente apresentadas na LRF, no parágrafo único de seu art. 36, as hipóteses em que se admite que bancos públicos controlados adquiram títulos representativos de dívida dos respectivos entes federados. A exceção normativa autoriza que as instituições financeiras adquiram, apenas no mercado, títulos da dívida pública para atender investimento de seus clientes ou títulos da dívida de emissão da União para aplicação de recursos próprios. Examinando as exceções, também não se nota qualquer referência quanto à liquidez dos títulos, característica esta que, segundo o Sr. Otávio Ladeira, indicaria que a emissão direta não constituiu operação de crédito. 
31.	Dessa forma, considerando que a lei veicula de forma precisa e clara: i) a definição de operação de crédito (art. 29, III) ; ii) a proibição normativa expressa dessas operações (art. 36) ; e iii) as exceções admitidas, não podem os gestores, como aduzido nas razões de justificativa, alegar que não devem ser responsabilizados por terem pautado suas atuações nos subsídios técnicos que receberam de instâncias subalternas e/ou técnicas. E esse entendimento não contraria a jurisprudência desta Corte de Contas relacionada à necessidade de demonstrar nexo de causalidade entre a conduta dos responsáveis e as correspondentes irregularidades. Tanto o é que, à peça 52, esta unidade técnica empreendeu essa análise para cada uma das propostas de audiência.
32.	Não bastassem essas circunstâncias, um dos pareceres técnicos trazidos aos autos pelo Sr. Guido Mantega (PGFN/CAF/1077/2013) , que serviu de suporte à edição da MP 620/2013, consigna que (peça 94, p. 21) :
1. 	Vem a esta Procuradoria-Geral da Fazenda Nacional, em caráter de urgência, por meio exclusivamente eletrônico e com prazo de exame de pouco mais de uma hora, projeto de medida provisória que visa a alterar a Lei nº 12.193, de 2 de abril de 2013, que dispõe sobre o financiamento de bens de consumo duráveis a beneficiários do Programa Minha Casa Minha Vida PMCMV; constitui fonte adicional de recursos para a Caixa Econômica Federal e dá outras providências.
2. 	Certo é que o exíguo tempo para exame projeto não é suficiente para a realização do juízo seguro sobre a constitucionalidade ou a legalidade da proposta, o que compromete seriamente a avaliação ministerial sobre o ato normativo que se pretende editar. (grifou-se) 
33.	Do trecho em negrito extrai-se que o parecer, dado o exíguo prazo destinado à análise, não abrangeu o adequado exame da constitucionalidade/legalidade da Medida Provisória pretendida pelo Sr. Guido Mantega, na condição de Ministro de Estado da Fazenda. Ainda assim, o responsável, conforme se verifica na exposição de motivos da MP 620/2013 (peça 98, p. 2) , apresentou a referida proposta à Presidente da República, escolhendo, pois, correr – conscientemente – o risco de contribuir para a edição de norma que não guardava consonância com o arcabouço normativo aplicável.
34.	Além disso, é razoável esperar-se que o Ministro de Estado da Fazenda e o Subsecretário da Dívida Pública da STN, ainda que substitutos, tenham consciência dos pontos centrais e princípios que norteiam a Lei Responsabilidade Fiscal, sobretudo porque se tratam de elevados postos no Ministério cuja atuação é a que mais se associa à norma, podendo-se mesmo afirmar que, no âmbito do Poder Executivo, é o órgão guardião da LRF, dadas as atribuições que possui.
35.	Tendo isso em conta, destaca-se que a vedação do art. 36 da LRF constitui um dos alicerces da norma, pois que, no passado, antes de seu advento, era comum entes federados terem seus gastos suportados pelos bancos controlados, o que ocasionou, para preservação do Sistema Financeiro Nacional, a necessidade de realização de vultosos dispêndios por parte do governo federal, sobrevindo a norma justamente para coibir esses abusos, conforme se depreende das palavras de José Maurício Conti sobre o tema:
O art. 36 consagra uma regra fundamental para garantir a gestão fiscal responsável.
Constatou-se ao longo do tempo que uma das maneiras mais utilizadas para aumentar desmesuradamente a dívida do setor público ocorria pela contratação de empréstimos por parte da unidade da Federação com a instituição financeira por ela controlada.
Essa modalidade de operação de crédito dificulta em muito sua fiscalização e torna mais simples o endividamento que exceda os limites máximos permitidos. Diante dessas circunstâncias, estabeleceu-se a vedação à realização de operações de crédito entre a instituição financeira estatal e o ente da Federação que esteja na situação de controlador, ou seja, que possua o número de ações suficientes para decidir sobre os destinos da empresa. (grifou-se) 
 (MARTINS, Ives Gandra da Silva (org.) ; NASCIMENTO, Carlos Valder do (org.) . Comentários à Lei de Responsabilidade Fiscal. 6 ed. São Paulo: Saraiva 2012. p. 260) 
36.	Na mesma linha, Benedito Antônio Alves e Sebastião Edílson Rodrigues Gomes também destacam a relevância do tema:
Reveste-se de grande importância essa vedação da Lei de Responsabilidade Fiscal no sentido de proibir que um administrador público, que mantém o controle acionário de um banco, seja tomador de empréstimos dessa mesma instituição financeira, já que sua diretoria, atrelada ao Poder governamental, não hesitaria em conceder-lhe benesses, pois tais bancos são fontes potenciais de crédito barato e acúmulo de passivos, que são pagos com dinheiro do contribuinte, a exemplo do que aconteceu com os bancos controlados pelos Estados, por todo o Brasil, tendo-se visto até mesmo financiamentos de campanhas políticas com dinheiro público, colocando tais entes em desconfortável situação de endividamento e em descrédito com a sociedade.
Daí que, para se obter um regime fiscal estável como propõe a Lei de Responsabilidade Fiscal, são imprescindíveis vedações dessa natureza, como forma de minimizar a ingerência política na administração das instituições bancárias, agora por força de uma Lei Complementar à Constituição Federal. (grifou-se) 
 (ALVES, Benedito Antônio; GOMES, Sebastião Edílson Rodrigues. Lei de Responsabilidade Fiscal Comentada. 5ª edição, Leme: J. H. Mizuno 2011. p. 132) 
37.	Outro indicativo de que a manifestação de instâncias técnicas e/ou subalternas não deve afastar automaticamente a responsabilidade dos dirigentes no que concerne à aplicação do art. 36 da LRF consubstancia-se no fato de que operações de crédito da União com bancos públicos, ao lado de outras irregularidades, foram responsáveis pela opinião adversa emanada no Parecer Prévio das Contas de Governo da República de 2014, aprovado pelo Acórdão 2461/2015-TCU-Plenário, bem como pelo processo de impedimento da Presidente da República que se seguiu no Congresso Nacional em relação à repetição das mesmas operações no exercício de 2015. Se essa vedação da LRF gerou reflexos sobre a dirigente máxima da nação, outra consequência não se pode esperar acerca de seus subordinados que, descendo na escala hierárquica, estejam mais próximos dos temas afetos à norma.
38.	Quanto à aventada necessidade de recebimento de bens pela União para se ter configurada a operação de crédito, recorre-se novamente à definição do art. 29, III, da LRF. Da leitura do dispositivo, conclui-se que, sem exigências adicionais, a simples emissão de títulos constitui condição suficiente para configurá-la. Não bastasse isso, o objetivo da colocação dos títulos foi a viabilização de política pública da União, e não da Caixa. Dessa forma, ao não utilizar recursos monetários próprios, e sim títulos, a União, sob a ótica da LRF, endividou-se junto ao banco, sujeitando-se aos juros associados aos títulos emitidos.
39.	Essa escolha política da União, cuja análise do mérito não compete ao TCU, resta bem evidenciada no excerto da Exposição de Motivos da Medida Provisória 620, de 12 de junho de 2013, subscrita justamente pelo então Ministro da Fazenda que ora apresenta suas razões de justificativa, o Sr. Guido Mantega (peça 98) :
Submetemos à consideração de Vossa Excelência proposta de edição de Medida Provisória que altera dispositivo da Lei no 12.793, de 2 abril de 2013, que dispõe sobre o financiamento de bens de consumo duráveis a beneficiários do Programa Minha Casa Minha Vida – PMCMV e constitui fonte adicional de recursos para ampliação de limites operacionais da Caixa Econômica Federal – CEF, dentre outras providências.
2.   Cabe lembrar que o PMCMV permitiu o acesso à moradia própria para as famílias de menor renda. Observa-se, no entanto, que permanece a dificuldade dessa população para obter financiamento que permita adquirir determinados bens de consumo duráveis, para equipar os imóveis, dada a carência no mercado de recursos e de linhas de crédito para atender esse segmento, teoricamente, de maior risco. (grifou-se) 
40.	Das partes em negrito, extrai-se que o que se buscava era a concessão de crédito a potencias tomadores que, na visão do mercado, representavam maior risco. Tendo em vista que a Caixa opera em um mercado concorrencial, não era razoável que respondesse pelos prejuízos que suplantassem aqueles estritamente decorrentes de seu ‘apetite’ a riscos. Dessa forma, esses potenciais prejuízos adicionais constituiriam, em realidade, despesas decorrentes das escolhas políticas da União – ainda que não constassem do orçamento – que seriam em parte suportadas pela emissão desses títulos. 
41.	Por outro lado, caso a União tivesse feito captação no mercado, com posterior transferência dos recursos obtidos à Caixa, conforme exemplo trazido pelo Sr. Otávio Ladeira, não subsistira a irregularidade ora examinada, pois que a situação não guardaria semelhança com a previsão do art. 29, III, da LRF. Contudo, o fato de a possibilidade aventada não encontrar óbice legal não afasta a irregularidade de situações que se enquadrem exatamente nas vedações normativas. E nem mesmo a alegação do gestor de que a emissão direta traz custos menores ao Tesouro tem o condão de derrogar a expressa vedação legal.
42.	Quanto à alegação de que quem era devedora na operação de crédito era a Caixa, e não a União, informações do Relatório de Inspeção dão conta de seu duplo aspecto: i) a União passou a ter crédito perante a Caixa materializado em contratos de mútuo; ii) por outro lado, a Caixa era inicialmente credora da União pelos títulos recebidos (peça 52, p. 26) . O que se imputa irregular nestes autos é a segunda parte da constatação, pois que guarda perfeita consonância com a vedação normativa, que proíbe a emissão de títulos do controlador a bancos públicos. E essa vedação não pode ser afastada, dada a literalidade da norma, pelo simples mecanismo de compensação entre direitos e deveres. Em outras palavras: não é o resultado líquido de operações ativas e passivas que vai informar acerca da existência de operação de crédito prevista na LRF.
43.	Questão outra levantada pelos responsáveis diz respeito à existência de um conjunto normativo que dava suporte às operações, relacionado à esfera reguladora exercida pelo Conselho Monetário Nacional (Resolução CMN 4.192/2013 e Resolução CMN 4.223/2013) , às leis que tratam do MCM (Medidas Provisórias 600, de 25/12/2012, e 620, de 1º/3/2013, convertidas nas Leis 12.833, de 20/6/2013 e 12.868, de 15/10/2013) , e à que dispõe sobre os títulos da dívida pública de responsabilidade do Tesouro Nacional (Lei 10.179/2001) .
44.	Quanto à atuação do Conselho Monetário Nacional, não poderia o gestor invocar essas normas ao infringir o art. 36 da LRF, pois, ao tempo que a Resolução CMN 4.223/2013 trata apenas da operacionalização dos financiamentos a serem realizados no âmbito do MCM, a Resolução CMN 4.192/2013 limita-se a dispor sobre a metodologia de apuração do patrimônio de referência dos bancos de uma forma geral. 
45.	Tendo em vista que esta última norma associa-se essencialmente às características exigidas dos instrumentos aptos a compor cada um dos níveis do patrimônio de referência das instituições financeiras em geral, conclui-se que seu foco está adstrito – no que tange à situação real analisada – às características que os contratos de mútuo decorrentes dos aportes diretos dos títulos do Tesouro Nacional devem ter para que sejam aceitos em um dos níveis do patrimônio de referência.
46.	Em relação à Lei 10.179/2001, não se verifica qualquer conflito com a LRF, pois, apesar de também tratar de emissões diretas do Tesouro, a norma não se ocupa, de forma específica, de transferência dos títulos a bancos públicos controlados. Assim sendo, esse diploma legal não apresenta qualquer indicativo de que pretendesse o legislador derrogar, em alguma medida, a vedação expressa do art. 36 da LRF. 
47.	E nem mesmo a alegação de que as emissões diretas a bancos públicos vêm sendo adotadas desde a década de noventa abona a realização das operações de crédito ora analisadas, quando muito justificando a identificação de outros eventuais responsáveis (medida em parte realizada no TC Processo 010.173/2015-3) . Além disso, a vedação posta no art. 36 da LRF somente se tornou imponível com o advento daquela norma, em 4/5/2000.
48.	Já quando se analisam as medidas provisórias e as leis nas quais foram convertidas, percebem-se autorizações em seu corpo que, se exercidas, afrontam o art. 36 da LC 101/2000. Apesar do evidente conflito entre essas normas e a LRF, não se trata de resolvê-lo invocando a posição hierárquica superior das leis complementares em face das ordinárias, mas sim evocar-se que determinadas matérias constitucionais reclamam leis de rito de aprovação mais dificultoso, justamente para que se confira maior estabilidade às questões julgadas mais importantes pelo Constituinte. Nesse sentido, revelam-se bastante úteis as seguintes ponderações encontradas na doutrina:
As leis complementares, exatamente porque fazem parte de um elenco numerus clausus constitucional, exigem quorum de maioria absoluta para a sua aprovação, circunstância, aliás, que não as coloca em grau de superioridade hierárquica em relação às leis ordinárias. Não se pode confundir exigência de quorum qualificado com validade de nível superior. Trata-se de uma questão de categoria meramente formal-convencional.
A existência das leis complementares, cuja iniciativa está prevista no art. 61 da Constituição, deve-se ao tipo de matérias a serem tratadas, aliado à relevante circunstância do quorum, evitando-se, desse modo, alterações do nível da legislação ordinária. Trata-se, pois, da soma de dois elementos: especialização da matéria e quorum qualificado. De resto, não há diferença, em termos de processo legislativo, da formação das leis ordinárias. (grifou-se) 
 (STREK, Lenio L. Comentário ao art. 59. In: CANOTILHO, J. Gomes; MENDES, Gilmar F.; SARLET, Ingo W.;______ (Coords.) . Comentários à Constituição do Brasil. São Paulo: Saraiva/Almedina, 2013) 
As leis complementares são justamente as leis que dão aplicação e desenvolvem determinados dispositivos constitucionais. Todavia, isso não implica em nenhuma hierarquia em relação às demais leis não complementares. No entanto, deixaremos para mais tarde a fundamentação do desenvolvimento dessa afirmação.
 (BASTOS, Celso Ribeiro. Lei Complementar – Teoria e Comentários. São Paulo: IBDC, 1999, p. 27) 
49.	Esse entendimento também tem norteado a atuação do STF, conforme os seguintes julgados:
‘Conflito entre legislação local e lei complementar de normas gerais em matéria tributária. (...) Nem toda contraposição entre lei ordinária e lei complementar se resolve no plano constitucional. Entre outras hipóteses, a discussão será de alçada constitucional se o ponto a ser resolvido, direta ou incidentalmente, referir-se à existência ou inexistência de reserva de lei complementar para instituir o tributo ou estabelecer normas gerais em matéria tributária, pois é a Constituição que estabelece os campos materiais para o rito de processo legislativo adequado. Num segundo ponto, é possível entrever questão constitucional prévia no confronto de lei ordinária com lei complementar, se for necessário interpretar a lei complementar à luz da Constituição para precisar-lhe sentido ou tolher significados incompatíveis com a Carta (técnicas da interpretação conforme a Constituição, declaração de inconstitucionalidade sem redução de texto e permanência da norma ainda constitucional) .’ (RE 228.339-AgR, rel. min. Joaquim Barbosa, julgamento em 20-4-2010, Segunda Turma, DJE de 28-5-2010.) 
‘Contribuição Social sobre o Faturamento (COFINS) (CF, art. 195, I) . Revogação pelo art. 56 da Lei 9.430/1996 da isenção concedida às sociedades civis de profissão regulamentada pelo art. 6º, II, da LC 70/1991. Legitimidade. Inexistência de relação hierárquica entre lei ordinária e lei complementar. Questão exclusivamente constitucional, relacionada à distribuição material entre as espécies legais. Precedentes. A LC 70/1991 é apenas formalmente complementar, mas materialmente ordinária, com relação aos dispositivos concernentes à contribuição social por ela instituída. ADC 1, Rel. Moreira Alves, RTJ 156/721.’ (RE 377.457, rel. min. Gilmar Mendes, julgamento em 17-9-2008, Plenário, DJE de 19-12-2008, com repercussão geral.) No mesmo sentido: RE 594.477-AgR, rel. p/ o ac. min. Cármen Lúcia, julgamento em 24-2-2015, Segunda Turma, DJE de 12-5-2015; AI 603.649-AgR, rel. min. Dias Toffoli, julgamento em 15-12-2009, Primeira Turma, DJE de 5-2-2010; AI 591.353-AgR, rel. min. Ellen Gracie, julgamento em 4-8-2009, Segunda Turma, DJE de 28-8-2009. Vide: ADI 4.071-AgR, rel. min. Menezes Direito, julgamento em 22-4-2009, Plenário, DJE de 16-10-2009. (grifou-se) 
50.	Tratando-se, pois, de medidas provisórias e leis ordinárias que dispuseram sobre matéria constitucionalmente reservada à lei complementar (no caso, a LRF) , contrariando mesmo os mandamentos desta, propugna-se que a validade dessas normas deve ser aferida através do controle incidental de constitucionalidade. E a possiblidade de esse controle ser exercido pelo TCU foi objeto de exame em parecer específico da Consultoria Jurídica desta Corte de Contas à peça 61 do TC Processo 004.165/2015-2, cuja ementa assim dispunha:
Ementa: Análise da constitucionalidade da Lei n. 13.177/2015, que, alterando a Lei 12.869, de 15/10/2013, validou as outorgas de permissão lotérica e seus aditivos contratuais, celebrados perante a Caixa Econômica Federal sem licitação, permitindo suas renovações por mais 20 anos.
51.	Em resposta aos quesitos apresentados pelo relator, além de outras informações, a Conjur explicou que:
Por fim, a resposta ao item ‘c’ já foi trazida pela própria unidade técnica (§13 do parecer De 55) ao lembrar a possibilidade de o TCU, conforme disposto na Súmula 347 do STF (O Tribunal de Contas, no exercício de suas atribuições, pode apreciar a constitucionalidade das leis e dos atos do poder público) , afastar a aplicação de uma norma considerada inconstitucional, tendo em vista que esta Corte de Contas deve ter como parâmetro primeiro no exercício de suas competências a Constituição Federal, vértice do sistema jurídico. Entretanto, cabe consignar que a referida súmula trata apenas de declaração de inconstitucionalidade incidental, ou seja, não poderia o TCU, na prática, declarar nulos todos os efeitos da lei em comento para todos os potenciais afetados, sob pena de usurpação da competência do STF. A partir de tais premissas, a conduta sugerida no item ‘c’ deveria ser evitada, pois afetaria todos os ‘lotéricos’, até que a norma inconstitucional fosse afastada do ordenamento jurídico pelo STF, ainda que em juízo cautelar. (grifou-se) 
52.	Examinando o excerto do pronunciamento técnico, e compulsando a referida Súmula 347 do STF, conclui-se pela possibilidade de o TCU considerar irregulares os aportes inquinados, afastando a aplicação das leis que alegadamente deram suporte às operações de crédito. E neste caso, ao contrário do que se verificou na situação-objeto do pronunciamento jurídico acerca das lotéricas, não se trata de realizar o controle em abstrato de normas (reserva Constitucional do STF) , mas sim de afastar a sua aplicação às situações concretas verificadas nestes autos, qual seja: específicos aportes realizados pela União na Caixa Econômica Federal, mediante a emissão direta de títulos públicos.
53.	Em face da exposição, conclui-se que as razões de justificativa não lograram afastar a responsabilidade dos gestores no que tange à realização de operação de crédito decorrente do aporte direto de títulos públicos na Caixa Econômica Federal.
54.	Por consequência, e tendo em vista a gravidade das condutas, propõe-se a inabilitação dos gestores nos termos do art. 60 da Lei Orgânica do TCU, além da aplicação da multa prevista no art. 58, II, daquela lei. A gravidade da situação pode ser percebida pelo fato de ,
a Presidente da República ter sido afastada recentemente por fundamentos relacionados justamente à alegada realização de operações de crédito com bancos públicos federais, além de o fato também ter colaborado para que o TCU emitisse Parecer Prévio com opinião adversa sobre as Contas de Governo da República de 2014. 
55.	Além disso, no TC Processo 021.643/2014-8, já havia sido realizada a audiência do Sr. Guido Mantega, na condição de ex-Ministro da Fazenda, exatamente pela realização de operações de crédito com bancos públicos federais, daquela feita materializadas por atrasos de repasses (itens 9.5.3 e 9.6.3 do Acórdão 825/2015-TCU-Plenário) . Destaca-se, no entanto, que, embora proposta de sanção semelhante tenha sido apresentada por esta unidade técnica naquele processo (em sua peça 406, p. 43) , o Tribunal ainda não deliberou acerca das razões de justificativa apresentadas pelo responsável.
II. Omissão de Receitas e Despesas Orçamentárias
56.	O eixo central das razões de justificativa relacionadas à não consignação no orçamento das receitas e despesas tratadas nestes autos situa-se na alegação de que somente fluxos financeiros pelo caixa do Tesouro justificariam tal inclusão, sendo que, no presente caso, esses fluxos não teriam ocorrido.
57.	A opinião encontrada na doutrina de que o orçamento é essencialmente financeiro, sobretudo no que se relaciona à previsão de receitas, deriva, em parte, do que prevê o art. 35 da Lei 4.320/64, bem como das supervenientes normas infra legais e da praxe administrativa decorrente da interpretação dada àquele comando.
58.	Inicialmente, destaca-se que a leitura que se pode dar a esse entendimento da doutrina, bem como ao próprio dispositivo legal, é aquela que melhor se conforme aos ditames constitucionais. 
59.	De saída, ressalta-se que, em relação às despesas, no art. 167 da Carta Maior:
	i) o inciso I é claro ao proibir o início de programas ou projetos não incluídos na lei orçamentária; 
	ii) o inciso II, de forma também transparente, proíbe a realização de despesa que excedam os créditos orçamentários ou adicionais; 
	iii) o inciso VII veda a concessão de créditos ilimitados; e 
	iv) em todos os incisos não há comando que reduza o alcance das vedações aos casos de efetivos fluxos financeiros pelo caixa do Tesouro Nacional.
60.	E isso tem um importante fundamento, pois, se adotado caminho diverso, o Poder Legislativo, no processo orçamentário, somente seria chamado a se pronunciar quando do pagamento da dívida decorrente da expansão dos gastos públicos, sem ter sequer se debruçado, anualmente, sobre o mérito de cada despesa individualmente considerada. Converter-se-ia, pois, em uma espécie de tesoureiro cuja atuação, no processo orçamentário, estaria adstrita à escolha de quais dívidas contraídas unilateralmente pelo Executivo no passado deveriam ser pagas no exercício. Em outras palavras: o mérito de importante parcela dos gastos públicos seria decidido exclusivamente pelo Poder Executivo, o que não se coaduna com a opção do Constituinte, notadamente influenciada pela adoção do Sistema de Pesos e Contrapesos defendida por Montesquieu. 
61.	Já quando se analisa sob a ótica da receita, a Constituição não é menos rigorosa, já que, sem reducionismos, veda peremptoriamente a assunção de obrigações diretas que excedam os créditos orçamentários ou adicionais (inc. II do art. 167) . E a emissão de títulos pelo Tesouro, como na situação analisada, ainda que sem ingresso de recursos financeiros em seus cofres, implica evidente expansão do endividamento do ente federal.
62.	Apresentado o arcabouço Constitucional associado ao tema sob exame, regressa-se à análise do art. 35 da Lei 4.320/64, que assim dispõe:
Art. 35. Pertencem ao exercício financeiro:
I - as receitas nêle arrecadadas;
II - as despesas nêle legalmente empenhadas. (grifou-se) 
63.	Ante a prescrição normativa, para a adequada leitura do art. 35 em face da realidade atual, revela-se necessário conhecer uma das razões da existência do orçamento sob a ótica da Lei 4.320/64, que está materializada no art. 2º do referido diploma legal:
Art. 2° A Lei do Orçamento conterá a discriminação da receita e despesa de forma a evidenciar a política econômica financeira e o programa de trabalho do Govêrno, obedecidos os princípios de unidade universalidade e anualidade. (grifou-se) 
64.	Da leitura do dispositivo, extrai-se que, ao tempo que o art. 35 veicula características particulares de receitas e despesas, o art. 2º, ainda no capítulo que trata das disposições gerais, impõe que a peça orçamentária como um todo forneça subsídios ao conhecimento, pela sociedade, entre outras coisas, da política econômica do governo. 
65.	Logo, sendo essa disposição imponível ao orçamento como unidade, a interpretação aplicável aos critérios de reconhecimento de receitas e despesas orçamentárias veiculadas no art. 35 – que nada mais são que partes desse todo denominado orçamento – deve ser aquela que, dentre as alternativas possíveis, confira maior efetividade ao mandamento do art. 2º. Ademais, outra leitura que se faz do dispositivo é que, ao exigir que o orçamento tenha a referida característica, a norma acabou por impor que o Congresso participasse da implementação da política econômica do governo, dizendo, em cada ano, quanto de receitas e despesas deveriam estar a ela associados. 
66.	E pode ser que, ao tempo da edição da norma, dada a forma então utilizada para a execução das políticas governamentais, a interpretação da necessidade de fluxos financeiros pelos cofres do Tesouro para sua consignação em orçamento não implicasse prejuízo à divulgação anual da política econômica do governo. Contudo, torna-se necessário saber se essa realidade remanesce.
67.	Continuando, compete perquirir se a divulgação das operações de crédito sem impacto financeiro na conta única do Tesouro, mas que visem a execução de despesas públicas específicas, constitui subsídio cuja omissão prejudica o conhecimento da real política econômica do governo. Pelos motivos expostos a seguir, entende-se que a resposta é positiva, revelando-se extremamente prejudicial a omissão, o que exige, portanto, a consignação em orçamento dessas informações.
68.	Considerando a natureza e potencial impacto das decisões dela decorrentes, o interesse pela política econômica do governo diz respeito, preponderantemente, ao campo da macroeconomia. Ao tratar sobre o tema, Marco Antônio Sandoval de Vasconcelos consigna que:
	A política macroeconômica envolve a atuação do governo sobre a capacidade produtiva (produção agregada) e despesas planejadas (demanda agregada) , com o objetivo de permitir à economia operar a pleno emprego, com baixas taxas de inflação e distribuição justa de renda. Os principais instrumentos são:
política fiscal;
política monetária;
política cambial e comercial; 
política de rendas (controle de preços e salários) .
 (VASCONCELOS, Marco Antônio Sandoval de. Economia: micro e macro: teoria e exercícios: glossário com 300 principais conceitos econômicos. 5ª ed. São Paulo: Atlas, 2011, p. 199) 
69.	Partindo-se da definição do autor, conclui-se que, para o orçamento ser considerado adequado veículo de divulgação da política econômica do governo, é necessário que dele constem informações, no que tange a receitas e despesas, acerca do manejo que o governo faz dos instrumentos de que dispõe para, atuando sobre determinados agregados, perseguir objetivos macroeconômicos.  E nem mesmo o fato de as receitas e despesas não impactarem o caixa do Tesouro constitui elemento que possa afastar os efeitos dessa atuação estatal sobre a economia.
70.	Ilustrativamente, destaca-se que uma das respostas econômicas mais notórias do governo à crise do subprime consistiu justamente na expansão do crédito, mediante utilização dos bancos públicos. Para dar suporte a essa expansão, o Tesouro, entre 2008 e 2014, realizou diversas operações com características parecidas com as destes autos:
	i) emitiu títulos de dívida de forma direta aos bancos;
	ii) realizou, em contrapartida, empréstimos àquelas instituições financeiras;
	iii) os bancos, com as operações, mantiveram seus limites operacionais exigidos, apesar da forte expansão de suas carteiras de crédito; 
	iv) não houve consignação no orçamento das respectivas receitas e despesas.
71.	Conforme fiscalização em curso nesta unidade técnica, no âmbito do TC Processo 010.173/2015-3, essas operações alcançaram relevantes R$ 463 bilhões no período, conforme o quadro seguinte, que faz referência às peças daquele processo:
	Banco
	Contrato e Processo
	Peça 
	Base legislativa 
	Objetivo
	Valor do empréstimo
	Data do contrato

	BNDES
	440 / 10951.001208/2008-16
	44
	MP 439/08
	aumentar limite operacional
	5.000.000.000,00
	23/09/2008

	BNDES
	444 / 10951.001208/2008-16
		MP 439/08
	aumentar limite operacional
	5.000.000.000,00
	13/10/2008

	BNDES
	471 / 10951.001208/2008-16
		Lei 11805/2008 e MP 439/08
	aumentar limite operacional
	5.000.000.000,00
	14/01/2009

	BNDES
	477 / 10951.000285/2009-30
		MP 453/09
	aumentar limite operacional
	39.000.000.000,00
	31/03/2009

	BNDES
	484 / 17944.000820/2009-91
		Lei 11.948/09 (MP 453/09) 
	aumentar limite operacional
	8.702.418.518,45
	29/07/2009

	BNDES
	485 / 17944.000820/2009-91
		Lei 11.948/09 (MP 453/09) 
	aumentar limite operacional
	16.297.581.481,55
	29/07/2009

	BNDES
	488 / 10951.000862/2009-93
		Lei 11.948/09 (MP 453/09) 
	aumentar limite operacional
	36.000.000.000,00
	21/08/2009

	BNDES
	530 / 10951.000757/2010-98
		Lei 11.948/09 (MP 453/09) 
	aumentar limite operacional
	80.000.000.000,00
	19/04/2010

	BNDES
	577 / 10951.001292/2010-92
		MP 505/10
	aumentar limite operacional
	24.753.538.073,60
	27/09/2010

	BNDES
	619 / 10951.000144/2011-31
		MP 505/10
	atender expansão da demanda 
	5.246.461.926,40
	14/03/2011

	BNDES
	652 / 10951.000512/2011-41
		MP 526/11
	aumentar limite operacional
	30.000.000.000,00
	14/06/2011

	BNDES
	703 / 17944.001849/2011-12
		Lei 12.453/11 (MP 526) 
	aumentar limite operacional
	25.000.000.000,00
	13/12/2011

	BNDES
	738 / 17944.000837/2012-43
		Lei 12.453/11 (MP 526) 
	aumentar limite operacional
	10.000.000.000,00
	21/06/2012

	BNDES
	755 / 17944.001257/2012-73
		Lei 12.453/11 (MP 526) 
	aumentar limite operacional
	20.000.000.000,00
	15/10/2012

	BNDES
	807 / 17944.001502/2012-42
		Lei 12.453/11 (MP 526) 
	aumentar limite operacional
	15.000.000.000,00
	28/12/2012

	BNDES
	845 / 17944.000197/2013-52
		Lei 12.249/10 FMM
	financiamento  ligados ao FMM
	2.000.000.000,00
	09/05/2013

	BNDES
	867 / 17944.000485/2013-15
		MP 618/13 
	instrumento hibrido de capital 
	15.000.000.000,00
	28/06/2013

	BNDES
	904 / 17944.001741/2013-83
		MP 628/13
	aumentar limite operacional
	24.000.000.000,00
	05/12/2013

	BNDES
	962 / 17944.000789/2014-55
		Lei 13.000/14
	aumentar limite operacional
	30.000.000.000,00
	24/06/2014

	BNDES
	1017 / 17944.001755/2014-88
		MP 661/14
	aumentar limite operacional
	30.000.000.000,00
	16/12/2014

	subtotal
	426.000.000.000,00

	Caixa
	504 / 10951.001055/2009-98
	39
	MP 470/09
	instrumento hibrido de capital 
	6.000.000.000,00
	29/10/2009

	Caixa
	752 / 17944.001224/2012-23
		MP 581/12
	instrumento hibrido de capital 
	6.800.000.000,00
	 26/09/2012

	Caixa
	754 / 17944.001226/2012-12
		MP 581/12
	instrumento hibrido de capital 
	6.200.000.000,00
	26/09/2012

	Caixa
	868 / 17944.000497/2013-31
		MP 620/13
	instrumento hibrido de capital 
	3.000.000.000,00
	28/06/2013

	Caixa
	869 / 17944.000496/2013-97
		MP 600/12
	instrumento hibrido de capital 
	5.000.000.000,00
	28/06/2013

	subtotal
	27.000.000.000,00

	BNB
	592 / 17944.001422/2010-25
	38
	Lei 12249/10
	instrumento hibrido de capital 
	1.000.000.000,00
	22/12/2010

	BB
	753 / 17944.001225/2012-78
	37
	ART. 12 MP 581/12
	instrumento hibrido de capital 
	8.100.000.000,00
	26/09/2012

	BASA
	1016 / 10951.001101/2014-16
	36
	Lei 12.712/12
	capital principal
	1.000.000.000,00
	09/12/2014

	total
	463.100.000.000,00

Fonte: TC Processo 010.173/2015-3
72. 	Em face de números tão expressivos (quase meio trilhão) , é indubitável que as operações de crédito realizadas entre o Tesouro e os bancos públicos causaram impacto econômico cuja omissão impediu que os orçamentos estivessem dotados da característica essencial exigida pelo art. 2º da Lei 4.320/64, sobretudo porque o destino final de parcela considerável desses recursos foi o mercado consumidor, com inegáveis impactos sobre os níveis de renda, inflação e emprego. Além disso, dado o efeito multiplicador da moeda, próprio da autuação de instituições financeiras, pode-se mesmo afirmar que os impactos econômicos foram para muito além dos referidos R$ 463 bilhões. E – frise-se – sem a participação anual do Congresso, a dar o aval à parcela de receitas e despesas que deveriam ser executadas em cada ano (tema que está sendo tratado no TC Processo 010.173/2015-3) .
73.	Outrossim, essa expansão da oferta de crédito via bancos públicos federais, caso suportada pelo modelo convencional de entrega de recursos em troca de aumento de capital, poderia concorrer para que o governo não alcançasse os resultados primários aos quais se obrigava no período, dada a sistemática de sua apuração (Método Abaixo da Linha) . Pelo lado dos bancos, se não recebessem os aportes após ampla expansão de suas carteiras, poderiam ter comprometidos os seus limites operacionais. 
74.	O tema ‘gerenciamento’ de resultados primários foi objeto de estudo recente de mestranda da Universidade de Brasília (UnB) . Na dissertação, demonstrou-se justamente como as operações tratadas nestes autos e outras de natureza semelhante, bem como aquela que foi objeto de análise do Procurador no TC Processo 022.125/2013-2 (Fundo Soberano do Brasil) , foram utilizadas com objetivos de apuração de resultado primário. Acerca do assunto, a autora faz os seguintes apontamentos (peça 95) :
Porém, apesar da obrigação legal e da importância social e econômica envolvida na responsabilidade fiscal, é possível que outros interesses políticos estimulem o governo a negligenciar o resultado primário. Nesse caso, para evitar sua responsabilização, inclusive criminal, o governante poderá incorrer em gerenciamento desse indicador. Algumas formas de gerenciamento são facilmente perceptíveis, pois são realizadas através de leis cujo próprio texto explicita o gerenciamento. 
Dois exemplos no nível federal, a serem analisados em tópico específico, são a Lei nº 11.887/08 e as LDOs federais de 2005 em diante. (p. 8) 
 (...) 
Considerando que o resultado primário é medido pelo regime de caixa e que o governo federal controla partes relacionadas que estão excluídas do seu cálculo, infere-se que algumas formas de gerenciamento podem ser categorizadas nos seguintes tipos:
a) transferir resultado primário de um exercício para outro;
b) alterar o cálculo da meta;
c) postergar despesas de final de ano para o ano seguinte;
d) antecipar receitas de anos futuros para o exercício corrente; e
e) estruturar operações financeiras com partes relacionadas para aumentar o resultado primário. (p. 34) 
 (PAGANOTTO, J. F. Gerenciamento de resultado primário no nível federal: análise dos dividendos pagos por BNDES e CEF ao Tesouro Nacional. 2015. 91f. Dissertação (Mestrado em Economia) – Faculdade de Economia, Administração e Contabilidade) 
75.	Ao longo da dissertação, a autora demonstra como esses novos arranjos foram responsáveis por inflar artificialmente os resultados da União, mediante a conjugação de aportes diretos de títulos, utilização de instrumentos híbridos de capital e dívida e recebimentos de dividendos pelo Tesouro. Evidencia, ademais, a correlação positiva entre o início da prática e a expressiva expansão da dívida bruta do país, nos seguintes termos:
Dessa forma, tem-se que o ano de 2008 marca não só o início do gerenciamento do resultado primário com dividendo de BNDES e CEF, como também o início da dissociação entre os indicadores de dívida líquida e bruta e do aumento do endividamento bruto. Assim, a última hipótese de pesquisa também foi confirmada. (peça 95, p. 67-68) 
76.	Percebe-se aqui um exemplo de como incentivos externos – no caso, a apuração dos resultados primários – podem levar governos a conferir nova roupagem às formas tradicionais de executar receitas e despesas, e disso não decorre a perda de sua natureza pelo simples fato de não ter havido trânsito de recursos financeiros pelos cofres do Tesouro Nacional. Em outras palavras: realizam-se as mesmas receitas e despesas do passado com base em estruturas especialmente montadas para que a ampliação dos gastos públicos não encontre óbices colaterais, como o limitador representado pela necessidade de o governo perseguir resultados primários.	
77. 	Feitas essas considerações acerca do impacto econômico, resta dispor sobre a possibilidade de se reconhecer receitas orçamentárias sem fluxo financeiro apesar de o inciso I do art. 35 estabelecer que somente pertencem ao exercício aquelas nele ‘arrecadadas’. 
78.	Entende-se que a resposta é positiva, pois o comando do art. 2º não constitui um fim em si mesmo, mas, de forma diversa, traz em seu corpo um objetivo subjacente relacionado ao equilíbrio orçamentário. Ao estabelecer que somente são orçamentárias as receitas para as quais haja previsão de efetiva arrecadação no exercício, o legislador evita que o teto para as despesas – que nada mais é que o volume total das receitas previstas – seja artificialmente elevado, mediante estabelecimento de critérios outros que não estejam apoiados em reais evidencias de que os recursos de suporte estarão disponíveis para fazer frente às despesas propostas. 
79.	Tendo isso em mente, o sentido mais adequado do vocábulo ‘arrecadadas’ não se associa a necessário fluxo monetário pela conta única do Tesouro Nacional, sobretudo quando não se trate de receitas tributárias. O sentido, pois, que se deve dar diz respeito à capacidade de as receitas fazerem frente a despesas orçamentárias. Em decorrência, quando o ente federado se endivida para custear uma despesa, deve ele consignar no orçamento, além dela, a competente receita derivada dessa operação de crédito, ainda que sem fluxo financeiro pelos cofres do Tesouro.
80. 	Outrossim, o sentido do termo destacado há de ser, como em qualquer outro dispositivo legal, interpretado sempre de acordo com a realidade contemporânea aos fatos. Nesse diapasão, não se deve olvidar que já transcorreu mais de meio século desde a produção da norma, e que, nesse período, os governos – assim como se verificou na esfera privada – passaram a usar novas formas de fazer frente às despesas públicas, que não envolvem necessariamente o trânsito de recursos financeiros por seus cofres no exercício, e o caso tratado nos autos é apenas um desses muitos exemplos. 
81.	Como sinal das mudanças operadas pelo decurso dessas mais de cinco décadas, apresentam-se algumas características do Programa Minha Casa Minha Vida (PMCMV) , que, dentre outros, constitui exemplo a corroborar a tese de que, atualmente, algumas receitas e despesas públicas vêm sendo realizadas sem necessariamente envolver efetivos fluxos pelo caixa único no exercício. 
82.	O PMCMV, regulado pela Lei 11.977, de 7 de julho de 2009, é operacionalizado pela Caixa, utiliza recursos do FGTS para financiamento de imóveis e a União provê, para determinadas faixas salariais, subvenções econômicas materializadas através de descontos no valor total desses financiamentos. Seria o caso, por exemplo, de alguém que, adquirindo um imóvel de R$ 120 mil, recebesse subvenção de R$ 20 mil, e que, portanto, só devesse arcar com o pagamento dos R$ 100 mil restantes, quer seja financiando-os por completo, quer seja fazendo-o parcialmente.
83.	Considerando que, conforme prevê o art. 2º, I, da lei que regula o PMCMV, a subvenção deve ser concedida quando da realização do financiamento, pode ocorrer de a União não ter repassado ao FGTS quando do fechamento do negócio os valores correspondentes ao volume de descontos concedidos. Por consequência, o art. 82-A daquela lei autoriza a realização de uma operação de crédito entre a União e o FGTS, inclusive com incidência de juros sobre a parcela não paga.
84.	Percebe-se, no caso do PMCMV, que, quando o Tesouro não transfere antecipadamente os valores dos descontos autorizados, se tem, simultaneamente, uma despesa com subvenção sustentada por uma receita de operação de crédito, com valores iniciais iguais, mas sem envolver nenhum fluxo financeiro com o Tesouro Nacional. Não se pode evocar que, por inexistirem fluxos financeiros, não aconteceram, no exercício de referência, movimentos orçamentários a justificar os devidos registros na LOA. 
85.	E essa alegação se justifica porque, no campo da despesa, a inexistência de dotação específica, ainda que sob reclamada inexistência de fluxos financeiros, privaria o fundo de saber até que valor global poderia conceder descontos no exercício, o que se opõe frontalmente ao art. 167, VII, da Constituição Federal, que veda a concessão ou utilização de créditos ilimitados. Contudo, neste caso específico, a lei resolveu esse problema ao exigir a estrita observância da LOA no art. 82-A. 
86.	Quanto à receita, em inspeção realizada por esta unidade técnica, no âmbito do TC Processo 021.643/2014-8, que tratou de atrasos de repasses a bancos públicos federais e ao FGTS, identificou-se que a União, utilizando-se da prerrogativa posta no art. 82-A supra referido, ficou vários períodos sem transferir os recursos devidos àquele fundo por conta do MCMV. Em decorrência, o Tribunal, quando da análise dos resultados da fiscalização, emanou, por intermédio do item 9.4.1 do Acórdão 825/2015-TCU-Plenário, o seguinte comando:
9.4. em relação aos adiantamentos concedidos pelo Fundo de Garantia do Tempo de Serviço (FGTS) ao Ministério das Cidades ao amparo do que dispõe o art. 82-A da Lei 11.977/2009,
9.4.1. determinar ao Ministério das Cidades que, quando da elaboração de sua proposta orçamentária, faça consignar no orçamento, como fonte de recursos referente à contratação de operações de crédito interna, montante correspondente aos adiantamentos a que se refere o presente item, em virtude do que determinam o art. 3º da Lei 4.320/1964, e o art. 32, § 1º, incisos I a V, da Lei Complementar 101/2000; (grifou-se) 
87.	Extrai-se dessa decisão que o Tribunal concluiu pela inexigibilidade de ingresso monetário na conta única para que se reconheça uma operação de crédito no orçamento. Em face dessa deliberação, que já transitou em julgado e obteve a concordância da totalidade dos membros do Plenário desta Corte de Contas, conclui-se que a manifestação do representante do MPjTCU, emanada no TC Processo 022.125/2013-2 (no sentido de que operações que não envolvam recursos financeiros não devem ser obrigatoriamente reconhecidas no orçamento) , cujos fundamentos constam das razões de justificativa ora analisadas, não se coaduna com o mais recente entendimento do TCU. Ademais, as alegações apresentadas naquele processo ainda não foram objeto de exame específico pelo relator, tampouco pelo colegiado próprio. 
88.	Além disso, em sentido diametralmente oposto, outro representante daquele mesmo Parquet pronunciou-se em alinhamento com a posição vencedora materializada no item 9.4.1 do Acórdão 825/2015-TCU-Plenário, já que concordou com a proposta desta unidade técnica que subsidiou a decisão do Plenário (peça 123, p. 8, do TC Processo 021.643/2014-8) .    
89.	Com a devida vênia, não se concorda também com outros pontos da manifestação do representante do MPjTCU no TC Processo 022.125/2013-2, que, se acatados, poderiam ter efeito sobre estes autos. Inicialmente, destaca-se o seguinte trecho, do qual se grifou alguns segmentos:
Sobre o esvaziamento do processo legislativo, noto que se trata de temor infundado e que não constitui argumento para a tese defendida pela unidade técnica, mas a própria conclusão que se deseja provar. Não pode ser retirada ou esvaziada competência que não estava presente. Ademais, a preocupação é excessiva e decorre de visão que menospreza outros instrumentos de controle além do orçamento, como a contabilidade e respectivos balanços ou a necessidade de prévia autorização legislativa para a emissão de títulos da dívida pública e para a alienação de imóveis. (cópia à peça 96, p. 15, deste processo ) 
90.	Conforme demonstrado no item 71 desta instrução, a dívida pública expandiu-se em quase meio trilhão de reais desde 2008, sem que o Congresso Nacional tenha sido chamado – a cada ano – a se manifestar sobre essa expansão, em evidente afronta ao art. 167, II, da Constituição Federal, que veda a assunção de obrigação direta que exceda os créditos orçamentários ou adicionais. E não há que se cogitar da suficiência de controles outros – administrativos inclusive – para suprir essa lacuna. Esses controles pressupõem atuação unilateral do Executivo, e a matéria orçamentária, destacadamente o nível de expansão anual do endividamento público, envolve necessária aprovação de proposta de um Poder por outro.
91.	Apesar de o Procurador alegar que ‘Não pode ser retirada ou esvaziada competência que não estava presente’, a defesa da necessidade de inserção desses valores no orçamento não busca conferir ao Congresso atribuição que não seja de sua alçada. Ao contrário, conforme defendido ao longo deste exame técnico e decisão recente deste Tribunal, o critério financeiro – visto como necessários ingressos ou saídas da conta única – não constitui requisito indissociável do reconhecimento orçamentário de receitas e despesas, devendo, isto sim, serem observadas as características intrínsecas de cada operação.
92.	Também não se revela suficiente para justificar a falta de consignação de receitas e despesas que não envolvam fluxos financeiros no orçamento a alegação de que ‘Se o legislador pretendesse atribuir significado distinto da acepção comum das palavras empregadas no texto legal, teria, certamente, apresentado a conceituação desejada’ (cópia à peça 96, p. 3 deste processo) . Ora, a Constituição Federal, de onde todas as demais normas tiram seu fundamento, e que também deve orientar interpretação de todas elas, usa conceitos amplos quando veicula suas vedações. Apropriando-se, pois, com adaptações, das palavras do representante daquele Parquet, conclui-se: em matéria orçamentária, não pode o intérprete da Constituição reduzir o alcance das vedações postas em seu art. 167, pois se o Constituinte pretendesse atribuir significado distinto da acepção comum das palavras empregadas no texto Constitucional, teria, certamente, apresentado a conceituação desejada. Não tendo agido dessa forma o Constituinte, não compete aos intérpretes da Carta Maior aplicar qualquer redução de seus termos.
93.	Da mesma forma, não encontra guarida na Constituição a alegação de que haveria um campo discricionário para o gestor escolher quando deve ou não consignar em suas propostas orçamentárias receitas e despesas que não envolvam efetivos fluxos financeiros (cópia à peça 96, p. 4 deste processo) , pois: i) ou as receitas e despesas, por sua natureza, têm caráter orçamentário; ii) ou, em caso contrário, sequer podem constar do orçamento, dado o princípio da exclusividade, positivado no § 8º do art. 165 da Constituição Federal.  
94.	Além disso, fosse mesmo conferida essa prerrogativa ao chefe do Poder Executivo, teria ele a liberdade, por exemplo, de contaminar o orçamento simplesmente para realizar seu controle administrativo, podendo mesmo inserir certas classes de transações em um ano; e, já no seguinte, decidir não fazê-lo, com potenciais prejuízos a qualquer cidadão que queira entender a peça orçamentária, em detrimento de mais um princípio que, segundo Giacomoni, deve orientar a produção dessas leis: a clareza (GIACOMONI, James. Orçamento Público. 16 ed. amp., rev. at. São Paulo: Atlas, 2012. p. 82) . 
95.	Ainda no campo da manifestação do MPjTCU, informa-se que, em instrução desta unidade técnica empreendida no TC Processo 022.125/2013-2, apresentaram-se alguns exemplos de receitas que, apesar de não envolverem fluxos financeiros, constavam dos respectivos orçamentos (cópia à peça 97, p. 10-13 deste processo) . Analisando essa informação, o representante do MPjTCU alegou que essa consignação em lei orçamentária está inserida na lógica por ele defendida, segundo a qual a veiculação de receitas e despesas que não envolvam fluxo de recursos financeiros no orçamento somente é imponível quando exista expressa determinação legal nesse sentido (cópia à peça 96, p. 6 deste processo) . Mais uma vez, em face dos elementos apresentados, conclui-se que esse argumento contraria preceitos elementares da Constituição Federal, sobretudo em face das vedações de seu art. 167, além de não guardar consonância com o entendimento externado pelo Tribunal no item 9.4.1 do Acórdão 825/2015-TCU-Plenário.
96.	Em relação à ‘regra de ouro’ positivada no art. 167, III, da Constituição Federal, que veda ‘a realização de operações de créditos que excedam o montante das despesas de capital, ressalvadas as autorizadas mediante créditos suplementares ou especiais com finalidade precisa, aprovados pelo Poder Legislativo por maioria absoluta’, também não se concorda com a seguinte alegação do representante do Parquet especializado de que a omissão de receitas que não envolvam trânsito de recursos financeiros pelos cofres do Tesouro não impacta a sua aferição (cópia à peça 96, p. 15 deste processo) :
Cabe notar, ainda, que a chamada regra de ouro é relativa à execução orçamentária, e não à gestão patrimonial, uma vez que está prevista no art. 167 da CF, que se insere na seção dos orçamentos. Vale dizer, a regra impede que a execução do orçamento gere redução patrimonial. 
97.	Não se concorda com essa opinião porque parte ela da premissa de que essas receitas não são orçamentárias, e não sendo, estariam adstritas apenas ao campo do controle patrimonial, alegação não condizente com os argumentos já apresentados nesta instrução, que confirmam o caráter orçamentário de receitas e despesas que tenham a mesma natureza das tratadas nestes e naqueles autos. Outrossim, o objetivo da norma não se encerra no impedimento aduzido de que a execução orçamentária gere redução patrimonial. 
98.	De outra sorte, para muito além disso, a essência do dispositivo demonstra que o Constituinte buscou evitar que o governo, considerando o conjunto total de suas receitas e despesas, se endividasse para custear despesas que não fossem de capital, e não há como alegar que as emissões diretas realizadas desde 2008 (R$ 468 bilhões em valores históricos só aos bancos públicos federais) não tenham concorrido de forma substancial para o atual patamar da dívida pública do país. E, por falta de consignação orçamentária no período, o Congresso Nacional não esteve dotado dos elementos necessários à fiel aferição do cumprimento da regra de ouro. Em outras palavras: pode ser que, em dissonância com a prescrição constitucional, o país tenha se endividado para custear suas despesas correntes, sem que o Legislativo tenha podido se opor em cada período.  
99.	Aceitar que a ‘regra de ouro’ não abarca tamanha expansão do endividamento público, tão somente pela inexistência de característica que não lhe é essencial, é tornar inócua a vedação, bastando aos governantes, para fugir à observância desse mandamento, criar mecanismos – como ora visto – que não envolvam fluxos financeiros no exercício. A partir dessa faculdade, poderiam, em um exemplo extremo, custear toda a despesa da administração pública sem consignação orçamentária, mediante a emissão direta de títulos a terceiros que realizassem os devidos pagamentos em nome dos entes federados, em evidente afronta a vários princípios constitucionais, e – por que não dizer? – mesmo democráticos, já que a autorização orçamentária visa justamente limitar os poderes dos responsáveis pela execução das receitas e despesas públicas.  
100.	E a possibilidade de situações semelhantes gerarem formas de pagamento distintas, com ou sem objetivo de contornar a vedação da regra de ouro, não é simples hipótese infundada, pois, conforme evidenciado na instrução desta unidade técnica, o governo federal, visando finalidades equivalentes às verificadas nestes autos (manutenção da capacidade operacional dos bancos públicos federais ante a expansão da oferta de crédito) , já havia realizado aporte no BNDES em 2008, sendo que, daquela feita, entregou dinheiro em lugar de títulos (peça 52, p. 21) . 
101.	Apenas para aproximar as duas situações (BNDES/2008 e MCM) , permitindo a extração da lógica intrínseca de cada uma delas, suponhamos que os recursos financeiros destinados ao BNDES tenham sido captados mediante emissão primária dos títulos da dívida no mercado, com posterior aquisição dos direitos em face daquele banco. A situação hipotética encontra-se ilustrada no seguinte diagrama:

102.	Já quando se analisa o diagrama seguinte, representativo do fluxo real do MCM e de massiva parte dos aportes em bancos públicos federais realizados desde 2008, constata-se que a única diferença substancial –  e responsável pela inexistência de trânsito monetário pela conta única – reside no fato de que o Tesouro terceirizou aos bancos a incumbência de levantar recursos financeiros junto à sociedade para fazer frente à expansão da oferta de crédito (a captação de recursos mudou de lugar no fluxo) . Em outras palavras: essas instituições financeiras apenas passaram a desempenhar o papel que, anteriormente, competia ao Tesouro. 

103.	Assim sendo, em caso de aplicação do critério defendido pelo MPjTCU à situação verificada nestes autos, ter-se-ia duas situações essencialmente iguais, ora ocasionando o reconhecimento das respectivas receitas e despesas orçamentárias (BNDES/2008) , ora impedindo de fazê-lo (MCM) , o que não se revela razoável.	
104.	Outrossim, não se pode sequer afirmar que esta operação (MCM) – assim como as demais que com ela guardem semelhança – não tenha efeitos financeiros, já que, efetivamente, da mesma forma que ocorreu no caso do BNDES/2008, a sociedade proveu o governo com os recursos monetários imprescindíveis à implementação de sua escolha política, ainda que os transferindo diretamente aos bancos públicos, em lugar de entregá-los primeiro ao Tesouro. 
105.	Dessa maneira, revelam-se essas operações apenas como uma forma distinta de o governo arrecadar recursos que deseja emprestar, mas dos quais não pode dispor livremente, quer seja porque não os tem, quer seja em face de vinculação das disponibilidades existentes, quer seja por condicionamentos próprios da sistemática adotada para a apuração do resultado primário.  
106.	Em face da exposição, conclui-se que as razões de justificativa não lograram afastar a responsabilidade dos gestores no que tange à falta de consignação no orçamento da receita e da despesa decorrentes do aporte direto de títulos públicos na Caixa Econômica Federal.
107.	Por consequência, e tendo em vista a gravidade da realização de receitas e despesas sem suporte orçamentário, propõe-se a inabilitação dos gestores nos termos tratados no art. 60 da Lei Orgânica do TCU, além da aplicação da multa prevista no art. 58, II, daquela lei. A gravidade da situação pode ser percebida pelo fato de a Presidente da República ter sido afastada recentemente por fundamentos relacionados justamente à alegada realização de despesas sem suporte no estrito mandamento da norma orçamentária, além de situação semelhante também ter concorrido para o que o TCU emitisse Parecer Prévio com opinião adversa sobre as Contas de Governo da República de 2014.
108.	Quanto ao TC Processo 022.125/2013-2 e ao TC Processo 010.173/2015-3, considerando a conexão com os temas ora tratados, propõe-se a juntada desta instrução àqueles processos, bem como do relatório, do voto e do acórdão a ela associados. 
CONCLUSÃO
109.	Neste exame técnico, analisaram-se as razões de justificativa dos Srs. Guido Mantega (item 22) e Otávio Ladeira de Medeiros (item 24) .	
110.	Quanto à procedência da representação, além de outras propostas, repetem-se os encaminhamentos sugeridos em instrução anterior desta unidade técnica, dado que ainda não foram examinados pelo Relator (12-16) .
111.	Analisadas as razões de justificativa dos responsáveis, não foram identificados elementos que afastassem as irregularidades que ensejaram as audiências. A análise dividiu-se em dois blocos, um associado à operação de crédito vedada pela LRF e outro atinente à falta de consignação de receitas e despesas orçamentárias.
112.	Quanto à de operação de crédito, considerou-se que a emissão direta de títulos do Tesouro à Caixa enquadrou-se na vedação do art. 36 da LRF, c/c com o art. 29, III, não afastando a irregularidade nem mesmo a existência de legislação correlata ao tema, ou a manifestação de instâncias técnicas e/ou subalternas. Considerando a gravidade da situação, propugnou-se, além da aplicação da multa do art. 58, II, pela inabilitação dos responsáveis para cargos em comissão ou funções de confiança nas condições previstas no art. 60 da LOTCU (itens 26-55) .
113.	Em relação à falta de consignação orçamentária de receitas e despesas associadas à emissão direta de títulos, considerou-se que a ausência de trânsito monetário pelos cofres do Tesouro Nacional não constitui elemento suficiente a afastar os mandamentos constitucionais e legais que exigem que elas constem anualmente da LOA. Assim como no caso das operações de crédito, propugnou-se, além da multa prevista no art. 58, II, pela sanção prevista no art. 60 da LOTCU (itens 56-107) .
PROPOSTA DE ENCAMINHAMENTO
114.	Ante todo o exposto, submetem-se os autos à consideração superior, propondo:
	a) conhecer da presente representação, satisfeitos os requisitos de admissibilidade previstos nos arts. 235 e 237 do Regimento Interno deste Tribunal, e no art. 103, § 1º, da Resolução – TCU 259/2014, para, no mérito, considerá-la parcialmente procedente;
b) converter o presente processo em tomada de contas especial com base no art. 47 da Lei 8.443/92, combinado com o art. 252 do Regimento Interno do TCU, e realizar a citação dos responsáveis identificados a seguir, para que, em quinze dias, apresentem alegações de defesa ou recolham, solidariamente, aos cofres da Caixa Econômica Federal, as quantias abaixo indicadas, atualizadas monetariamente a partir das respectivas datas até o efetivo recolhimento, abatendo-se na oportunidade a quantia eventualmente ressarcida, na forma da legislação em vigor, em decorrência da decisão de aprovar a criação da modalidade de crédito denominada Minha Casa Melhor na operação MoveisCard, de forma contingencial, a fim de atender às diretrizes do Governo Federal em um curto período de tempo, conforme consubstanciado no VO VINER/SUCAR 003/2013, de 11/6/2013, e Ata n. 411 do Comitê de Ativos e Passivos da Matriz, de 12/6/2013, conduta que propiciou a ocorrência de problemas operacionais que elevaram os índices de inadimplência do produto acima do esperado, obrigando a Caixa a assumir os prejuízos no total de R$ 6.374.783,18, em valores históricos, caracterizando a prática de ato de gestão ilegítimo e antieconômico:
		b.1) Márcio Percival Alves Pinto, CPF XXX.191.218-XX, Membro Titular do Comitê de Ativos e Passivos da Matriz de 02/04/2008 a 03/09/2013; 
		b.2) Fábio Lenza, CPF XXX.544.131-XX, Membro Titular do Comitê de Ativos e Passivos da Matriz de 02/04/2008 a 03/09/2013;
		b.3) José Henrique Marques da Cruz, CPF XXX.094.807-XX, Membro Titular do Comitê de Ativos e Passivos da Matriz de 02/04/2008 a 03/09/2013;
		b.4) Rauélison da Silva Muniz dos Santos, CPF XXX.157.015-XX, 1º Suplente do Comitê de Ativos e Passivos da Matriz de 27/06/2011 a 03/09/2013; 
		b.5) Roberto Derziê de Sant’Anna, CPF XXX.689.591-XX, 1º Suplente do Comitê de Ativos e Passivos da Matriz de 28/06/2011 a 03/09/2013;
		b.6) Teotônio Costa Rezende, CPF XXX.054.986-XX, 2º Suplente do Comitê de Ativos e Passivos da Matriz de 04/10/2011 a 03/09/2013.
	Data da ocorrência
	Valor original (R$) 

	mar/14
	3.702.835,79

	abr/14
	2.483.450,99

	mai/14
	183.007,27

	jun/14
	1.535,67

	jul/14
	626,82

	ago/14
	3.298,05

	set/14
	0,14

	out/14
	28,31

	nov/14
	0,14

	Total
	6.374.783,18

		c) informar os responsáveis que, caso venham a ser condenados pelo Tribunal, os débitos ora apurados serão acrescidos de juros de mora, nos termos do §1º do art. 202 do RI/TCU;
		d) comunicar ao Ministro de Estado da Fazenda a adoção da medida proposta no item ‘b’ acima, nos termos do art. 198, parágrafo único, do Regimento Interno do Tribunal;
e) realizar, com fundamento no art. 250, inciso IV, c/c o art. 237, parágrafo único, do RI/TCU, a audiência dos seguintes membros do Conselho de Administração da Caixa Econômica Federal, para que, em quinze dias, apresentem razões de justificativa por aprovarem a contratação de Instrumento Híbrido de Capital e Dívida entre a instituição financeira e a União, via contrato de mútuo, no valor de R$ 8 bilhões, conforme Ata 23 da Reunião Extraordinária do Conselho de Administração, de 28/6/2013, possibilitando a colocação, na carteira da Caixa, de títulos da dívida pública mobiliária federal não adquiridos em mercado, fato que caracteriza uma operação de crédito em favor da União expressamente vedada pelo art. 36 da Lei Complementar 101/00:
		e.1) Liana do Rêgo Motta Veloso, CPF XXX.308.853-XX, Conselheira do Conselho de Administração quando da aprovação da Ata 293 de 28/6/2013;
		e.2) Marden de Melo Barboza, XXX.228.406-XX, Conselheiro do Conselho de Administração quando da aprovação da Ata 293 de 28/6/2013;
		e.3) Maria Fernandes Caldas, XXX.617.407-XX, Conselheiro do Conselho de Administração quando da aprovação da Ata 293 de 28/6/2013;
		e.4) Ricardo Soriano de Alencar, XXX.468.451-XX, Conselheiro do Conselho de Administração quando da aprovação da Ata 293 de 28/6/2013;
		e.5) Jorge Fontes Hereda, CPF XXX.048.855-XX, que exerceu a Vice-Presidência do Conselho de Administração da Caixa quando da aprovação da Ata 293 do Conselho de Administração;
		e.6) Antônio Henrique Pinheiro Silveira, XXX.394.107-XX, que exerceu a Presidência do Conselho de Administração da Caixa quando da aprovação da Ata 293 do Conselho de Administração.
f) com fundamento no art. 7º da Resolução-TCU 265/2014, dar ciência ao Ministério da Fazenda acerca da necessidade de previsão orçamentária para suportar a dispensa de dividendos prevista no art. 3º da Lei 12.868/2013, sob pena de ofensa ao art. 167, I e II, da Constituição Federal, aos arts. 15, 16 e 26 da Lei de Responsabilidade Fiscal, e aos arts. 4º e 6º da Lei 4.320/1964;
	g) com fundamento no art. 7º da Resolução-TCU 265/2014, dar ciência à Caixa Econômica Federal e ao Ministério da Fazenda, órgão vinculador da entidade, sobre a tendência de crescimento dos níveis de inadimplência e do montante de créditos baixados a prejuízo identificada na carteira de crédito da Caixa em comparação com parâmetros do Sistema Financeiro Nacional, com vistas à adoção de providências internas que previnam a ocorrência de impactos negativos no patrimônio da entidade.
	h) recomendar à Caixa Econômica Federal, com fundamento no art. 250, III do Regimento Interno, que avalie a conveniência e a oportunidade de consignar, nos relatórios de gestão interna de suas carteiras de crédito, os critérios utilizados para a respectiva elaboração, melhorando a transparência no caso de eventuais alterações nesses critérios, a fim de atender os princípios constitucionais da publicidade e da eficiência;
	i) em relação à autorização do então Ministro de Estado da Fazenda, materializada mediante despacho publicado no DOU 124, Seção 1, de 1º/7/2013, para a celebração de contratos de mútuo entre a União e a Caixa Econômica Federal, e a consequente emissão, sob a forma de colocação direta, em favor da instituição financeira, de títulos da Dívida Pública Mobiliária Federal, destinados ao financiamento de bens de consumo duráveis para as pessoas físicas do Programa Minha Casa Minha Vida, possibilitando a realização de despesa pública sem previsão em lei orçamentária, com inobservância às condições estabelecidas pelos art. 167, I e II, da Constituição Federal, arts. 4º e 6º da Lei 4.320/1964 e arts. 15, 16 e 26 da Lei Complementar 101/2000, bem como a realização de operação de crédito entre a instituição financeira estatal e a União, ente federado que a controla, em afronta ao art. 36, caput da Lei de Responsabilidade Fiscal:
	i.1) afastar, com fundamento no art. 66 da Lei 8.443/92 c/c o art. 15, inc. I, alínea ‘e’ do Regimento Interno do TCU, a aplicação: 
 	i.1.1) do art. 3º, § 1º, da Medida Provisória 600/2013, convertida na Lei 12.833/2013;  
	i.1.2) do art. 2º, § 2º, da Medida Provisória 620/2013, convertida na Lei 12.868/2013;
	i.2) considerar grave a infração cometida;
	i.3) com fundamento no art. 60 da Lei 8.443/92, inabilitar o Sr. Guido Mantega, CPF XXX.840.768-XX, por um período de cinco a oito anos, para o exercício de cargo em comissão ou função de confiança no âmbito da Administração Pública; 
	i.4) com fundamento no art. 58, II, da Lei 8.443/92, aplicar multa ao Sr. Guido Mantega, CPF XXX.840.768-XX;
	j) em relação à autorização do então Subsecretário da Dívida Pública Substituto da Secretaria do Tesouro Nacional para a emissão de Letras do Tesouro Nacional - LTN, no valor econômico total aproximado de R$ 8 bilhões, em favor da Caixa Econômica Federal, conforme Portarias 375 e 376, de 28/6/2013, publicadas no DOU 127, Seção 1, de 4/72013, possibilitando a realização de operação de crédito entre a instituição financeira estatal e a União, ente federado que a controla, em afronta ao art. 36, caput da Lei de Responsabilidade Fiscal, e cuja receita não estava prevista em lei orçamentária, em descumprimento aos arts. 165, § 5º, I, da CF/88; 3º, 6º e 57 da Lei 4.320/1964; e art. 32, § 1º, II, da Lei Complementar 101/2000:
	j.1) afastar, com fundamento no art. 66 da Lei 8.443/92 c/c o art. 15, inc. I, alínea ‘e’ do Regimento Interno do TCU, a aplicação: 
 	j.1.1) do art. 3º, § 1º, da Medida Provisória 600/2013, convertida na Lei 12.833/2013;  
	j.1.2) do art. 2º, § 2º, da Medida Provisória 620/2013, convertida na Lei 12.868/2013;
	j.2) considerar grave a infração cometida;
	j.3) com fundamento no art. 60 da Lei 8.443/92, inabilitar o Sr. Otávio Ladeira de Medeiros, CPF XXX.675.548-XX, por um período de cinco a oito anos, para o exercício de cargo em comissão ou função de confiança no âmbito da Administração Pública; 
	j.4)  com fundamento no art. 58, II, da Lei 8.443/92, aplicar multa ao Sr. Otávio Ladeira de Medeiros, CPF XXX.675.548-XX;
k) classificar como sigilosas as informações recebidas pela equipe de auditoria presentes nas peças 13, 32, 37, 38 e 41-51, em conformidade com a classificação atribuída na origem, nos termos do artigo 4º, §2º e art. 14, §2º da Resolução TCU 254/2013;
l) remeter cópia desta instrução, bem como do Acórdão que sobrevier, acompanhado do Relatório e do Voto que o fundamentarem:
l.1) ao Ministério Público Federal, para que adote as medidas que julgar necessárias em relação aos achados relacionados à modalidade de crédito Minha Casa Melhor, notadamente a realização de despesa de capital sem previsão orçamentária e a realização de operação de crédito entre a Caixa e a União, com inobservância de condições estabelecidas na legislação;
l.2) à Caixa Econômica Federal, para as providências cabíveis;
l.3) ao Ministério da Fazenda, para conhecimento;
l.4) ao Banco Central, para conhecimento;
l.5) às Comissões de Fiscalização Financeira e Controle e de Finanças e Tributação da Câmara dos Deputados e à Comissão de Assuntos Econômicos do Senado Federal, para ciência dos resultados desta fiscalização; 
m) com base nos requerimentos da peça 1, p. 20 e peça 2, p. 7, tramitar estes autos ao Ministério Público junto ao TCU;
n) juntar cópia desta instrução, bem como do Acórdão que sobrevier, acompanhado do Relatório e do Voto que o fundamentarem, ao TC Processo 022.125/2013-2 e ao TC Processo 010.173/2015-3; e
o) apensar os presentes autos ao processo de tomada de contas especial que vier a ser autuado na forma proposta no item ‘b’ acima, conforme previsto no art. 41 da Resolução-TCU 259/2014.”
Em atendimento à solicitação à peça 1, p. 20, encaminhei os autos ao MPTCU, que ofereceu o parecer peça 110, do qual extraí o excerto a seguir:
“O Ministério Público de Contas, com as devidas vênias, entende, pelos motivos que passa a expor, que encaminhamento distinto pode ser dado aos autos. 
Sobre o tema, convém memorar que constam dos autos propostas relacionadas à rejeição das razões de justificativa trazidas à colação pelos senhores Guido Mantega e Otávio Ladeira Medeiro, com a consequente aplicação de sanções, bem como há propostas de conversão dos autos em tomada de contas especial, citação e audiência de outros responsáveis.
Acontece que, preliminarmente ao julgamento das razões de justificativa apresentadas pelos responsáveis já ouvidos, devem ser realizadas as demais audiências alvitradas pela SecexFazenda. 
Tais audiências, decorrentes de inspeção realizada pelo Tribunal, relacionam-se ao fato de os membros do Conselho de Administração da Caixa terem aprovado ‘a contratação de Instrumento Híbrido de Capital e Dívida entre a instituição financeira e a União, via contrato de mútuo, no valor de R$ 8 bilhões, conforme Ata 23 da Reunião [...], possibilitando a colocação, na carteira da Caixa, de títulos da dívida pública mobiliária federal não adquiridos em mercado’.
Constata-se, portanto, estrita conexão entre as audiências propostas e os temas questionados aos senhores Guido Mantega e Otávio Ladeira Medeiro, motivo pelo qual se mostra mais adequado o cotejo de todas as razões de justificativa antes de se formar uma convicção acerca da adequação dos atos praticados pelos responsáveis. 
Note-se, todas essas audiências referem-se ao fato de terem sido realizadas operações de crédito entre a Caixa e a União, em afronta ao art. 36, caput, da Lei de Responsabilidade Fiscal. Aplica-se, ao caso em testilha, o disposto no art. 161 do RITCU, segundo o qual as razões de justificativa de um responsável podem aproveitar a todos. 
Dito isso, entende-se que, preliminarmente ao julgamento das razões de justificativa já apresentadas, devem ser realizadas as demais audiências propostas na instrução constante à peça 52, reiteradas na derradeira manifestação da unidade instrutiva. 
Além disso, convém anotar que, na hipótese de ser acolhida a proposta de encaminhamento apresentada pela SecexFazenda, o processo estaria sujeito a grave embaraço, pois concomitantemente poderão ser apreciadas alegações de defesa daqueles que serão citados, novas razões de justificativa – as quais podem complementar aquelas já apresentadas-, e pedidos de reexame interpostos pelos responsáveis cujas razões de justificativa se propõe rejeitar. 
Assim, buscando dar efetividade à análise desta Corte de Contas, é prudente que sejam preliminarmente promovidas as demais audiências suscitadas pela unidade instrutiva para, depois, se emitir juízo de valor sobre as manifestações dos responsáveis. 
Sobre esse ponto, convém anotar que a jurisprudência desta Corte de Contas assinala que, via de regra, devem ser evitadas ações que prejudiquem o bom andamento processual, afastando-se, assim, embaraços decorrentes de o processo encontrar-se, concomitantemente, em fases processuais distintas. 
Cita-se, como exemplo, enunciado da jurisprudência sistematizada do Tribunal que retrata aquilo que foi decidido por intermédio do Acórdão 1720/2016-TCU-Plenáriolenáro. Veja-se:
‘Em casos excepcionais, o TCU pode ordenar a citação de responsáveis solidários em momentos distintos e até mesmo em autos apartados, com fundamento nos princípios da duração razoável do processo e da racionalidade processual, sendo também possível que os julgamentos ocorram em ocasiões diversas.’
Note-se, devem ser preservadas as fases do processo, isto é, devem ser promovidas conjuntamente as oitivas de todos os responsáveis para, então, serem apreciadas as razões de justificativas e/ou alegações de defesa. 
Assim, o Ministério Público de Contas entende que, preliminarmente, devem ser promovidas as audiências dos demais responsáveis enumerados pela SecexFazenda. 
III
No tocante à proposta de os autos serem convertidos em tomada de contas especial, o Ministério Público de Contas compreende que os elementos contidos no processo evidenciam a existência de danos aos cofres públicos que devem ser perseguidos pelo TCU. 
Com efeito, as informações obtidas ao tempo da fiscalização realizada pelo Tribunal denotam que a criação, de forma contingencial, da modalidade de crédito denominada Minha Casa Melhor expôs a Caixa a riscos em virtude de não haver, à época, plataforma computacional adequada.
Nesse sentido, observa-se que a plataforma utilizada possuía diversas falhas, tais como: (a) não enviava todos os boletos de cobrança; (b) não permitia a emissão de nova via ou a reimpressão dos boletos cujos clientes não haviam recebido via correios; (c) não permitia identificar a quantidade e os motivos da devolução/não entrega dos boletos; (d) possuía dados inconsistentes dos clientes. 
Essa conjunção de fatores gerou atrasos nos pagamentos, fomentou a inadimplência e motivou, por parte da Caixa, a postergação de todos os pagamentos e a assunção do ônus advindo do maior prazo de liquidação. 
Note-se que a postergação de pagamentos somada à adoção de uma política de manutenção do número de parcelas originalmente pactuadas fomentou um prejuízo de R$ 6.374.783,18, dano esse reconhecido pela própria instituição financeira por intermédio do Ofício 014/2015/Decar (peça 41) . Tal montante corresponde à dispensa dos encargos moratórios, dos juros adicionais e do imposto sobre operações financeiras (IOF) .
Assim, como há um dano à entidade materialmente relevante, bem como foram identificadas as condutas dos gestores que praticaram atos antieconômicos, deve ser iniciado procedimento destinado à recomposição dos cofres públicos. 
Contudo, entende-se que a o melhor encaminhamento não seria a conversão desses autos em tomada de contas especial, pois não há relação de dependência entre o dano retratado e a discussão havida nestes autos de fiscalização, relacionada à avaliação de políticas de concessão de créditos da Caixa e ao grande risco de inadimplência a que está submetida a instituição financeira. São temas distintos que devem ser objeto de processos apartados. 
Assim, nos termos do art. 43 das Resolução 259/2014, o Ministério Público de Contas propõe que seja criado processo apartado de tomada de contas especial com vistas a promover a citação dos responsáveis previamente identificados pela SecexFazenda, para que apresentem alegações de defesa ou recolham aos cofres públicos as quantias inquinadas. 
IV
Caso Vossa Excelência entenda que as razões de justificativa apresentadas pelos senhores Guido Mantega e Otávio Ladeira Medeiro devam ser, nesta oportunidade, apreciadas pelo Tribunal, o Ministério Público de Contas endossa a proposta de rejeição consignada pela SecexFazenda. 
Memora-se que as audiências em exame versaram sobre dois pontos. A um, questionou-se a realização de despesa pública sem a prévia inclusão no orçamento, com inobservância dos arts. 167, I e II, da Constituição Federal art. 3º, 4º da Lei 4.320/1964 e art. 16 e 26 da Lei Complementar 101/2002. A dois, indagou-se a realização de operação de crédito entre a Caixa e a União, em afronta ao disposto no art. 36, caput, da Lei de Responsabilidade Fiscal. 
O Sr. Guido Mantega foi chamado a se manifestar sobre ambos questionamentos, enquanto o Sr. Otávio Ladeira Medeiro manifestou-se apenas sobre a questão relativa a operação de crédito promovida entre a Caixa e a União. 
No concernente ao primeiro tópico, relativo à realização de despesa pública sem a prévia inclusão no orçamento, com inobservância dos arts. 167, I e II, da Constituição Federal art. 3º, 4º da Lei 4.320/1964 e art. 16 e 26 da Lei Complementar 101/2002, bem registrou a unidade instrutiva que as razões de justificativa precipuamente defendem que a operação não teria trazido impactos financeiros e, dessa forma, não deveria ser registrada no orçamento. 
Quanto ao tema, convém repisar que no nosso ordenamento jurídico vige o princípio da universalidade orçamentária, segundo o qual o orçamento deve conter todas as receitas e todas as despesas do Estado. Tal princípio encontra-se positivado nos arts. 2º, caput, 3º, caput, e 4º da Lei 4.320/1964, que assim dispõem (grifou-se) :
‘Art. 2° A Lei do Orçamento conterá a discriminação da receita e despesa de forma a evidenciar a política econômica financeira e o programa de trabalho do Governo, obedecidos os princípios de unidade, universalidade e anualidade.’
‘Art. 3º A Lei de Orçamentos compreenderá todas as receitas, inclusive as de operações de crédito autorizadas em lei.’
‘Art. 4º A Lei de Orçamento compreenderá todas as despesas próprias dos órgãos do Governo e da administração centralizada, ou que, por intermédio deles se devam realizar, observado o disposto no artigo 2°.’
O art. 11, § 2º, da Lei 4.320/1964 inclui entre as receitas de capital as receitas provenientes da realização de recursos financeiros oriundos de constituição de dívida, bem como os recursos recebidos de outras pessoas de direito público ou privado, destinados a atender despesas de capital. E o art. 13 da referida lei inclui entre as despesas de capital as inversões financeiras decorrentes da concessão de empréstimos.
A Constituição Federal, em seu art. 167, incisos I e II, dispõe serem vedados ‘o início de programas ou projetos não incluídos na lei orçamentária anual’ e ‘a realização de despesas ou a assunção de obrigações diretas que excedam os créditos orçamentários ou adicionais’.
Não obstante a clareza do regramento legal e constitucional, a concessão de créditos pela União à Caixa mediante emissão direta de títulos não foi precedida de autorização orçamentária. De fato, não constaram dos orçamentos anuais as despesas de capital decorrentes dos financiamentos à Caixa, nem as receitas de capital decorrentes da emissão de títulos da dívida pública.
Desse modo, as emissões diretas de títulos à Caixa foram feitas completamente à margem da lei orçamentária, criando-se, assim, mediante a celebração dos contratos de mútuo 868/PGFN/CAF e 869/PGFN/CAF, um ‘orçamento paralelo’, em contrariedade ao princípio da universalidade orçamentária.
Ressalte-se que a existência de autorização legal para a concessão de crédito via emissão direta de títulos públicos federais não supre a exigência de autorização orçamentária para a concessão do crédito. 
Com efeito, o art. 32, § 1º, da LRF dispõe que o ente da federação interessado na contratação de operação de crédito deve demonstrar o atendimento de diversas condições, entre as quais a ‘existência de prévia e expressa autorização para a contratação, no texto da lei orçamentária, em créditos adicionais ou lei específica’ (inciso I) e a ‘inclusão no orçamento ou em créditos adicionais dos recursos provenientes da operação, exceto no caso de operações por antecipação de receita’ (inciso II, grifou-se) .
Sobre a necessidade de previsão orçamentária das receitas e despesas decorrentes das emissões diretas, a Consultoria de Orçamentos, Fiscalização e Controle do Senado Federal emitiu a Nota Técnica 204/2017, de 25/8/2017, em que conclui que a concessão de empréstimo a bancos públicos via emissão direta de títulos representa uma despesa pública típica, classificada como inversão financeira, nos termos do art. 13 da Lei 4.320/1964, custeada com receitas de capital, nos termos do art. 11, § 2º, da referida lei, de modo que ‘é obrigatória a inclusão de tais fluxos na lei orçamentária’, em respeito ao princípio da universalidade. Veja-se:
‘11. Em linha com os objetivos do GT DIV [Grupo de Trabalho da Dívida Pública], a recomendação de prover previsão orçamentária para as emissões diretas proporciona maior controle da sociedade sobre a despesa pública, por meio da aprovação legislativa do orçamento, e garante maior uniformização e padronização de procedimentos, uma vez que há atualmente disparidade de critérios em relação ao tema, com algumas operações dotadas de previsão específica no orçamento e outras sem a devida previsão.
12. Ressaltamos ainda que o GT DIV teve como missão primordial prover maior conformidade (compliance) a todas as operações envolvimento títulos públicos de responsabilidade do Tesouro Nacional, com o fim de proporcionar maior transparência e previsibilidade e, assim, permitir uma melhor prestação de contas (accountability) da atividade financeira do Estado para toda a população.
13. (...) consideramos que, do ponto de vista da boa prática orçamentária e financeira, a bem da transparência das contas públicas, as emissões diretas, por regra geral, devem ser objeto de registro orçamentário.’
Desse modo, segundo o entende o Ministério Público de Contas, a legislação atual é cristalina quanto à necessidade de previsão orçamentária para as emissões diretas de títulos públicos. 
Vale mencionar, ainda, que a necessidade de autorização orçamentária para as emissões diretas de títulos aos bancos federais (exceto Bacen) vai ao encontro do entendimento contido no voto condutor do Acórdão 3297/2015-TCU-Plenário (Ministro-Relator Vital do Rêgo) , que tratou da necessidade de previsão orçamentária dos adiantamentos concedidos pelo FGTS à União no âmbito do Programa Minha Casa, Minha Vida (PMCMV) , ainda que não envolvessem o ingresso de recursos financeiros na Conta Única. Veja-se o excerto aplicável: 
‘39.	 O Acórdão 825/2015-TCU-Plenário assim dispôs:
9.4.1. determinar ao Ministério das Cidades que, quando da elaboração de sua proposta orçamentária, faça consignar no orçamento, como fonte de recursos referente à contratação de operações de crédito interna, montante correspondente aos adiantamentos a que se refere o presente item [adiantamentos concedidos pelo FGTS, nos termos do art. 82-A da Lei 11.977/2009], em virtude do que determinam o art. 3º da Lei 4.320/1964, e o art. 32, § 1º, incisos I a V, da Lei Complementar 101/2000.
40.	 Vale recordar a dinâmica dessa modalidade de contratos do PMCMV: no ato da contratação do financiamento habitacional, conforme os arts. 2º, I, e 6º da Lei 11.977/2009, surge a obrigação de transferir ao agente financeiro do Sistema Financeiro de Habitação (SFH) a subvenção econômica que a União se comprometeu a conceder com o propósito de diminuir o valor das prestações do financiamento, em benefício do mutuário.
41.	 Como visto, o art. 82-A da referida Lei 11.977/2009 permite que a Caixa, na condição de agente operador do FGTS, efetue o pagamento da subvenção diretamente ao agente financeiro do SFH, contando com o posterior ressarcimento pela União ao fundo.
 (...) 
48.	 Não restam dúvidas de que os adiantamentos no âmbito do PMCMV constituem operações de crédito, a exemplo do que ocorre com os demais programas sociais já tratados neste voto e pelos mesmos motivos. Ao optar por usar recursos do FGTS para o pagamento da subvenção, como lhe faculta a lei, a União passa a ser financiada pelo fundo.
49.	 Saliento que não se discute aqui a legalidade do procedimento previsto no art. 82-A da Lei 11.977/2009, mas apenas o fato de que a utilização dos recursos do FGTS para pagamento de despesas correntes da União, constituindo dívida persistente e de valor significativo, precisa ser prevista no orçamento como operação de crédito, preservando-se, assim, as prerrogativas do Poder Legislativo, a quem compete aprovar a lei orçamentária anual. 
50.	 Portanto, em atenção ao comando do art. 3º da Lei 4.320/1964, que obriga à previsão de todas as receitas na lei orçamentária, inclusive as de operações de crédito autorizadas em lei, é forçoso concluir que a União deve consignar no orçamento o montante correspondente ao reembolso dos adiantamentos que vierem a ser exigidos do FGTS para pagamento da subvenção aos mutuários do PMCMV.
51.	 A forma como se dará essa inclusão na lei orçamentária, no entanto, se mediante utilização de fonte específica para operações de crédito internas ou se por outro meio legítimo, deve ser definida pelo Ministério do Planejamento, Orçamento e Gestão, por se tratar de matéria da competência da Secretaria de Orçamento Federal, vinculada àquela pasta.
52. 	Deve-se, então, alterar de ofício a redação do item 9.4.1 do acórdão recorrido, que passa a vigorar com o seguinte teor:
9.4.1. determinar ao Ministério das Cidades, juntamente com o Ministério do Planejamento, Orçamento e Gestão, que, quando da elaboração da proposta orçamentária, façam consignar no orçamento montante correspondente aos adiantamentos concedidos pelo Fundo de Garantia do Tempo de Serviço (FGTS) ao Ministério das Cidades ao amparo do que dispõe o art. 82-A da Lei 11.977/2009, de modo a evidenciar que se trata de operações de crédito, em virtude do que determinam o art. 3º da Lei 4.320/1964, e o art. 32, § 1º, incisos I a V, da Lei Complementar 101/2000.’
Conclui-se, pois, que a concessão de empréstimos às instituições financeiras federais mediante emissão direta de títulos da dívida pública sem prévia previsão orçamentária tanto da despesa de capital quanto da receita de capital contrariou o disposto nos arts. 2º, 3º, 4º, 11, § 2º, e 13 da Lei 4.320/1964, 32, § 1º, II, da Lei Complementar 101/2000 e 167, I e II, da Constituição.
Desse modo, considerando que as razões de justificativa trazidas a colação não elidem as impropriedades verificadas, impõe-se sua rejeição, com a consequente aplicação de sanções, na forma proposta pela unidade instrutiva. 
Passando ao segundo ponto questionado, aquele relacionado à realização de crédito entre a Caixa e a União em afronta ao disposto no art. 36, caput, da Lei de Responsabilidade Fiscal, objeto das audiências endereçadas aos dois responsáveis, bem anotou a unidade instrutiva (peça 52) que os contratos de mútuo pactuados entre a Caixa e a Secretaria do Tesouro Nacional possuíam a natureza de empréstimo, segundo o qual a instituição financeira financiaria o Tesouro. Veja-se: 
‘144. Conforme consta em documento elaborado pela STN (peça 45, p. 1-3) , a LTN ‘possui fluxo de pagamento simples, ou seja, o investidor faz a aplicação e recebe o valor de face (valor investido somado à rentabilidade) , na data de vencimento do título’. Desse modo, a Caixa, caso mantivesse os títulos até o vencimento, receberia R$ 8 bilhões mais juros. Portanto, pode-se dizer que essa instituição pública está financiando a União nesse período, pois detém perante o Tesouro um haver financeiro que lhe rende juros (de mercado) , situação típica de empréstimo. 
145. Dito isso, cabe qualificar a emissão direta dos títulos por parte da STN à Caixa, naquilo que a Lei de Responsabilidade Fiscal, por intermédio do art. 29, III, definiu como sendo uma operação de crédito, in verbis:
‘Art. 29. Para os efeitos desta Lei Complementar, são adotadas as seguintes definições: 
 (...) 	
III - operação de crédito: compromisso financeiro assumido em razão de mútuo, abertura de crédito, emissão e aceite de título, aquisição financiada de bens, recebimento antecipado de valores provenientes da venda a termo de bens e serviços, arrendamento mercantil e outras operações assemelhadas, inclusive com o uso de derivativos financeiros;’ (grifos nossos) 
146. Além disso, referido enquadramento também se encontra respaldado no artigo 29, §1º, também da Lei Complementar 101/2000, in verbis:
‘Art. 29 – § 1º Equipara-se a operação de crédito a assunção, o reconhecimento ou a confissão de dívidas pelo ente da Federação, sem prejuízo do cumprimento das exigências dos arts. 15 e 16’
147. Desse modo, em face do entendimento esposado de que a referida emissão de títulos se enquadra no conceito de operação de crédito de que trata a LRF e da realização de uma espécie de operação de crédito concedida pela própria Caixa à STN, cabe destacar a vedação contida no caput do art. 36 de referida Lei Complementar, in verbis: 
‘Art. 36. É proibida a operação de crédito entre uma instituição financeira estatal e o ente da Federação que a controle, na qualidade de beneficiário do empréstimo. 
Parágrafo único. O disposto no caput não proíbe instituição financeira controlada de adquirir, no mercado, títulos da dívida pública para atender investimento de seus clientes, ou títulos da dívida de emissão da União para aplicação de recursos próprios.’ (grifos nossos) 
148. Como se percebe, a vedação presente no caput do art. 36 da LRF somente não se aplica quando a instituição financeira adquire, no mercado, títulos da dívida pública emitidos pelo ente federado controlador. Em outras palavras, quando a Caixa adquire títulos públicos federais no mercado, seja para atender investimentos de seus clientes, seja para aplicar disponibilidade próprias.’
Conforme se observa, tal emissão de títulos se enquadra na vedação de que trata o art. 36 da LRF, cujo teor é o seguinte:
‘Art. 36. É proibida a operação de crédito entre uma instituição financeira estatal e o ente da Federação que a controle, na qualidade de beneficiário do empréstimo.
Parágrafo único. O disposto no caput não proíbe instituição financeira controlada de adquirir, no mercado, títulos da dívida pública para atender investimento de seus clientes, ou títulos da dívida de emissão da União para aplicação de recursos próprios.’
Como visto, as concessões de crédito mediante emissão direta de títulos fazem surgir um ativo e um passivo no patrimônio da União. Do lado da instituição financeira beneficiária do crédito, a operação também resulta no reconhecimento de um ativo e de um passivo no seu patrimônio: o ativo consiste nos títulos recebidos do Tesouro (carteira de títulos e valores mobiliários) e o passivo consiste na obrigação junto à União decorrente do recebimento do financiamento.
Percebe-se, pois, que, no momento da concretização da operação (entrega dos títulos após a assinatura do contrato de mútuo) , tanto a União quanto a instituição financeira assumem, simultaneamente, a posição credora e devedora. 
Com a colocação dos títulos da dívida pública diretamente na carteira do banco federal, este torna-se credor da União. Essa característica da operação acaba por enquadrá-la na vedação do art. 36, caput, da LRF, haja vista que se está diante de uma operação de crédito entre uma instituição financeira estatal e o ente da federação que a controla (União) , na qualidade de beneficiário do empréstimo.
Ressalte-se que as únicas exceções à citada vedação estão estabelecidas no parágrafo único do art. 36 da LRF e se referem à aquisição pela instituição financeira, no mercado, de títulos da dívida pública para atender investimento de seus clientes ou para aplicação de recursos próprios.
Contudo, no caso analisado nestes autos, a aquisição pela instituição financeira federal de títulos da dívida pública não foi feita no mercado (primário ou secundário) , nem foi feita para investir recursos próprios ou de seus clientes. 
Sendo assim, não há como enquadrar as emissões diretas de títulos da dívida federal nas exceções discriminadas no parágrafo único do art. 36 da LRF.
Cumpre frisar que a Constituição Federal estabeleceu, em seu art. 163 (Capítulo II do Título VI) , que lei complementar disporia, sobre finanças públicas, dívida pública externa e interna, emissão e resgate de títulos da dívida pública, compatibilização das funções das instituições oficiais de crédito, entre outros temas.
A LRF veio justamente estabelecer normas de finanças públicas, com amparo no Capítulo II do Título VI da Constituição (art. 1º da LC 101/2000) . Seu art. 61 assim dispôs:
‘Os títulos da dívida pública, desde que devidamente escriturados em sistema centralizado de liquidação e custódia, poderão ser oferecidos em caução para garantia de empréstimos, ou em outras transações previstas em lei, pelo seu valor econômico, conforme definido pelo Ministério da Fazenda.’
A permissão legal para que os títulos da dívida pública sejam oferecidos em caução para garantia de empréstimos ou em outras transações previstas em lei certamente deve ser compatibilizada com os demais dispositivos da própria LRF que versam sobre dívida pública, como é o caso do art. 36, antes mencionado.
Por conseguinte, não é conferida ao legislador ordinário ampla margem de liberdade para estabelecer quais transações poderão ser efetuadas com o oferecimento de títulos da dívida pública. É preciso que a transação não importe em financiamento do ente federado por instituição financeira por ele controlada, sob pena de violação ao art. 36 da LRF, e, portanto, de inconstitucionalidade formal da lei ordinária (ou medida provisória) que autorizou a transação.
Nessa linha, o fato de as emissões diretas ao Caixa terem sido autorizadas pelas Medidas Provisórias 600/2013 e 620/2013, respectivamente convertidas nas Leis 12.833/2013 e 12.868/2013 não tem o condão de tornar lícitas as operações, haja vista que apenas lei complementar poderia abrir novas exceções ao disposto no caput do art. 36 da LRF.  
Por todo o exposto, o Ministério Público de Contas, em linha de consonância com a unidade técnica, entende que as emissões diretas de títulos à Caixa foram irregulares, motivo pelo qual devem ser rejeitadas as razões de justificativa apresentadas pelos senhores Guido Mantega e Otávio Ladeira de Medeiros. 
V
Por todo o exposto, o Ministério Público de Contas propõe que: 
a) o Tribunal conheça presente representação, satisfeitos os requisitos de admissibilidade previstos nos arts. 235 e 237 do Regimento Interno deste Tribunal, e no art. 103, § 1º, da Resolução – TCU 259/2014, para, no mérito, considerá-la parcialmente procedente;
b) seja promovida a audiência dos seguintes membros do Conselho de Administração da Caixa Econômica Federal, para que, em quinze dias, apresentem razões de justificativa por aprovarem a contratação de Instrumento Híbrido de Capital e Dívida entre a instituição financeira e a União, via contrato de mútuo, no valor de R$ 8 bilhões, conforme Ata 23 da Reunião Extraordinária do Conselho de Administração, de 28/6/2013, possibilitando a colocação, na carteira da Caixa, de títulos da dívida pública mobiliária federal não adquiridos em mercado, fato que caracteriza uma operação de crédito em favor da União expressamente vedada pelo art. 36 da Lei Complementar 101/00:
b.1) Liana do Rêgo Motta Veloso, CPF XXX.308.853-XX, Conselheira do Conselho de Administração quando da aprovação da Ata 293 de 28/6/2013;
b.2) Marden de Melo Barboza, XXX.228.406-XX, Conselheiro do Conselho de Administração quando da aprovação da Ata 293 de 28/6/2013;
b.3) Maria Fernandes Caldas, XXX.617.407-XX, Conselheiro do Conselho de Administração quando da aprovação da Ata 293 de 28/6/2013; 
b.4) Ricardo Soriano de Alencar, XXX.468.451-XX, Conselheiro do Conselho de Administração quando da aprovação da Ata 293 de 28/6/2013; 
b.5) Jorge Fontes Hereda, CPF XXX.048.855-XX, que exerceu a Vice-Presidência do Conselho de Administração da Caixa quando da aprovação da Ata 293 do Conselho de Administração;
b.6) Antônio Henrique Pinheiro Silveira, XXX.394.107-XX, que exerceu a Presidência do Conselho de Administração da Caixa quando da aprovação da Ata 293 do Conselho de Administração
c) com fundamento no art. 43 das Resolução 259/2014, seja autuado processo apartado de tomada de contas especial com vistas a promover a citação dos responsáveis a seguir identificados, para que, em quinze dias, apresentem alegações de defesa ou recolham, solidariamente, aos cofres da Caixa Econômica Federal, as quantias abaixo indicadas, atualizadas monetariamente a partir das respectivas datas até o efetivo recolhimento, abatendo-se na oportunidade a quantia eventualmente ressarcida, na forma da legislação em vigor: 
c.1) Márcio Percival Alves Pinto, CPF XXX.191.218-XX, Membro Titular do Comitê de Ativos e Passivos da Matriz de 02/04/2008 a 03/09/2013; 
c.2) Fábio Lenza, CPF XXX.544.131-XX, Membro Titular do Comitê de Ativos e Passivos da Matriz de 02/04/2008 a 03/09/2013; 
c.3) José Henrique Marques da Cruz, CPF XXX.094.807-XX, Membro Titular do Comitê de Ativos e Passivos da Matriz de 02/04/2008 a 03/09/2013;
c.4) Rauélison da Silva Muniz dos Santos, CPF XXX.157.015-XX, 1º Suplente do Comitê de Ativos e Passivos da Matriz de 27/06/2011 a 03/09/2013;
c.5) Roberto Derziê de Sant’Anna, CPF XXX.689.591-XX, 1º Suplente do Comitê de Ativos e Passivos da Matriz de 28/06/2011 a 03/09/2013;
c.6) Teotônio Costa Rezende, CPF XXX.054.986-XX, 2º Suplente do Comitê de Ativos e Passivos da Matriz de 04/10/2011 a 03/09/2013. 
	Data da ocorrência
	Valor original (R$) 

	mar/14
	3.702.835,79

	abr/14
	2.483.450,99

	mai/14
	183.007,27

	jun/14
	1.535,67

	jul/14
	626,82

	ago/14
	3.298,05

	set/14
	0,14

	out/14
	28,31

	nov/14
	0,14

	Total
	6.374.783,18

Alternativamente, caso Vossa Excelência entenda que o Tribunal está apto a se manifestar quanto ao mérito das razões de justificativa apresentadas pelos senhores Guido Mantega e Otávio Ladeira de Medeiros, o Ministério Público de Contas anui à proposta de encaminhamento consignada pela unidade instrutiva, sugerindo, contudo, que seja autuado processo apartado para tratar do débito decorrente da assunção, pela Caixa Econômica Federal, do ônus decorrente das falhas operacionais na concessão de crédito do programa Minha Casa Melhor.”

8.1. Carlos Henrique Bernardes Castello Chiossi (40.915/OAB-DF) e outros, representando Caixa Econômica Federal.  
8.2. Igor Sant Anna Tamasauskas (173163/OAB-SP) e outros, representando Guido Mantega.

Procurador Júlio Marcelo de Oliveira.

REPRESENTAÇÃO DO MP/TCU. CAIXA ECONÔMICA FEDERAL. AUMENTO EXPRESSIVO DO CRÉDITO CONCEDIDO E DOS NÍVEIS DE INADIMPLÊNCIA. PROGRAMA MINHA CASA MELHOR (MCM). LANÇAMENTO DA LINHA DE CRÉDITO SEM CONCLUSÃO DAS ADAPTAÇÕES NECESSÁRIAS. APORTE DE RECURSOS DA UNIÃO, POR MEIO DE INSTRUMENTO HÍBRIDO DE CAPITAL E DÍVIDA, PARA QUE A CAIXA NÃO COMPROMETESSE SEUS LIMITES OPERACIONAIS E PARA CUSTEAR A OPERAÇÃO. AUSÊNCIA DE PREVISÃO ORÇAMENTÁRIA. EMISSÃO DIRETA DE TÍTULOS DA DÍVIDA. AUDIÊNCIAS. ATUAÇÃO AMPARADA EM LEI E NO ENTENDIMENTO PREDOMINANTE. ACOLHIMENTO PARCIAL DAS JUSTIFICATIVAS. OBRIGATORIEDADE DE QUE TODAS AS DESPESAS PÚBLICAS TÍPICAS SEJAM AUTORIZADAS PELO CONGRESSO E DE INDICAÇÃO DAS RECEITAS QUE AS CUSTEARÃO, MEDIANTE PROCEDIMENTO LEGISLATIVO ORÇAMENTÁRIO. DETERMINAÇÕES AO MINISTÉRIO DO PLANEJAMENTO E À SEGECEX.

REPRESENTAÇÃO (REPR)

Secretaria de Controle Externo da Fazenda Nacional (SecexFazen).

Trata-se de representação da lavra de membro do Ministério Público junto ao TCU, acerca dos riscos da política de crédito, adotada pela Caixa Econômica Federal, para a expansão e concentração de sua carteira de crédito, resultando na elevação dos níveis de inadimplência e no comprometimento da lucratividade.
Entre os financiamentos concedidos pelo banco público, o representante destaca os concernentes ao Programa Minha Casa Melhor (PMCM) , destinado ao financiamento de bens de consumo duráveis aos beneficiários do Programa Minha Casa Minha Vida (PMCMV) , cuja perspectiva de inadimplência ultrapassava 50% na faixa das famílias mais pobres; 30%, na das intermediárias; e 28% na das de maior renda. 
Além do elevado risco de inadimplência, o i. Procurador consigna que a dispensa, conferida à CAIXA, pela MP 620/2013, de recolhimento de parte dos dividendos e dos juros sobre capital próprio, devidos ao governo, para cobertura do risco de crédito e dos custos operacionais do PMCM, viola os artigos 26 e 36 da Lei de Responsabilidade Fiscal (LRF) .
Por esses motivos, solicita a esta Corte que verifique os riscos da atual política de crédito da CAIXA e averigue se houve afronta à LRF.
Tendo em vista os elementos obtidos mediante diligência e inspeção, a SecexFazenda elaborou o relatório peça 52, no qual confirma a ampliação expressiva da carteira de crédito da CAIXA, assim como dos níveis de inadimplência. 
Segundo ela, à época da elaboração do relatório da fiscalização, tais níveis não apresentavam disparidade em relação aos parâmetros de mercado. Por isso, opinou por dar ciência à Caixa Econômica Federal e ao Ministério da Fazenda sobre a tendência de crescimento dos níveis de inadimplência e do volume de créditos baixados a prejuízo, com vistas à adoção de providências internas que previnam impactos negativos ao patrimônio da entidade.
O crescimento dos níveis de inadimplência, em 2014, teve por consequência a venda, pela CAIXA, de parte de sua carteira de crédito, no montante aproximado de R$ 7,5 bilhões, à Empresa Gestora de Ativos (Emgea) , por pouco mais de R$ 1,6 bilhão.
Tendo em vista a materialidade dos valores envolvidos e a especificidade da operação, sugeriu a constituição de processo apartado para analisar tal cessão de créditos.
Ante as várias inconsistências identificadas em Relatórios Executivos de Risco utilizados pela CAIXA, propugnou a Secex que esta Corte recomende à CEF que passe a consignar os critérios utilizados nos relatórios de gestão interna de suas carteiras de crédito, para melhor transparência, em caso de alteração de critérios.
Especificamente, com relação ao Programa Minha Casa Melhor, a Secretaria apresentou 5 achados de auditoria: realização de despesa pública sem prévia inclusão no orçamento; financiamento da CAIXA à União; inexistência de previsão orçamentária para a dispensa de recolhimento de dividendos e juros sobre o capital próprio (despesa corrente) ; e prejuízos financeiros pela implantação contingencial da linha de crédito MCM, caracterizando a prática de ato de gestão ilegítimo e antieconômico.
Diante disso, em acréscimo às medidas já mencionadas, propôs:
i. conversão do processo em tomada de contas especial e citação dos responsáveis pela decisão de aprovar a criação da modalidade de crédito denominada Minha Casa Melhor, de forma contingencial;
ii. audiência de Guido Mantega, então Ministro da Fazenda, por autorizar a celebração de contratos de mútuo entre a União e a CAIXA e a consequente emissão, sob a forma de colocação direta, de títulos da dívida, no valor de R$ 8 bilhões, possibilitando realização de despesa pública sem previsão em lei orçamentária, bem como a realização de operação de crédito entre a instituição financeira estatal e o ente federado que a controla;
iii. audiência de Otávio Ladeira de Medeiros, então Subsecretário da Dívida Pública Substituto da Secretaria do Tesouro Nacional, por autorizar a emissão de Letras do Tesouro Nacional - LTN, no valor de R$ 8 bilhões, possibilitando a realização de operação de crédito entre a instituição financeira estatal e o ente federado que a controla;
iv. audiência dos membros do Conselho de Administração da Caixa Econômica Federal, por aprovarem a contratação de Instrumento Híbrido de Capital e Dívida entre a instituição financeira e a União, via contrato de mútuo, no valor de R$ 8 bilhões, possibilitando a colocação, na carteira da CAIXA, de títulos da dívida pública mobiliária federal não adquiridos em mercado, fato que caracteriza operação de crédito em favor da União;
v. ciência ao Ministério da Fazenda acerca da necessidade de previsão orçamentária para suportar a dispensa de dividendos prevista no art. 3º da Lei 12.868/2013, sob pena de ofensa ao art. 167, I e II, da Constituição Federal, aos arts. 15, 16 e 26 da Lei de Responsabilidade Fiscal, e aos arts. 4º e 6º da Lei 4.320/1964;
vi. ciência à Caixa Econômica Federal e ao Ministério da Fazenda sobre a tendência de crescimento dos níveis de inadimplência e do montante de créditos baixados a prejuízo identificada na carteira de crédito da CAIXA; e
vii. determinar a constituição de processo apartado com o objetivo de analisar a cessão de parte da carteira de crédito da CAIXA à Emgea.
Mediante o despacho peça 61, determinei as audiências de Guido Mantega e Otávio Ladeira de Medeiros, nos seguintes termos:
Guido Mantega
“ (...) por autorizar, mediante despacho publicado no DOU 124, Seção 1, de 1º/7/2013, a celebração de contratos de mútuo entre a União e a Caixa Econômica Federal, para possibilitar a concessão de crédito prevista nas Medidas Provisórias 600, de 25/12/2012, e 620, de 1º/3/2013 (convertidas nas Leis 12.833, de 20/6/2013, e 12.868, de 15/10/2013) , operação essa que compreendia emissão de títulos da Dívida Pública Mobiliária Federal sob a forma de colocação direta, em favor da instituição financeira, que resultou em: 
1.1. realização de despesa pública não prevista em lei orçamentária, descumprindo os arts. 165, § 5º, I, e 167, I e II, da Constituição Federal; 2º, 4º e 6º e 60 da Lei 4.320/1964; e 15 e 16, I, da Lei Complementar 101/2000; 
1.2. emissão de títulos da Dívida Pública Mobiliária Federal, cuja receita não estava prevista em lei orçamentária, em descumprimento aos arts. 165, § 5º, I, da Constituição Federal; 3º, 6º e 57 da Lei 4.320/1964; e art. 32, § 1º, II, da Lei Complementar 101/2000;
1.3. operação de crédito entre a instituição financeira estatal e a União, em afronta ao art. 36, caput, da Lei Complementar 101/2000;
1.4. concessão de subvenção econômica, decorrente da dispensa de recolhimento de parte dos dividendos e dos juros sobre capital próprio que seriam devidos à União, bem assim da concessão de crédito à CAIXA mediante emissão direta de R$ 5 bilhões em títulos da Dívida Pública Mobiliária, de livre alocação, para cobertura do risco de crédito e dos custos operacionais do financiamento, sem previsão no orçamento ou em seus créditos adicionais, em afronta ao art. 26 da Lei Complementar 101/2000; e 
1.5. ausência de estimativa do impacto orçamentário-financeiro da ação governamental e de declaração do ordenador de despesa de que o aumento de despesa possuía adequação orçamentária e financeira com a lei orçamentária anual e compatibilidade com o plano plurianual e com a lei de diretrizes orçamentárias, contrariando os arts. 15 e 16, I e II, da Lei Complementar 101/2000;”
Otávio Ladeira de Medeiros
“ (...) por autorizar a emissão de Letras do Tesouro Nacional - LTN, no valor econômico total aproximado de R$ 8 bilhões, em favor da Caixa Econômica Federal, conforme Portarias 375 e 376, de 28/6/2013, publicadas no DOU 127, Seção 1, de 4/72013, caracterizando operação de crédito entre a instituição financeira estatal e o ente federado que a controla, em afronta ao art. 36, caput da Lei de Responsabilidade Fiscal, e cuja receita não estava prevista em lei orçamentária, em descumprimento aos arts. 165, § 5º, I, da CF/88; 3º, 6º e 57 da Lei 4.320/1964; e art. 32, § 1º, II, da Lei Complementar 101/2000.”
Os responsáveis apresentaram as razões de justificativa, peças 94 e 71, examinadas pela SecexFazenda na instrução (peça 99) , transcrita no relatório. Apresento a síntese dos argumentos dos defendentes elaborada pelo AUFC responsável pela instrução dos autos:
“Razões de justificativa do Sr. Guido Mantega
a) não houve irregularidade, ou, mesmo se houvesse, não poderia o gestor ser responsabilizado, já que, não sendo ocupante de cargo técnico, não era o responsável pela análise das minúcias atinentes à matéria;
b) esse é, inclusive, conforme os diversos julgados que o responsável traz aos autos, o posicionamento da jurisprudência dominante do TCU, no sentido de que não se pode imputar ao dirigente máximo do órgão ou entidade responsabilidade por questões meramente administrativas das esferas subalternas;
c) se diverso for o entendimento, Ministros de Estado teriam que elaborar eles mesmos os pareceres que lhes servem à decisão, além de ser afastado o instituto da delegação de competência, imprescindível ao bom funcionamento da máquina pública;
d) as decisões dos dirigentes devem amparadas por pronunciamentos técnicos prévios;
e) no presente caso, a operação em comento foi precedida de apreciação prévia da PGFN, sendo que a minuta sujeita à análise daquele órgão sequer foi produzida pelo defendente, mas sim pela STN, demonstrando a boa-fé do responsável;
f) parte da doutrina também defende o posicionamento expresso na jurisprudência do TCU, segundo o qual não é possível responsabilizar o administrador quanto às minúcias técnicas estranhas à função essencial de administrar, sobretudo porque a responsabilização no âmbito desta Corte de Contas, de caráter subjetivo, dá-se mediante necessária comprovação de nexo de causalidade entre a ação e a irregularidade examinada;
g) sendo comum a análise subjetiva no âmbito do TCU, e considerando as alegações já elencadas, ressalta que não há que se falar em culpa (em nenhuma de suas modalidades) ou dolo do manifestante, pois que inexistem elementos para afirmar que agiu para lesar o erário ou provocar qualquer dano com sua conduta;
h) mesmo na matriz adotada pelo TCU para aferir a culpabilidade dos responsáveis, ao analisar a existência de boa-fé, leva-se em conta a convicção do gestor, ainda que equivocada, de que a operação tinha respaldo legal;
i)  tendo o responsável decidido com base em pareceres favoráveis e sob a impulsão das competentes áreas técnicas, resta demonstrada a sua boa-fé, consubstanciada no entendimento de que estava amparado no arcabouço normativo aplicável;
j) quanto à não inclusão no orçamento, o MPjTCU já se manifestou, em caso semelhante, no TC Processo 022.125/2013-2, pela desnecessidade de constar do orçamento a operação de emissão de títulos para capitalização;
k)  a celebração do contrato foi objeto de exame específico da PGFN (parecer PGFN/CAF/1269/2013) , no qual se verificou inclusive a viabilidade do negócio pretendido em face das disposições da LRF;
l) quanto à existência de operação de crédito, o negócio seguiu os ditames da legislação aplicável aos Instrumentos Híbridos de Capital e Dívida; 
m) os títulos foram colocados de forma direta conforme autorização expressa da Lei 12.833/2013 e da Medida Provisória 620/2013, convertida na Lei 12.868/2013, com o objetivo de serem captados recursos destinados ao MCM;
n) essa colocação direta não é operação de crédito porque a União é credora da CAIXA, que captou recursos para aplicar no MCM, além de os instrumentos constituírem investimentos da União, sem redução de suas disponibilidades;
o) a operação de crédito teve sentido inverso do apontado na instrução, pois se deu da União à CAIXA, mediante transferência à instituição financeira de títulos públicos federais, para que o banco, apesar da expansão de crédito decorrente do MCM, pudesse manter seus limites operacionais preservados;
p) quanto à realização de despesa pública não prevista em lei orçamentária:
p.1) a União emitiu em favor da CAIXA títulos da dívida pública mobiliária federal com vencimentos em 2014, 2015 e 2016;
p.2) dessa forma, apenas naqueles exercícios seria exigida a devida consignação nos respectivos orçamentos;
p. 3) houve investimento em capital principal, e não despesa;
p.4) a Lei 4.320/64, no campo das despesas, trata de dispêndios financeiros, não abrangendo, portanto, a emissão ora tratada;
p.5) parecer do MPjTCU, no âmbito do TC Processo 022.125/2013-2, corrobora a tese de que, em regra, apenas despesas que envolvam recursos financeiros devem constar do orçamento;
p.6) exceção resta apenas nos casos de existência de expresso comando legal em contrário (ex: rolagem da dívida) ou de decisão discricionária do gestor; e
p.7) o caso analisado possui natureza própria, com previsão legal regulamentar específica, que não prevê sua inclusão obrigatória no orçamento.
Razões de justificativa do Sr. Otávio Ladeira de Medeiros
I. Da autorização legal para emissão das LTN:
I.1) concessão do crédito à CAIXA para financiamento de bens:
a) o Programa Minha Casa Minha Vida (PMCMV) permitiu o acesso à moradia para as famílias de menor renda, mas não havia no mercado linhas de crédito acessíveis para que essa parcela da população adquirisse determinados bens de consumo duráveis;
b) nesse contexto, por intermédio das Leis 12.833/2013 e 12.868/2013, a União foi autorizada a conceder crédito à CAIXA para que a entidade pudesse realizar os competentes financiamentos;
c) os valores máximos de aquisição, bem como as demais condições de financiamento, foram determinados pela Resolução CMN 4.223/2013; e
d) a concessão de crédito à CAIXA também contribuiu para a manutenção do patrimônio de referência do banco em níveis exigidos pelo Conselho Monetário Nacional;
I.2) utilização de título público para a cobertura do crédito:
a) em obediência à previsão das Leis 12.793/2013 e 12.868/2013, os títulos da Dívida Pública Mobiliária Federal foram emitidos respeitando-se a equivalência econômica da operação;
b) por ter suporte nessas leis, já vigentes à época, não se pode aventar irregularidades na emissão, tal qual levantado no Relatório da Inspeção;
c) assim, não se pode culpar o responsável pela assinatura na emissão das LTN, tendo em vista que o fez seguindo autorizações legais específicas, após o trâmite dos contratos de confissão de dívida pelo órgão jurídico do Ministério da Fazenda, a Procuradoria Geral da Fazenda Nacional (PGFN) , que atestou a regularidade da operação;
II. Da realização de operação de crédito da CAIXA para União
a) extrai-se do entendimento externado no relatório da inspeção que as leis supracitadas seriam ilegais, dado que permitiriam, com a emissão direta de títulos da União à CAIXA, a realização de operações de crédito vedadas pelo art. 36 da LRF;
b) contudo, tal sistemática possui previsão na Resolução CMN 4.192/2013, o que não poderia ser desconsiderado pelo TCU;
c) ao tempo que a vedação do art. 36 da LRF tem por fundamento evitar que a União seja beneficiária do empréstimo, a situação em tela trataria justamente do contrário, pois a CAIXA é que a beneficiário da operação analisada;
d)  a situação alegada no subitem precedente decorreria de dois fatos: i) existência de permissão legal para emitir os títulos; e ii) assinatura de contrato de confissão de dívida pela CAIXA, o que gerou uma obrigação desta com a União;
e) dadas as suas características de liquidez, não poderia prevalecer o entendimento de que os títulos emitidos equivalem a instrumentos de crédito, sobretudo quando se considera o que dispõe o CPC 03 e a doutrina contábil, além do fato de que o Banco Central do Brasil (Bacen) os classifica como base monetária;
f) o que ocorreu foi um negócio jurídico em que a União transferiu um ativo à CAIXA (títulos públicos) para a entidade gerar a liquidez necessária à operacionalização do MCM, passando esta à condição de devedora da União, inclusive com cobrança de juros contratuais por parte do ente controlador;
g) corrobora a afirmação de que a União não se financiou junto à CAIXA o fato de que aquele ente federado poderia, utilizando o mesmo instrumento jurídico, ter feito a operação colocando os títulos no mercado e transferindo, na sequência, o numerário obtido na oferta à instituição financeira;
h) apesar do largo conceito positivado no art. 29, III, da LRF, a situação verificada não se enquadra como operação de crédito porque a União não recebeu qualquer bem (fungível ou infungível) em troca dos títulos ofertados à CAIXA, que não emprestou, portanto, nada à União;
III. Da previsão orçamentária para colocação direta de títulos:
a) a emissão direta de títulos constitui uma das modalidades previstas na Lei 10.179/2001, que consolidou a legislação sobre títulos da dívida pública de responsabilidade do Tesouro Nacional, e vem sendo utilizada em diversas situações previstas em leis específicas desde a década de noventa;
b) essas emissões diretas são efetuadas por equivalência econômica, que consiste no valor do título apurado no mercado secundário, e a metodologia utilizada é a mesma adotada pelo Tesouro Nacional para o cálculo de preço justo dos títulos em todas as precificações realizadas;
c) as emissões diretas resultam em custos menores para o Tesouro Nacional, já que o volume de títulos ofertados em leilão impacta os preços do mercado secundário, alterando os custos finais da emissão pela exigência de maiores prêmios por parte dos possíveis adquirentes;
d) por sua vez, de posse dos títulos, a CAIXA passou a dispor de alternativas distintas para obtenção de funding para atender as necessidades do MCM, não se obrigando, portanto, a colocá-los todos no mercado ao mesmo tempo, e não ocasionando, em decorrência, pressão sobre o prêmio exigido por essas dívidas da união;
e) como não ocorreram transferências financeiras nas operações, não havia necessidade de consignar no orçamento dotações para tais emissões;
f) os conceitos de despesas e receitas públicas associam-se sempre com a necessidade de fluxos financeiros;
g) o art. 35 da Lei 4.320/64, por seu turno, informa que pertencem ao exercício financeiro: i) as receitas nele arrecadadas; e ii) as despesas nele legalmente empenhadas;
h) esse entendimento consta de diversos pareceres da PGFN;
i) os controles contábeis bastam para que o registro dessas operações tenha a transparência exigida pelos princípios constitucionais e administrativos vigentes, visão esta também compartilhada pela PGFN; e
j) pelo exposto, conclui que, por não terem sido realizadas receitas ou despesas, no ato da emissão dos títulos, não se pode cogitar de sua inclusão no orçamento.”
Ao examinar as justificativas apresentadas, o AUFC responsável pela instrução dos autos concluiu que a emissão direta de títulos do Tesouro à CAIXA “enquadrou-se na vedação do art. 36 da LRF, c/c com o art. 29, III, não afastando a irregularidade nem mesmo a existência de legislação correlata ao tema, ou a manifestação de instâncias técnicas e/ou subalternas”. 
Com relação à falta de consignação orçamentária de receitas e despesas associadas à emissão direta de títulos, considerou que “a ausência de trânsito monetário pelos cofres do Tesouro Nacional não constitui elemento suficiente a afastar os mandamentos constitucionais e legais que exigem que elas constem anualmente da LOA”.
Diante disso, com a anuência do corpo diretivo da unidade, propôs aplicação, aos dois responsáveis, da multa prevista no art. 58, II, e da sanção prevista no art. 60 da LOTCU, qual seja, inabilitação para cargos em comissão ou funções de confiança.
Em acréscimo, reforçou a necessidade das providências propostas no relatório peça 52, ainda não adotadas, destacando-se: (i) conversão dos autos em TCE para a citação dos membros do Comitê de Ativos e Passivos da Matriz (CAP) , apontados como os responsáveis pela decisão da CAIXA de aprovar a criação, de forma contingencial, da modalidade de crédito denominada Minha Casa Melhor, conforme consubstanciado no VO VINER/SUCAR 3/2013, de 11/6/2013, e Ata 411 do CAP, de 12/6/2013; e (ii) a audiência dos membros do Conselho de Administração da CAIXA, apontados como responsáveis pela aprovação da contratação de Instrumento Híbrido de Capital e Dívida entre a instituição financeira e a União, via contrato de mútuo, conforme Ata 23 da Reunião Extraordinária do Conselho de Administração, de 28/6/2013, o que teria possibilitado a colocação, na carteira da Caixa, de títulos da dívida pública mobiliária federal não adquiridos em mercado, fato que caracteriza operação de crédito em favor da União expressamente vedada pelo art. 36 da Lei Complementar 101/2000 (Lei de Responsabilidade Fiscal) .
Conquanto concorde, na essência, com as conclusões da unidade instrutiva, o MP/TCU propõe encaminhamento distinto. Diz da estrita conexão entre a audiência dos membros do Conselho de Administração da CAIXA e os questionamentos dirigidos a Guido Mantega e Otávio Ladeira Medeiro; recomenda o cotejo de todas as razões de justificativa, antes de esta Corte formar convicção acerca da adequação dos atos praticados pelos responsáveis (peça 110) . 
No seu entender, o acolhimento da proposta da SecexFazenda sujeitaria o processo a grave embaraço processual, pois poderão ser apreciadas, concomitantemente: alegações de defesa; razões de justificativa que poderão complementar as já apresentadas; e pedidos de reexame.
II
Os dados apresentados pela SecexFazenda confirmam a piora nos indicadores de inadimplência de créditos baixados a prejuízo e de operações de cessão de carteiras, com tendência de crescimento, mormente no que tange às operações com recursos livres, como resultado da política expansionista de crédito adotada pela CAIXA.
Mesmo com a piora, os indicadores de inadimplência da CAIXA não apresentavam, à época da elaboração do relatório da fiscalização, disparidade em relação aos parâmetros de mercado. A elevada participação de créditos de baixo risco na carteira de créditos da CAIXA, destacando-se o crédito imobiliário, minorava “as consequências negativas que poderiam advir do crescimento da carteira da CAIXA acima do observado no SFN”, não havendo em princípio, motivo para atuação corretiva deste Tribunal.
A resposta dada pela CAIXA à diligência da unidade técnica mostra que seu corpo diretivo tinha plena consciência do crescimento dos níveis de inadimplência e do volume de créditos baixados a prejuízo (vide, por ex., peça 43, p. 149) , o que torna vã a ciência proposta pela unidade instrutiva.
A expansão do crédito pelos bancos oficiais, promovida a partir de 2008, integrou política pública deliberadamente voltada a aumentar o consumo das famílias e o produto agregado, com foco em segmentos considerados estratégicos pelo Governo Federal. 
Presumivelmente implantada pelo Governo Federal como medida anticíclica, na tentativa de amenizar impactos negativos da crise financeira internacional sobre o ambiente macroeconômico brasileiro, cujo auge se deu no biênio 2008-2009, a utilização de instituições financeiras federais como propulsoras de crédito acabou assumindo caráter de estratégia de política econômica duradoura e se estendeu até final do ano de 2014.
Em cumprimento à estratégia adotada, financiamentos foram concedidos em abundância, a camadas menos favorecidas da população e a setores estratégicos, com taxas de juros muito inferiores às de captação. Esse fato, obviamente, além de agravar as contas públicas brasileiras - processo das Contas do Governo de 2014 (TC Processo 005.335/2015-9) - colocou em risco a saúde financeira das instituições, em especial da CAIXA, principal agente operador das políticas públicas, por implicar a flexibilização dos critérios de avaliação de risco de crédito estipulados pela instituição.
Após a elaboração do relatório de fiscalização pela unidade instrutiva, houve consistente deterioração dos indicadores da CAIXA, a ponto de, em 10/12/2015, a agência de classificação de risco Moody’s colocar em revisão o “rating” do banco público, para possível rebaixamento, fato então amplamente divulgado pela mídia. 
Conforme o relatório elaborado pela agência, os empréstimos considerados de maior risco representavam quase 30% do crédito total da CAIXA, enquanto, até 2008, alcançavam pouco mais que 20%. A expectativa da Moody’s era de que a inadimplência se tornaria ainda mais pronunciada, em decorrência do enfraquecimento da atividade econômica e das condições do mercado de trabalho (http://economia.estadao.com.br/noticias/geral, moodysalertaparadeterioracaodaqualidadedeativosdaCAIXA,10000004784 e http://180graus.com/noticias/emprestimos-de-risco-ja-representam-30-do-credito-total-da-CAIXA-economica) .
Assim, em vista da piora dos indicadores, noticiada após o exame da unidade instrutiva, bem como da importância da CAIXA, como agente de prestação de serviços de natureza social e de promoção de políticas públicas, determino à Segecex que avalie a conveniência e oportunidade de realizar auditoria para avaliar a política de crédito, adotada pela Caixa Econômica Federal, e seus impactos no resultado da instituição financeira.
Acolho a proposta de recomendação de que o banco público passe a consignar os critérios utilizados nos relatórios de gestão interna de suas carteiras de crédito, para melhor transparência em caso de alteração de critérios.
Deixo de determinar a constituição de processo apartado para analisar a cessão de parte da carteira de crédito da Caixa Econômica Federal à Emgea, ocorrida no exercício de 2014, haja vista que a matéria já está sendo tratada pelo TC 026.478/2015.
III
Atualmente suspenso, conforme informado no sítio http://www.caixa.gov.br/programas-sociais/minha-casa-melhor/Paginas/default.aspx, o Programa Minha Casa Melhor (PMCM) foi instituído para financiar a compra de móveis e eletrodomésticos pelos beneficiários do Programa Minha Casa Minha Vida (PMCMV) , em sua maioria integrantes da camada menos favorecida da população.
No âmbito da CAIXA, a linha de crédito Minha Casa Melhor (MCM) foi desenvolvida sob a plataforma tecnológica e operacional de produto já existente, o MoveisCard. Não obstante a similaridade entre os dois produtos, faziam-se necessárias diversas adequações na plataforma, para que pudesse albergar as “características e amplitude” da nova operação, conforme consignado nos itens 3.5 e 6.2 do VO VINER/SUCAR 003/2013#20 (peça 43, p. 50 e 52-53) , no art. 4º da Resolução 945 – Ata 411/2013 (peça 43, p. 46) , e nos itens 4.1.4 e 4.1.5 do PS SUDIS 053/2013 (peça 43, p. 74) .
À época, as áreas técnicas da entidade elaboraram pareceres no sentido de que a implantação da referida modalidade de crédito apresentava riscos, entre eles de “falhas tecnológicas em decorrência de ajustes nos sistemas (...) ” e “eventuais falhas no produto e/ou processo devido à urgência com que o produto tem de ser colocado à disposição do público”, o que as levou a recomendar monitoramentos constantes na fase de operacionalização do produto (itens 4.11 e 4.11.1 do PS SN Administração de Risco Corporativo 162/13 # Confidencial 20, peça 43, p. 62; item 6.11 do VO VINER/SUCAR 003/2013#20, peça 43, p. 56; e item 4.2.2 do PS SUDIS 053/2013, peça 43, p. 74) .
Em que pesem os alertas das áreas técnicas do banco, o Comitê de Ativos e Passivos da Matriz (CAP) aprovou a criação da linha de crédito, por meio da Resolução 945 - Ata 411/2013#20 (peça 43, p. 43-47) . 
Ocorre que, no vencimento das primeiras parcelas dos financiamentos, revelaram-se graves problemas de natureza operacional, destacando-se a não geração de boletos de pagamento, a impossibilidade de emissão de 2ª via na agência e limitações atinentes ao canal de distribuição dos boletos escolhido.
Sem identificar, entre os mutuários inadimplentes, os que não haviam recebido boletos, a CAIXA prorrogou, por até quatro meses, o pagamento de todos os financiamentos do MCM em atraso, sem cobrar juros nem IOF, no montante de R$ 6.374.783,18, conforme o Ofício 014/2015/Decar, datado de 14/5/2015 (peça 41, p. 1-8) .
As falhas não causaram prejuízo para a CAIXA, mas sim para a União. Conforme as Leis 12.833, de 20/6/2013, e 12.868, de 15/10/2013, (decorrentes das conversões das Medidas Provisórias 600, de 28/12/2012, e 620, de 12/6/2013) , o ônus da execução do PMCM seria transferido para a União, por meio da dispensa de recolhimento de dividendos e juros sobre capital próprio devidos pela CAIXA (vide peça 41, p. 6, subitens 1.3 e 1.3.1) , bem assim do “spread” obtido com os títulos da dívida pública transferidos à instituição financeira pelo Tesouro.
Contando com o mecanismo de transferência para a União da integralidade dos custos operacionais, do diferencial da taxa de juros e das perdas com inadimplência, o Minha Casa Melhor se apresentava, para a CAIXA, como oportunidade de negócio atrativa, competindo ao Comitê de Ativos e Passivos da Matriz (CAP) avaliá-la, conforme se depreende do regulamento do órgão, à peça 60, p. 13-15 (MN 0R087001) . 
Além disso, poder-se-ia dizer que a nova linha de crédito apresentava consonância com missão do banco público de “atuar na promoção da cidadania e do desenvolvimento sustentável do País, como instituição financeira, agente de políticas públicas e parceira estratégica do Estado brasileiro”.
Muito embora haja pareceres das áreas técnicas do banco público a apontar riscos e ressaltar a urgência e importância das medidas apontadas para mitiga-los, nenhum deles se opõe, efetivamente, à implantação do produto.
Diversamente do que sugere a unidade instrutiva, noto que o CAP não ignorou os alertas das áreas técnicas. Constam da Resolução 945 as providências recomendadas pelos pareceres técnicos, com indicação do setor responsável e prazo para cumprimento. 
Não existem, nos autos, elementos que permitam atribuir as falhas ocorridas à precipitação do CAP em implantar o produto. O comitê acreditou que sete meses seriam suficientes para fazer as adaptações necessárias em plataforma já existente, com diversas características em comum com o produto que se pretendia implantar. Nenhum parecer técnico indicava necessidade de prazo maior.
Além disso, a assunção de certo grau de risco é inerente à atividade bancária, somente se fazendo passíveis de reprimenda condutas que evidenciem ausência das cautelas mínimas exigidas pelas circunstâncias e pelos procedimentos de mitigação de riscos previstos nos normativos do banco público ou da autoridade monetária, o que não está demonstrado nestes autos.
Por essas razões, acolho os esclarecimentos prestados pela CAIXA à peça 43, p. 172-176, e rejeito as propostas de conversão dos autos em tomada de contas especial para citação dos responsáveis pela “criação da modalidade de crédito denominada Minha Casa Melhor na operação MoveisCard, de forma contingencial”.
 IV	 
Conforme mencionado, a partir de 2008, os bancos oficiais expandiram o crédito a setores econômicos específicos, oferecendo taxas de juros inferiores às de captação, objetivando aumentar o consumo das famílias e o produto agregado, com foco em segmentos estratégicos, a exemplo das exportações, agronegócio, concessionárias de serviços públicos, construção civil, empresas de tecnologia, micro e pequenas empresas etc., na tentativa de amenizar os impactos negativos da conjuntura internacional desfavorável sobre o ambiente macroeconômico e diminuir as desigualdades sociais, sem mencionar as repercussões eleitorais dessas ações. 
O caminho natural e transparente de fazê-lo seria aumentar o capital dos bancos públicos, para prover-lhes os recursos financeiros necessários à concessão dos créditos, e, em momento posterior, ressarcir essas instituições dos gastos com subsídios e outros custos.
Caso não dispusesse de recursos financeiros suficientes em caixa, o Governo os captaria junto ao mercado, por meio de emissão de títulos da dívida pública mobiliária.
Ao aumentar o capital da instituição financeira estatal, o governo faria despesa orçamentária denominada “inversão financeira”, que reduz o resultado primário do setor público porque o banco estatal está fora do “setor público”, para fins do cálculo do déficit público. O ressarcimento de subsídios e demais custos, por sua vez, caracterizaria subvenção econômica (“despesa corrente”) e, igualmente, reduziria o resultado primário.
Fosse a capitalização de bancos oficiais realizada nos moldes acima descritos, o Governo comprometeria fontes orçamentárias que poderiam ser utilizadas para outras despesas e/ou aumentaria a dívida líquida do setor público, o que poderia ser interpretado pelo mercado como falta de comprometimento do Governo Federal com a estabilização da economia.
Também não era de interesse do Governo captar os recursos financeiros junto ao mercado, por meio de ofertas de títulos da dívida, e repassá-los às instituições financeiras. Isso porque o grande volume das ofertas impactaria significativamente as taxas de juros e os custos finais dessas operações.
O ressarcimento dos subsídios e demais custos das operações de financiamentos concedidos pelos bancos apresentaria, ainda, o inconveniente de ser considerado no cálculo da regra de ouro, instituída no art. 167, III, da Constituição Federal, que proíbe aumento do endividamento público para financiamento de gastos correntes.
Aludo aqui a subsídios colossais. Conforme apurado no TC Processo 010.173/2015-3, no período de 2003 a 2016, o custo total dos subsídios às operações com bancos públicos para financiamento de políticas públicas setoriais foi de R$ 681,9 bilhões em valores correntes, que correspondem a R$ 916,3 bilhões, em valores atualizados até dez/2016.
Consciente desses efeitos adversos, desde 2008, o Governo tem preferido conceder empréstimos aos bancos oficiais, os quais somaram algumas centenas de bilhões de reais em menos de duas décadas (R$ 464 bilhões de 2008 a 2014, somente para o BNDES, conforme apurado no TC Processo 010.173/2015-3) . Só que, em vez de entregar-lhes ativo “disponibilidade financeira”, emite, diretamente a essas instituições, títulos da dívida, gerando passivo “dívida mobiliária”, recebendo, em troca, outro ativo, “crédito associado ao contrato de empréstimo”. Tudo isso amparado em medidas provisórias posteriormente convertidas em lei.
Ilustrando o exposto, reproduzo o trecho a seguir, extraído da exposição de motivos da Medida Provisória 439/2008, convertida na Lei 11.805/2008, que a autorizou a concessão de crédito de até R$ 15 bilhões ao BNDES:
“6. Tendo em vista a indisponibilidade de recursos ordinários do Tesouro Nacional para a finalidade sem comprometer fontes orçamentárias para outras despesas de caráter obrigatório, que não contam com receitas vinculadas, a concessão de crédito ao BNDES será realizada mediante a emissão pela União, sob a forma de colocação direta em favor do BNDES, de títulos da Dívida Pública Mobiliária Federal, cujas características serão definidas pelo Ministro de Estado da Fazenda”.
As medidas provisórias que autorizam esses empréstimos determinam que sejam concedidos em condições financeiras e contratuais que permitam seu enquadramento como instrumento híbrido de capital e dívida (IHCD) , para que componham o patrimônio de referência dos bancos e, assim, ampliem seus limites operacionais.
IHCD são instrumentos financeiros que possuem, ao mesmo tempo, aspectos de dívida e de capital próprio. São representados por títulos ou contratos emitidos para captação de recursos financeiros, destinados a reforçar as disponibilidades financeiras e a capacidade de crédito das instituições financeiras oficiais.
Tais operações não constam das leis orçamentárias porque emissão dos títulos e celebração de contratos de empréstimo não transitam pelo caixa do Tesouro e, conforme a práxis orçamentária, construída em consonância com os preceitos do Manual Técnico do orçamento (MTO) , elaborado pela Secretaria de orçamento Federal do Ministério do Planejamento, Desenvolvimento e Gestão (SOF/MP) , despesas e receitas orçamentárias resultam em redução e aumento dos recursos financeiros no caixa do Tesouro.
Com isso, o que deveria ser contabilizado como despesa de inversão financeira e despesa de subvenção acaba sendo retratado na contabilidade pública como mera operação patrimonial, em que ativos (títulos emitidos utilizando o limite fixado na Lei Orçamentária Anual) são trocados por outros ativos (créditos junto ao banco oficial) . 
Com esse procedimento, a capitalização do banco deixa de impactar o resultado primário do setor público e o cálculo da “regra de ouro”. A dívida líquida da União não aumenta porque, como o banco público passa a dever ao Tesouro o valor dos títulos que recebeu por empréstimo, o crédito do setor público, em face do restante da economia, cresce na mesma medida em que a emissão direta de títulos públicos aumenta a dívida bruta.
Traz, ainda, como “bônus”, a possibilidade de o Governo Federal, por ocasião do vencimento dos títulos emitidos, utilizar recursos depositados na Conta Única pelo Banco Central do Brasil, oriundos do resultado financeiro com operações com reservas cambiais e com derivativos cambiais, já que o art. 6º, § 3º, da Lei 11.803/2008 estabelece, como destinação exclusiva desses recursos, o pagamento da dívida pública mobiliária federal. Não foi por outra razão que parte desses empréstimos foi concedida mediante entrega de títulos da dívida pública com vencimento no curtíssimo prazo.
Art. 6º O resultado financeiro das operações com reservas cambiais depositadas no Banco Central do Brasil e das operações com derivativos cambiais por ele realizadas no mercado interno, conforme apurado em seu balanço, será considerado:
I - se positivo, obrigação do Banco Central do Brasil com a União, devendo ser objeto de pagamento até o décimo dia útil subseqüente ao da aprovação do balanço pelo Conselho Monetário Nacional; e
II - se negativo, obrigação da União com o Banco Central do Brasil, devendo ser objeto de pagamento até o décimo dia útil do exercício subseqüente ao da aprovação do balanço pelo Conselho Monetário Nacional. 
§ 1º Para os efeitos desta Lei, considera-se:
I - resultado financeiro das operações com reservas cambiais depositadas no Banco Central do Brasil: o produto entre o estoque de reservas cambiais, apurado em reais, e a diferença entre sua taxa média ponderada de rentabilidade, em reais, e a taxa média ponderada do passivo do Banco Central do Brasil, nele incluído seu patrimônio líquido; e
II - resultado financeiro das operações com derivativos cambiais realizadas pelo Banco Central do Brasil no mercado interno: a soma dos valores referentes aos ajustes periódicos dos contratos de derivativos cambiais firmados pelo Banco Central do Brasil no mercado interno, apurados por câmara ou prestador de serviços de compensação, liquidação e custódia. 
§ 2º O resultado financeiro das operações referidas no caput deste artigo será apurado diariamente e acumulado para fins de compensação e liquidação entre as partes, equivalendo o período de apuração ao definido para o balanço do Banco Central do Brasil. 
§ 3º Os valores pagos na forma do inciso I do caput deste artigo serão destinados exclusivamente ao pagamento da Dívida Pública Mobiliária Federal, devendo ser paga, prioritariamente, aquela existente junto ao Banco Central do Brasil. (...) ”
Valendo-se desse subterfúgio, o Governo confere nova roupagem à execução de despesas e obtenção de fontes de financiamento, de sorte que as metas de resultado primário e a opinião pública não constituam óbice à ampliação dos gastos públicos.
Ora, não existe mágica nas contas públicas, mas mero ilusionismo. Mesmo que a operação de capitalização dos bancos, na forma descrita, não impacte o resultado primário do setor p, a conta chega em momento subsequente. E chega bem mais cara. Como o Tesouro recebe, pelo empréstimo concedido ao banco, taxas de juros menores do que as pagas por seus títulos, o custo da operação será apropriado pela contabilidade pública, na medida em que incidirem juros e forem amortizados os títulos públicos e os empréstimos. 
A diferença entre juros e amortização pagos e recebidos não entra no cálculo do resultado primário, já que este é definido pela diferença entre receitas e despesas do governo, excluídas as receitas e despesas com juros. No entanto, oneram o Erário e, dada a escassez crônica de recursos financeiros, acabam resultando em aumento da dívida pública.
Tudo isso em detrimento da transparência das contas públicas, da autorização do Legislativo para realização de despesas, do préstimo do Plano Plurianual como instrumento de planejamento e de acompanhamento da execução das ações governamentais, bem assim de outros princípios orçamentários.
Tal o motivo da ação de improbidade administrativa que investiga as “pedaladas”, apresentada em 6/12/2018, contra a ex-Presidente Dilma Roussef e outros. Nela, o Ministério Público Federal assevera que o governo usou a “maquiagem fiscal” como escudo para produzir resultado mais “palpável” à opinião pública, entre 2011 e 2014 (https://g1.globo.com/politica/blog/matheus-leitao/post/2018/12/06/em-acao-que-investiga-dilma-por-pedaladas-mpf-diz-que-governo-usou-maquiagem-fiscal-como-escudo.ghtml) .
Poder-se-ia alegar que a operação paradigma não seria aumento de capital, mas concessão de empréstimo, sob o argumento de que o Governo pretendia a futura restituição dos recursos, bem assim assegurar que lhes fosse conferida, pelos bancos oficiais, determinada destinação. Ocorre que, nem as medidas provisórias, nem os contratos celebrados com sua autorização, vinculam os aportes de títulos às ações pretendidas pelo Poder Público. No caso da MP 620/2013, por exemplo, há mera autorização para destinação dos recursos ao programa Minha Casa Melhor (art. 2º, § 5º) . Além disso, há outros meios de a União assegurar que a CAIXA utilize os aportes nos fins públicos por ela pretendidos, que não a celebração de contratos de mútuo. Ademais, as linhas de crédito a que se destinam essas operações de capitalização tendem a se perpetuar ou serem sucedidas por outras. Corrobora essa percepção o fato de os contratos de mútuo firmados entre a União e os bancos oficiais não apresentarem prazo de vencimento.
Ademais, os contratos de mútuo firmados estabelecem pagamento de taxas de juros inferiores às praticadas pelo mercado. Inferiores também à remuneração paga pelo Governo Federal pelos títulos que emite. Como esses contratos possuem prazo indeterminado, continuam gerando receita indefinidamente, mediante aplicação dos recursos auferidos com a revenda dos títulos. 
Como resultado imediato, em detrimento da União, os bancos públicos, principalmente BNDES e CAIXA, auferem lucros formidáveis, usualmente bilionários, que vêm legitimando pagamento a funcionários de participação nos lucros, por vezes superiores a 4 salários.
Há muito, essa situação vem incomodando esta Corte de Contas, como evidencia o trecho a seguir, extraído do relatório condutor do Acórdão 1824/2018-TCU-Plenário, de minha relatoria (TC Processo 021.643/2014-8) .
“ (...) Os recursos em caixa sobravam e os títulos do Tesouro que não eram monetizados geravam receitas financeiras que impactavam nos resultados do banco. Tal realidade levou ao pagamento artificial de polpudos dividendos ao Tesouro Nacional (contabilidade criativa) , como também o pagamento aos empregados, o Sr. Luciano Coutinho incluído, de altos valores de participação nos lucros e resultados do BNDES – PLR.”
No mesmo sentido, a declaração de voto apresentada por Benjamin Zymler por ocasião da prolação do Acórdão 2975/2016-TCU-Plenário (TC 18.441/2016-5) :
“Veja-se que os empréstimos para o BNDES são, em si, extremamente lesivos ao Erário, pois, independentemente de ocorrer ou não emissão direta, o custo de carregamento da dívida pública é bastante superior à TJLP. Basta ver que, em 2014, a TJLP foi fixada em apenas 5% aa, ao passo que a Selic variou de 10,4% aa a 11,65%. (...) 
Outrossim, o valor desses empréstimos, segundo a unidade técnica, teria respondido por 28% do aumento da dívida pública no período de 2008 a 2014. (...) 
Assim, do ponto de vista fiscal, é totalmente descabida a manutenção de ativos do Tesouro no BNDES sem que cumpra a destinação que ensejou os aportes pretéritos. Nessa situação, os caros recursos do Tesouro não-utilizados serviriam apenas para aumentar indevidamente os lucros da instituição financeira, de modo a permitir o pagamento de vultosos salários a seus empregados (sem limitação de teto constitucional) e de participação nos lucros, que equivaleram a 4 salários extras para cada empregado no ano de 2015, numa média de R$ 104 mil.
Enquanto isso, o crescimento da dívida bruta pressiona seus custos de financiamento, inclusive mediante a classificação do risco soberano pelas agências de rating.”
Também em decorrência do lucro fácil auferido com centenas de bilhões de reais em títulos da dívida do Tesouro, tanto o BNDES quanto a CAIXA pagaram dividendos também bilionários ao seu único acionista, a União, melhorando o resultado primário do setor público. Trata-se, evidentemente, de melhora artificial, que não resulta de esforço fiscal genuíno, mas de endividamento público explosivo, contrariando o próprio sentido da obtenção de superávit primário, fixado no Anexo de Metas Fiscais da Lei de Diretrizes Orçamentárias, qual seja, de controle do endividamento público e o equilíbrio das contas públicas.
Deixa o Governo de adotar medidas consentâneas com o planejamento, a transparência e o equilíbrio das contas públicas, a exemplo do aumento da eficiência na arrecadação de receitas, da racionalização dos gastos, do aprimoramento da cobrança de créditos a recuperar, da reflexão a respeito das renúncias fiscais, do contingenciamento de dotações e da alienação de ativos cuja propriedade não seja imprescindível aos imperativos da segurança nacional nem a relevante interesse coletivo.
Conforme dados divulgados pelo Tesouro Nacional, a União recebeu do BNDES aproximadamente R$ 9 bilhões de dividendos em 2014. Esse valor foi excluído das receitas recorrentes apuradas pelo Banco Central do Brasil (BACEN) , por exceder 0,1% do PIB e não resultar de esforço fiscal genuíno. Ocorre que, no caso dos dividendos pagos pela CAIXA e Banco do Brasil, não consta que o BACEN tenha adotado o mesmo procedimento.
Os dividendos pagos pelo Banco do Brasil apresentam outra peculiaridade. Parte deles são pagos a acionistas outros que não a União. Assim, ao que parece, particulares estão percebendo dividendos que decorrem de subvenção concedida pelo Governo Federal.
Sobre as questões tratadas neste segmento, é elucidativo o texto “As emissões diretas de títulos públicos às instituições financeiras federais (2008 - 2014) : a viabilização da estratégia de expansão do crédito público à luz do Direito Financeiro”, de Antônio Carlos Costa d’Ávila Carvalho Júnior e de Murilo Ferreira Viana, selecionado para apresentação no 6º Congresso Internacional de Direito Financeiro, realizado nos dias 13 e 14 de junho de 2019 em Goiânia, disponível em https://www.joserobertoafonso.com.br/titulos-publicos-carvalho-viana/.
Por se tratar de questões que extrapolam o âmbito destes autos, determino à SecexFazenda que avalie a conveniência de autuar processo específico para examinar a contabilização de dividendos recebidos pelo Governo de bancos oficiais outros que não o BNDES e o pagamento de dividendos a acionistas do Banco do Brasil.
Abstenho de alongar-me no exame da legalidade da emissão direta de títulos da dívida a bancos oficiais, como subterfúgio para execução de políticas públicas sem trânsito pelo orçamento e sem comprometimento do resultado primário, porque essa matéria está contida no objeto de outro processo, o TC Processo 010.173/2015-3, autuado “com o objetivo de verificar a regularidade dos empréstimos concedidos pelo Tesouro Nacional a instituições financeiras federais mediante a emissão direta de títulos públicos”.
V
Retornando ao caso destes autos, a União pretendia que a CAIXA executasse o Programa Minha Casa Melhor (PMCM) , consistente no financiamento de bens de consumo duráveis a beneficiários de outro programa, o Minha Casa Minha Vida (PMCMV) . 
Da Exposição de Motivos da Medida Provisória 620/2013, subscrita pelo então Ministro da Fazenda Guido Mantega, ora defendente, extrai-se que eram esperados altos índices de inadimplência. Sabia-se, também, que, para o êxito do programa, seria preciso cobrar dos mutuários taxas de juros inferiores às praticadas no mercado.
 Para concessão dos financiamentos aos destinatários do PMCM, a orientação no âmbito da CAIXA era de que fossem ignorados risco, eventual restrição cadastral e capacidade de pagamento, bastando que o interessado fosse beneficiário do PMCMV e estivesse em dia com as prestações daquele programa. Tal era o problema. Ainda que o mutuário fosse inadimplente convicto, ele faria jus ao benefício do PMCM se estivesse em dia com as prestações do PMCMV.
O altíssimo risco de calote e a reduzida taxa de juros decorriam, pois, de escolha política da União e não do “apetite por risco” do banco público. A vedação ínsita no art. 5º, XV, do Estatuto da CAIXA, exige que os financiamentos concedidos pelo banco compensem seus custos. Com tal, era preciso que o Governo Federal a provesse com os recursos necessários aos financiamentos (“funding”) e, ao mesmo tempo, assumisse custos e perdas decorrentes da execução do programa. 
Assim, em 28/6/2013, a União, amparada nas autorizações conferidas pelas Medidas Provisórias 620 e 600/2013 (convertida nas Leis 12.868 e 12.833/2013) , celebrou com a CAIXA dois contratos de mútuo, concedendo créditos ao banco público, totalizando R$ 8 bilhões (contratos 868/PGFN/CAF, à peça 43, p. 23-30, e 869/PGFN/CAF, à peça 43, 16-22) , ambos com vencimento indeterminado. 
Para que os créditos pudessem ampliar as margens operacionais da CAIXA, foram concedidos “em condições financeiras e contratuais (...) que permitam o seu enquadramento como instrumento híbrido de capital e dívida (...) na formação do patrimônio de referência”.
Os créditos foram concedidos à CAIXA em volume superior ao dos financiamentos pretendidos. Isso porque destinavam-se não somente a conferir recursos financeiros para “funding” do programa, mas também a permitir que, com a diferença (“spread”) entre rendimentos obtidos com a aplicação dos recursos e juros pagos ao Tesouro, a CAIXA auferisse ganho em montante suficiente à cobertura de custos operacionais e perdas decorrentes desses financiamentos.
Em vez de transferir recursos monetários para CAIXA, a União transferiu títulos da dívida pública mobiliária, emitindo diretamente à CAIXA R$ 8 bilhões de Letras do Tesouro Nacional (LTNs) , com vencimento entre 1/4/2014 e 1/7/2016. 
LTNs são títulos que possuem fluxo simples: uma aplicação e um resgate. O pagamento do principal (valor total investido) e dos juros é realizado em uma única parcela, na data de vencimento do título.
Cotidianamente, o Tesouro Nacional, com o intuito de financiar gastos governamentais ou de suprir a carteira do Banco Central em montante suficiente para que realize política monetária, emite títulos da dívida pública mobiliária federal no mercado primário, por meio de ofertas públicas competitivas, na modalidade leilão, com a participação direta de instituições financeiras, ou de vendas diretas a pessoas físicas, por meio do programa Tesouro Direto. Em troca da receita auferida com a emissão, a União compromete-se a pagar, ao portador dos títulos, juros e, no vencimento, o principal. O pagamento é ao portador porque, uma vez emitidos, os títulos podem ser livremente negociados, formando o mercado secundário de títulos públicos.
No caso destes autos, como mencionado acima, em vez oferecer as LTNs ao mercado ou a pessoas físicas, o Tesouro emitiu-as diretamente à CAIXA. Significa que, tal qual qualquer outra emissão de títulos da dívida mobiliária, a União assumiu o compromisso de pagar ao adquirente, no caso a CAIXA, ou a quem quer que estivesse de posse dos títulos, após adquiri-los no mercado secundário, o valor de face dos títulos, acrescidos de juros entre 9,08% e 10,78% ao ano. Com a diferença de que, em vez de receber recursos monetários em montante correspondente ao preço de aquisição dos títulos, a União passou a ser credora da CAIXA, ainda que por prazo indeterminado, recebendo a remuneração estabelecida nos contratos 868/PGFN/CAF e 869/PGFN/CAF (5% ao ano) . 
O banco público recebeu as LTNs em junho e as revendeu, no mercado secundário, entre julho e setembro. Parte do valor auferido com a revenda foi destinada ao financiamento de bens de consumo duráveis aos beneficiários PMCMV. Com os ganhos obtidos com a aplicação do restante, por taxas por certo superiores a 12% ao ano, a CAIXA cobriu os custos e prejuízos apurados com a linha de crédito MCM. 
Outra forma de cobertura do risco de crédito e dos custos operacionais do MCM, prevista no art. 3º da MP 620/2013, era a dispensa de recolhimento de parte dos dividendos e dos juros sobre capital próprio, devidos pela CAIXA à União, enquanto durassem as operações do PMCMV. Em que pese o permissivo legal, a CAIXA pagou perto de R$ 4 bilhões de dividendos ao Tesouro em 2013, avultados pelos ganhos fáceis obtidos com a manutenção de títulos da dívida pública emitidos diretamente ao banco e, principalmente, com a aplicação dos recursos monetários auferidos com sua venda. 
Emissão de títulos da dívida mobiliária para custear gastos públicos representa captação de recursos por intermédio de assunção de compromisso financeiro, o que, conforme definição do art. 29, III, da LRF (LC 101/2000) , caracteriza operação de crédito, no caso, da CAIXA (adquirente dos títulos) para a União (emissor dos títulos) . O fato de a emissão ter destinatário definido, em vez de ser ofertada ao mercado, por óbvio, não possui o condão de modificar sua natureza de operação de crédito.
“art. 29 (...) 
III - operação de crédito: compromisso financeiro assumido em razão de mútuo, abertura de crédito, emissão e aceite de título, aquisição financiada de bens, recebimento antecipado de valores provenientes da venda a termo de bens e serviços, arrendamento mercantil e outras operações assemelhadas, inclusive com o uso de derivativos financeiros;”
Materialmente, o conceito de operações de crédito alcança a assunção de qualquer compromisso financeiro por parte dos entes das três esferas de governo, para pagamento com abrangência intertemporal.
Não interferem na natureza da emissão das LTNs as cláusulas dos Contratos de Mútuo 869 e 868/PGFN/CAF, que permitem enquadramento do crédito como IHCD, questão absolutamente alheia à emissão em si.
A CAIXA não atuou como mera intermediária entre a União e o mercado financeiro. Recebeu as LTNs em junho e as manteve em sua carteira de títulos por até três meses. Não havia óbice nas medidas provisórias nem nos contratos de mútuo à manutenção dos títulos na carteira da instituição bancária por período ainda maior, no aguardo do momento mais propício para monetizá-las, nem a aguardar seu vencimento, entre 1/4/2014 e 1/7/2016.
Sob a ótica da LRF, a União endividou-se junto ao banco, sujeitando-se aos juros associados aos títulos que emitiu. O governo pagaria juros e principal à CAIXA ou a quem o banco público vendesse os títulos. A CAIXA, por sua vez, receberia juros e se sujeitou à valorização/desvalorização dos títulos, até que os vendesse.
Em suas razões de justificativa, o então Subsecretário da Dívida Pública Substituto da Secretaria do Tesouro Nacional, Otávio Ladeira de Medeiros, afirmou que seu argumento, no sentido de que a União não se financiou junto à CAIXA, é corroborado pelo fato de que o ente federado poderia, utilizando o mesmo instrumento jurídico, ter colocado os títulos no mercado e, na sequência, transferido à instituição financeira o numerário auferido. 
Tal raciocínio não causa qualquer embaraço à conclusão de que a emissão direta em análise se tratou de captação de recursos junto à CAIXA. Pelo contrário, a reforça, na medida em que descreve assunção de compromisso por meio da emissão de títulos, para capitalização da CAIXA, assim como no caso em tela, com a diferença de que o Governo teria se endividado junto ao mercado, em vez de junto à CAIXA, que é justamente um dos principais questionamentos dos autos.
Emissões diretas são realizadas, geralmente, para financiamento imediato/concomitante de despesas de natureza orçamentária, a exemplo de desapropriação, amortização de dívidas antigas, compra de bens, fornecimento de serviços, integralização de capital de entidades etc. Com a emissão direta, ocorre, simultaneamente, obtenção de fonte de recursos (operação de crédito) e realização de despesa de natureza orçamentária (no caso, subvenção econômica e inversão financeira) .
Guido Mantega, ao aduzir que a emissão direta tinha por objetivo captar recursos destinados ao MCM, admite implicitamente que a emissão em foco consistiu em operação de crédito realizada para financiar despesas públicas, com a União na posição de devedor.
Em outra passagem de sua defesa, o ex-Ministro da Fazenda afirma que a operação em tela não se tratou de operação de crédito porque a União é credora da CAIXA, e não devedora, e que foi a segunda que captou recursos para aplicar no MCM. 
Ora, não foi a CAIXA que emitiu os títulos, e sim a União, que, ao fazê-lo, contraiu compromisso financeiro junto ao adquirente dos títulos, que, in casu, foi o banco público.
Como dito, a operação em tela compreendeu celebração dos contratos de mútuo 868/PGFN/CAF e 869/PGFN/CAF. Contrato de mútuo é figura jurídica que disciplina empréstimo de coisas fungíveis e presume juros, quando destinado a fins econômicos. Assim, conforme a definição do art. 29, IIII, da LRF, a celebração desses contratos, per se, caracteriza, igualmente, operação de crédito, desta feita da União para a CAIXA. 
Assim, a rigor, ocorreram duas operações de crédito, nenhuma delas envolvendo disponibilidades financeiras do Tesouro: (i) a União assumiu compromisso financeiro junto à CAIXA, mediante emissão de títulos da dívida mobiliária; e (ii) a União concedeu empréstimo à CAIXA, mediante celebração de contratos de mútuo. 
Emissão de títulos da dívida resulta, na Contabilidade Pública, em aumento do passivo títulos públicos e do ativo disponibilidade financeira, no mesmo montante. Concessão de empréstimo à CAIXA, por sua vez, reduz o ativo disponibilidade financeira e aumenta o ativo contrato de mútuo, também no mesmo montante. 
Como ambas as operações de crédito tomaram por base o valor dos títulos apurado no mercado secundário, os montantes emprestados da CAIXA para a União e da União para a CAIXA equivaleram-se e, com isso, a operação não acarretou transferência de recursos financeiros entre os dois entes, nem alteração no ativo disponibilidade financeira. Desta sorte, na Contabilidade Pública, o resultado das duas operações de crédito associadas foi o aumento do passivo títulos públicos e do ativo contrato de mútuo.
Significa que houve financiamento recíproco entre os entes, e não que houve mera operação patrimonial de troca de ativos. A União se financiou junto à adquirente dos títulos, no caso a instituição financeira, porque contraiu junto a ela compromisso financeiro consubstanciado no título público que emitiu, em troca do haver consubstanciado no contrato de mútuo que celebrou, e a instituição financeira se financiou junto à União, porque contraiu junto a ela o compromisso financeiro consubstanciado no contrato de mútuo, em troca do haver consubstanciado no título público que recebeu.
O fato de não ter havido transferência de recursos financeiros em nada interfere nesse raciocínio. A equivalência de fluxos entre duas operações de crédito recíprocas não significa que se compensam. Tanto que criaram obrigações de pagamento distintas para cada parte: a União comprometeu-se a pagar à CAIXA, ou a quem adquiriu o título posteriormente, R$ 8 bilhões, acrescidos de juros entre 9,08 e 10,78% ao ano, no período entre 1/4/2014 e 1/7/2016. A CAIXA, por sua vez, assumiu o compromisso de pagar à União o principal, sem prazo de vencimento definido, e juros calculados por meio da fórmula estabelecida nos contratos (no máximo 5% ao ano) . 
Embora concomitantes e parcelas do mesmo desígnio, qual seja, viabilizar o financiamento de bens de consumo duráveis com taxas de juros subsidiadas a beneficiários do PMCMV, a concessão de empréstimo à CAIXA e a emissão direta de LTNs também não se confundem. São operações distintas, cada qual sujeita a regramentos e condicionantes próprios, estabelecidos pela legislação. 
Dito isso, a emissão de LTNs em favor da CAIXA descumpriu a vedação à concessão de crédito, por instituição financeira estatal, ao ente da Federação que a controla, instituída pelo art. 36, caput, da Lei de Responsabilidade Fiscal (LRF – Lei Complementar 101/2000) , norma basilar para a responsabilidade fiscal no setor público.
“Art. 36. É proibida a operação de crédito entre uma instituição financeira estatal e o ente da federação que a controle, na qualidade de beneficiário do empréstimo.”
A norma autoriza instituições financeiras oficiais a adquirirem, para investimentos de seus clientes, títulos da dívida pública federal. Estipula, entretanto, como condição, que os títulos sejam adquiridos em mercado. 
Esse dispositivo foi inserido na LRF com intuito de evitar o sucedido nas décadas de 80 e 90, quando bancos públicos financiavam seus entes controladores sem critério e a fundo perdido, causando grave desequilíbrio fiscal nas contas dos Estados, não raro conduzindo essas instituições à insolvência. 
Tal vedação não pode ser afastada, dada a literalidade da norma, pela equivalência entre os valores da dívida contraída e do crédito concedido ao banco público. Em outros termos: não é o resultado líquido de operações ativas e passivas que informa acerca de operações de crédito vedadas pela LRF.
Quando o ente federado se endivida para custear despesa pública, deve ele consignar no orçamento, além dessa despesa, a receita derivada dessa operação de crédito, em cumprimento aos artigos 165, § 5º, I, da CF/1988; 3º, 6º e 57 da Lei 4.320/1964; e 32, § 1º, II, da LRF. Contudo, no caso em tela, isso não ocorreu. 
As Medidas Provisórias 600/2013 e 620/2013, posteriormente convertidas nas Leis 12.833/2013 e 12.868/2013, respectivamente, autorizaram emissão de títulos da dívida pública interna e concessão de empréstimo à CAIXA, mas não providenciaram a inclusão da receita dela decorrente nem da despesa a que destinava na Lei Orçamentária Anual (LOA) do exercício. 
Aliás, nem poderiam. Aprovação da medida provisória que autoriza a emissão direta de títulos da dívida pública, exarada no âmbito do processo legislativo ordinário, não possui aptidão de aprovar a realização da despesa a ser financiada com a emissão, nem supre a necessidade de apresentação no orçamento da previsão da receita decorrente da emissão, por não passar pelo crivo do processo legislativo orçamentário, que possui regras próprias, destacando-se a apreciação conjunta pelas duas Casas do Congresso; restrições a emendas parlamentares e limite temporal para deliberação, vedada a edição de medida provisória para tal finalidade.
Admitir o contrário significaria atribuir à medida provisória competência para prever receita orçamentária e autorizar despesa orçamentária, o que é expressamente vedado pelo art. 62, § 1º, alínea “d” da Constituição da República.
“Art. 62. Em caso de relevância e urgência, o Presidente da República poderá adotar medidas provisórias, com força de lei, devendo submetê-las de imediato ao Congresso Nacional.  (Redação dada pela Emenda Constitucional nº 32, de 2001) 
§ 1º É vedada a edição de medidas provisórias sobre matéria:  (Incluído pela Emenda Constitucional nº 32, de 2001) 
I – relativa a:  (Incluído pela Emenda Constitucional nº 32, de 2001) (...) 
d) planos plurianuais, diretrizes orçamentárias, orçamento e créditos adicionais e suplementares, ressalvado o previsto no art. 167, § 3º; (Incluído pela Emenda Constitucional nº 32, de 2001) ”  (grifei) 
À execução de despesa sem a competente autorização legislativa, conferida mediante procedimento legislativo orçamentário, é atribuída tamanha gravidade que o Código Penal a tipifica como crime.
“ Art. 359-D. Ordenar despesa não autorizada por lei:  (Incluído pela Lei nº 10.028, de 2000) 
 Pena – reclusão, de 1 (um) a 4 (quatro) anos.  (Incluído pela Lei nº 10.028, de 2000) ”
Uma vez autorizadas pela norma a concessão de crédito ao banco e a emissão de títulos da dívida mobiliária, restava cumprir os procedimentos estipulados pela legislação para a realização de ambas, destacando-se a inclusão na lei orçamentária. 
A operação em comento não estava prevista na LOA/2013, aprovada pelo Legislativo, nem em seus créditos adicionais, em que pese consistir, claramente, na execução de despesas públicas decorrentes de escolha política da União (inversão financeira e subvenção econômica, com intuito de que a CAIXA executasse política pública) , bem assim no aumento do endividamento bruto. 
Na Contabilidade Pública, essa operação foi retratada na forma de aumentos da dívida pública (conta de passivo) e de empréstimo concedidos (conta de ativo) , ambos de mesmo valor, neutra, portanto, em relação ao resultado primário. Em momento subsequente, foram apropriados juros e amortização pagos e recebidos, como despesa e receita financeira, que também não entram no cálculo do resultado primário. 
Não bastasse não impactar negativamente o resultado primário, a operação, dizimando qualquer resquício de transparência e responsabilidade fiscal, acabou por impactá-lo positivamente, de forma artificial, em razão do recebimento, pela União, de contrapartidas com efeito primário, na forma de dividendos pagos pela CAIXA, os quais totalizaram R$ 4 bilhões somente no exercício de 2013, impulsionados pela a aplicação, pelo banco público, por taxas superiores a 12% ao ano, de recursos oriundos da revenda de títulos da dívida pública.
Segundo a unidade instrutiva, a transparência e a responsabilidade fiscal requeriam que o valor dos títulos entregues ao banco público fosse contabilizado como despesa primária de “inversão financeira”, para impactar negativamente o resultado primário por ocasião da transferência dos ativos. Posteriormente, na eventualidade de o banco público quitar o mútuo, o resultado primário seria positivamente afetado, com registro de receita primária. Com a adoção desse procedimento, tornar-se-ia indiferente, do ponto de vista contábil, transferir recursos para bancos públicos sob a forma de títulos ou de dinheiro. 
A cabal transparência das contas públicas imporia que parte do dispêndio da União com a operação fosse classificado como “subvenção econômica”. Parcela expressiva dos títulos foi emitida com o único intuito de que a CAIXA obtivesse “spread” e custeasse custos e perdas decorrentes dos financiamentos. Também, o art. 3º da MP 620/2013 previa, como fonte suplementar para a cobertura dos riscos de crédito e dos custos operacionais decorrentes dos financiamentos do MCM, a dispensa de recolhimento de parte dos dividendos e dos juros sobre o capital próprio, devidos à União, enquanto durassem as operações do PMCMV. 
A Lei 4.320/1964 (art. 12, § 3º) define como subvenções “as transferências destinadas a cobrir despesas de custeio das entidades beneficiadas”, e como subvenções econômicas aquelas que se destinam a “empresas públicas ou privadas de caráter industrial, comercial, agrícola ou pastoril”.
Respaldado na norma supracitada, o Tesouro Nacional elaborou sua própria definição de subvenção econômica: “alocação destinada à cobertura dos déficits de manutenção das empresas públicas de natureza autárquica ou não, assim como as dotações destinadas a cobrir a diferença entre os preços de mercado e os preços de revenda” (http://www3.tesouro.fazenda.gov.br/servicos/ glossario/glossario_s.asp) .
Considerando a definição acima, tanto os juros e dividendos sobre o capital próprio não pagos quanto o “spread” obtido a partir da aplicação de recursos oriundos dos contratos 868/PGFN/CAF e 869/PGFN/CAF, a rigor, deveriam ter sido contabilizados como despesa de subvenção econômica.
Em que pese a clareza das definições, nem o orçamento nem seus créditos adicionais previram subvenção no âmbito do PMCM, descumprindo a condição para “destinação de recursos para, direta ou indiretamente, cobrir necessidades de pessoas físicas ou déficits de pessoas jurídicas”, constante do art. 26 da Lei Complementar 101/2000.
Conquanto não tenha sido apurado seu montante nestes autos, é possível inferir que a subvenção concedida no âmbito do PMCM foi bastante expressiva. Considerando o percentual de perdas inicialmente esperado, superior a 30% (peça 43, p. 61) , o prejuízo com o financiamento de bens de consumo duráveis aos mutuários do PMCMV alcança R$ 900 milhões. Trata-se de estimativa conservadora, haja vista que o PMCM foi suspenso, justamente, porque a inadimplência superou todas as expectativas do governo (http://agenciabrasil.ebc.com.br/politica/noticia/2015-03/governo-pode-inserir-programa-minha-casa-melhor-no-minha-casa-minha-vida) . À inadimplência ainda é preciso acrescer as despesas operacionais com a concessão, igualmente assumidas pela União.
O programa Minha Casa Melhor onerou as contas públicas até, ao menos, o exercício de 2016, quando venceram as últimas LTNs emitidas com fulcro nas Medidas Provisórias 620 e 600/2013. Conquanto a capitalização da CAIXA objetivasse a expansão/aperfeiçoamento da ação governamental e onerasse o orçamento por vários exercícios, não foram providenciados estimativa de impacto orçamentário-financeiro e declaração do ordenador da despesa de que esse aumento de despesa tinha adequação orçamentária e financeira com a lei orçamentária anual e compatibilidade com o plano plurianual e a lei de diretrizes orçamentárias, em desatenção ao disposto nos arts. 15 e 16, I e II, da Lei Complementar 101/2000. 
VI
As justificativas apresentadas pelos defendentes centram-se no raciocínio de que a capitalização da CAIXA não poderia estar representada no orçamento, porque se tratou de operação patrimonial, na qual ativos (títulos públicos) foram trocados por ativos (créditos junto ao banco oficial) , sem o trânsito de fluxos financeiros pelo caixa do Tesouro Nacional, a não ser que houvesse exigência legal em contrário (rolagem da dívida, por exemplo) ou decisão discricionária da Administração.
A operação sob exame não se tratava de mera operação patrimonial, mas de execução de despesa pública típica custeada por receita pública, que, como tal, necessariamente, teria de estar prevista no orçamento. O fato de não resultar em fluxos financeiros que transitem pelo caixa do Tesouro não dispensa a inclusão da transação no orçamento, na forma de previsão de receita financeira e fixação de despesa. Por fim, a capitalização de bancos públicos mediante emissão direta de títulos da dívida mobiliária, para que executem políticas públicas, sem passagem pelo rito orçamentário do Governo Federal, corresponde à utilização de orçamento paralelo, com crédito ilimitado, em ofensa aos princípios da Universalidade, Unidade, Clareza e Publicidade.
Orçamento público reúne, de forma sistemática e organizada, as receitas que o governo estima arrecadar em determinado exercício financeiro, bem assim o detalhamento das despesas que espera executar. As propostas orçamentárias apresentadas pelos três poderes e o Ministério Público são consolidadas pelo Poder Executivo, dando origem ao Projeto de Lei de Orçamento (PLO) que é enviado ao Congresso Nacional.
No que tange às receitas, orçamento público é instrumento de estimativa das receitas que financiarão despesas orçamentárias. Autorizações para arrecadação de receitas, quando necessárias (tributos, por exemplo) , são concedidas no âmbito do processo legislativo ordinário. É possível valer-se de medida provisória para tratar de receitas orçamentárias (instituir, majorar etc.) . A única hipótese de autorização de obtenção de receitas orçamentárias concedida por intermédio do processo legislativo orçamentário é para contratação de operações de crédito (art. 165, § 8º, CF/1988) .
Note-se que receita orçamentária, no orçamento público, diz respeito à obtenção de fonte de financiamento para custear despesas orçamentárias. É o que se depreende da definição do próprio Tesouro Nacional, de títulos públicos federais, abrangendo as três modalidades de emissão, leilões, diretas e Programa Tesouro Direto (http://www.tesouro.fazenda. gov.br/-/conceitos-basicos) : 
“Os títulos públicos federais são instrumentos financeiros de renda fixa emitidos pelo Governo Federal para obtenção de recursos junto à sociedade, com o objetivo primordial de financiar suas despesas.”
Entender que emissões diretas não constituem fonte de receitas orçamentárias implicaria, a rigor, a impossibilidade de executar a despesa por ela custeada, em razão do disposto no art. 167, II, da Constituição Federal, porquanto inexistente receita orçamentária apta a financiá-la.
“Art. 167. São vedados: (...) 
II - a realização de despesas ou a assunção de obrigações diretas que excedam os créditos orçamentários ou adicionais;”
No mais das vezes, os recursos financeiros arrecadados são recolhidos aos cofres da União (aumentando o saldo financeiro da União) , para, em momento posterior, serem aplicados em despesas orçamentárias (reduzindo o saldo financeiro da União) . Assim ocorre, por exemplo, com a arrecadação de impostos e a emissão de título da dívida pública mobiliária em mercado.
Há casos, porém, em que recursos são arrecadados e custeiam despesas sem passarem pelo caixa do Tesouro. É isso que ocorre com a emissão direta apreciada nestes autos. O Governo obtém receita financeira e faz despesa pública sem gerar fluxo financeiro na conta única, positivo ou negativo, porque a arrecadação e a utilização dos recursos oriundos da emissão se dão simultaneamente. 
Nessa linha, a definição de receita orçamentária extraída dos Termos de Entendimento assinados entre alguns Estados e a União, ao amparo da Lei 9.496/1997, no âmbito do Programa de Apoio à Reestruturação e ao Ajuste Fiscal dos Estados, a qual estabeleceu critérios para a assunção e o refinanciamento, pela União, das dívidas de responsabilidade de Estados e do Distrito Federal:
“São classificados como receita orçamentária todos os ingressos disponíveis para cobertura das despesas orçamentárias e operações que, mesmo não havendo ingresso de recursos, financiam despesas orçamentárias.”  (grifei) 
Os referidos termos, encaminhados ao TCU pela STN, compõem o anexo 20 do TC Processo 021.465/2010-0, da minha relatoria,  julgado pelo Acórdão 1776/2012-TCU-Plenário, que versava sobre Auditoria de Conformidade realizada no Banco Central do Brasil (Bacen) e na Secretaria do Tesouro Nacional (STN) , com o objetivo de “identificar os critérios, regimes e conceitos estabelecidos pela Lei de Responsabilidade Fiscal (LRF) para o cálculo do resultado fiscal do setor público e verificar se referidos critérios, regimes e conceitos estão sendo aplicados de forma correta e uniforme pelos entes da Federação”.
Se a emissão direta é capaz de financiar despesa orçamentária, tem de estar estimada no orçamento como receita orçamentária, o valor que será auferido, ainda que não haja ingresso ou saída de recursos financeiros da conta única.
Não se diga que o teor do art. 7º, § 2º, da Lei 4.320/1964, ao estabelecer que se inclui na LOA o produto das operações de crédito, significa que o orçamento lida, exclusivamente, com o produto financeiro da emissão dos títulos públicos. O “produto da emissão” diz respeito ao valor auferido, em oposição ao valor de face dos títulos públicos emitidos.  
A emissão de títulos públicos, ou de qualquer outro passivo, sempre que realizada no intuito de custear gastos públicos típicos, como é o caso das inversões financeiras e subvenções econômicas referidas neste voto, representa fonte de financiamento de despesas orçamentárias, por meio da assunção de obrigação pelo Tesouro Nacional, enquadrando-se no conceito de receita orçamentária (receita de capital – operação de crédito) , devendo, portanto, estar prevista no orçamento do exercício, da mesma forma que a despesa pública por ela custeada.
Não é novidade a inclusão, na LOA, de fontes de receitas que não resultem em trânsito de fluxos financeiros, no exercício, pelo caixa do Tesouro, ou seja, ocorre arrecadação sem recolhimento. O orçamento apresenta fontes específicas para operações de crédito sem fluxo financeiro: Fonte 47  (“Operação de Crédito Interna – em Bens e/ou Serviços”) e Fonte 49 (“Operação de Crédito Externa – em Bens e/ou Serviços”) . 
Apresenta, também, diversas despesas financiadas por essas fontes de receita e que, portanto, não utilizam recursos da conta única no exercício financeiro corrente, entre as quais cito “Aquisição de Aeronaves de Caca e Sistema Afins – Projeto FX-2”, “Aquisição de Cargueiro Tático Militar de 10 a 20 Toneladas – Projeto KC-390”, “Aquisição de Helicópetros de Médio Porte de Emprego Geral (Projeto H-X BR) ” e “Aquisição de Aeronaves de Caça e Sistemas Afins”, todas extraídos da LOA/2018.
Também não é inédita a inclusão, na LOA, de dotações decorrentes de emissão direta de títulos. É o caso, por exemplo, da cobertura do resultado negativo do Banco Central (0909.0669.0001 – Cobertura do Resultado Negativo Apurado no Banco Central do Brasil) , que, conforme o art. 7º da LRF, “constituirá obrigação do Tesouro para com o Banco Central do Brasil e será consignado em dotação específica no orçamento”.
A previsão das fontes de receita 47 e 49 e a fixação das despesas por elas financiadas está em consonância com as orientações do Manual de Contabilidade Aplicada ao Setor Público, publicado pela Secretaria do Tesouro Nacional (STN) , do qual transcrevo os seguintes excertos:
“De acordo com inciso III, artigo 29 da LRF, as aquisições financiadas de bens se enquadram como operações de crédito. Na aquisição financiada de bens, ocorre o financiamento da compra diretamente pelo fornecedor dos bens. Desta forma, quanto à natureza patrimonial dos atos, deve-se contabilizar bens adquiridos (ativo) em contrapartida aos próprios fornecedores de tais bens (passivo) .”  (grifei) 
“O registro orçamentário poderá ser feito de duas formas distintas:
 I. No momento da aquisição há registro da despesa orçamentária pela aquisição financiada de bens (despesa com investimento) e receita orçamentária de capital pela operação de crédito (aquisição financiada de bens ou arrendamento mercantil financeiro) , ainda que não haja ingresso efetivo de receita nos cofres públicos. No momento do pagamento das parcelas há registro de despesa orçamentária com amortizações e encargos do financiamento; ou 
II. No momento da aquisição não há registro orçamentário. No momento do pagamento das parcelas há registro de despesa orçamentária com amortizações e encargos do financiamento. Nesse caso, não são registradas receitas orçamentárias porque não há previsão de efetivo ingresso nos cofres públicos.”  (grifei) 
A gênese do orçamento público relaciona-se com o controle social e político dos atos de governo concernentes à alocação de recursos. Nessa acepção, o PLO permite que o Poder Legislativo tome conhecimento, a priori, daquilo em que o Governo pretende gastar e, em nome da sociedade, autorize ou não a execução das despesas, tendo em vista as receitas previstas, o adequado funcionamento dos serviços públicos e o bem-estar coletivo. 
A autorização de execução de despesas pelo Poder Legislativo é corolário do princípio da separação de poderes, constante do artigo 2º da nossa Constituição.
Não jaz na raiz da criação orçamentária qualquer restrição a “despesas orçamentárias”, como modalidade distinta de despesas outras que devessem remanescer alheias ao processo orçamentário. Pelo contrário, requer tomar despesa pública em sentido universal, o qual alberga todas as ações governamentais cujo financiamento exija sacrifício da sociedade. 
A celebração dos Contratos de Mútuo 869 e 868/PGFN/CAF destinou-se à capitalização de banco público (despesa de capital – inversão financeira) , para que dispusesse dos recursos necessários à execução de política pública, mediante concessão de financiamentos com taxas de juros subsidiadas (despesa corrente – subvenção econômica) , ambos (inversão financeira e subvenção econômica) despesas públicas típicas, custeados por emissão de títulos da dívida pública mobiliária (receita de capital – operação de crédito) , receita pública típica.
De fato, há quem compartilhe o entendimento de que a inclusão no orçamento de transações não realizadas em dinheiro estaria restrita aos casos de comando legal específico e de juízo discricionário, em benefício do planejamento e controle das ações públicas. Entre esses, os responsáveis pela elaboração do Manual de Contabilidade Aplicada ao Setor Público, conforme se infere dos excertos acima transcritos.
Ora, não há espaço para a discricionariedade no que se refere apresentação de receitas e despesas no orçamento público. Todas as ações realizadas pelo governo com o intuito de implementar políticas públicas, cumprir suas competências, atuar como regulador, orientador e direcionador da economia etc., que impliquem dispêndio de recursos públicos, estão incluídas nos conceitos de despesa pública e, como tal, precisam estar representadas no orçamento, por meio da consignação de dotação específica, da mesma forma que as receitas, ainda que estas não impliquem o recolhimento de recursos à conta única do Tesouro, ressalvadas as situações expressamente previstas em lei, a exemplo daquelas a que se referem o parágrafo único do art. 3º da Lei 4.320 e das decorrentes da atuação do Bacen como responsável pela condução da política monetária (art. 5º, § 6º, e 7º da Lei de Responsabilidade Fiscal) .
Não por outra razão que, entre as proposições que balizam os processos e práticas orçamentárias, a que mais se destaca é o Princípio da Universalidade, formulado em prol do controle político das finanças públicas, segundo o qual todas as receitas e despesas devem ser incluídas na lei orçamentária. 
Na legislação pátria, o princípio da Universalidade está consagrado nos arts. 2º, 3º e 4º da Lei 4.320/1964, a seguir transcritos:
“Art. 2º. A Lei de orçamento conterá a discriminação da receita e despesa de forma a evidenciar a política econômica financeira e o programa de trabalho do Govêrno, obedecidos os princípios da unidade, universalidade e anualidade.
Art. 3º- A Lei de orçamento compreenderá todas as receitas, inclusive as de operações de crédito autorizadas em Lei. (...) 
Parágrafo único. Não se consideram para os fins deste artigo as operações de credito por antecipação da receita, as emissões de papel-moeda e outras entradas compensatórias, no ativo e passivo financeiros.  
Art. 4º- A Lei de orçamento compreenderá todas as despesas próprias dos órgãos do governo e da administração centralizada, ou que por intermédio deles se devam realizar, observado o disposto no art. 2º.”  (grifei) 
A Constituição não traz hipótese de autorização de despesa orçamentária fora do processo legislativo orçamentário, exceto para atender a despesas imprevisíveis e urgentes, como as decorrentes de guerra, comoção interna ou calamidade pública, mediante adoção de créditos extraordinários (art. 167, § 3º, c/c o art. 62) .
Outra proposição pertinente ao deslinde destes autos é o princípio do Orçamento Bruto, consagrado no art. 6º da Lei 4.320/1964, segundo o qual todas as receitas e despesas devem constar da Lei do orçamento pelos seus valores brutos, vedadas deduções a qualquer título, o que abarca os casos em que os termos da subtração são equivalentes, como na operação de que tratam estes autos.
“Art. 6º Todas as receitas e despesas constarão da Lei de orçamento pelos seus totais, vedadas quaisquer deduções.”
Em observância ao Princípio do Orçamento Bruto, o Governo inclui no orçamento o gasto com as remunerações dos servidores pelo seu montante bruto, ainda que as pague em valores deduzidos do imposto de renda.
Nesse sentido, o ensinamento de Elcio Fiori Henriques (in orçamentos Públicos. Ed. Revista dos Tribunais: São Paulo. 2008, p. 41) :
“A regra instituída no caput deste artigo [art. 6º da Lei 4.320/1964] determina que as receitas e as despesas públicas devem constar no orçamento pelo valor total, ou seja, sem deduções. Nesse sentido, mesmo que a receita ou despesa seja afetada por uma dedução, esta deve constar pelo seu valor bruto, sendo também discriminado o valor da dedução.
Trata-se, portanto, de uma garantia de maior controle político-social do orçamento público, uma vez que torna visível cada dedução ou afetação incidente sobre o orçamento público.”
Também reclamam a apresentação de todas as despesas públicas no orçamento, e sempre pelos seus valores brutos, os princípios da Clareza e Publicidade, que requerem que o orçamento público torne a gestão fiscal perceptível à sociedade e ao Poder Legislativo, para possibilitar controle político-social da atividade governamental. 
Por consistir em execução de despesa pública, custeada por receita oriunda de operação de crédito, a capitalização da CAIXA, realizada com fulcro nas autorizações conferidas pelas Medidas Provisórias 620/2013 e 600/2013, deveria, forçosamente, ter passado pelo processo legislativo orçamentário. Admitir o contrário corresponde a aquiescer à realização de gastos para execução de políticas públicas sem a limitação estabelecida pela Lei Orçamentária Anual nem de qualquer outra natureza, o que representa, na prática, emprego de orçamento paralelo, contendo créditos ilimitados, o que é expressamente vedado pelos arts. 2º, caput, da Lei 4.320/1964, e 167, VII, da Constituição Federal, orçamento esse não submetido à ratificação do Poder Legislativo.
Com o passar do tempo, o orçamento assumiu, também, outras finalidades que não de instrumento de controle político. Bastante relevante, entre elas, a de planejamento, segundo a qual o orçamento público deve espelhar as políticas públicas para propiciar análise dos gastos em função da sua finalidade. Nesse sentido, o art. 2º da 4320/1964 estabelece que a LOA conterá a discriminação da receita e da despesa para evidenciar a política econômico-financeiro do governo.
No caso, o Governo Federal tomou a decisão política de aumentar a capacidade de concessão crédito de instituições financeiras federais, por meio da celebração de contratos de mútuo e emissão de títulos públicos, totalizando centenas de bilhões de reais.
Sem evidenciar, no orçamento público, as operações relativas à execução dessa importante política, quais sejam, emissão direta, inversão financeira e subvenção econômica, fugiu à apreciação do Congresso e da sociedade parte extremamente importante da atuação do Governo Federal no cumprimento de suas funções estabilizadoras e distributivas. 
Se o PLO não contiver a totalidade das receitas e despesas, restará distorcida a perspectiva do Congresso e da sociedade, resultando na impossibilidade de cotejar gastos e resultados das políticas públicas, bem assim na ausência de efetividade do controle político e social da gestão dos recursos. 
Pela lógica dos defendentes, para que se possa avaliar a política econômico-financeira e o programa de trabalho do Governo, seria preciso analisar, simultaneamente, a LOA, os créditos adicionais e todas as demais leis que autorizaram emissões diretas e respectivas despesas, o que ofuscaria a visão dos gastos estatais como um todo e, por consequência, obstaria o controle social e político exercido pela população e pelo Legislativo.
Além do mais, o foro de discussão apropriado para decisão a respeito da definição das políticas públicas, programas e ações governamentais em que serão alocados os recursos públicos é, inquestionavelmente, o processo legislativo de aprovação da Lei Orçamentária. 
Por fim, sem previsão da operação no orçamento, não há como verificar o cumprimento da “regra de ouro”, prevista no art. 167, III, da Constituição Federal, a qual proíbe que o total das operações de crédito da União supere o total das despesas de capital (investimentos, inversões financeiras e amortização da dívida pública) , de sorte a evitar que o Governo aumente sua dívida para pagar despesas correntes, entre as quais se incluem as subvenções econômicas. 
 “Art. 167. São Vedados: (...) 
III - a realização de operações de créditos que excedam o montante das despesas de capital, ressalvadas as autorizadas mediante créditos suplementares ou especiais com finalidade precisa, aprovados pelo Poder Legislativo por maioria absoluta; (...) 
O descumprimento da “regra de ouro” somente é possível excepcionalmente, mediante aprovação, por maioria absoluta e com finalidade específica, de créditos suplementares ou especiais.
A regra é adotada em vários países, entre os quais Reino Unido, Japão e Alemanha. Fundamenta-se na percepção de que as gerações futuras também podem beneficiar-se dos investimentos públicos, o que justificaria a distribuição de seu custo no tempo. Porém, não se lhes podem atribuir encargos relativos a gastos que beneficiem, tão somente, as gerações presentes. Significa, na prática, que os investimentos públicos podem ser financiados por tributos ou por operações de crédito. Despesas correntes, por sua vez, devem necessariamente ser financiadas por receitas correntes.
Tamanha a importância da “regra de ouro” que, no Brasil, seu descumprimento configura crime de responsabilidade (art. 85, VI, da CF/1988) e pode fundamentar pedido de “impeachment” do Presidente da República.
Excluir da verificação do cumprimento da “regra de ouro” a imensa expansão do endividamento público, como a de que tratam estes autos, tão somente, pela ausência de fluxo financeiro, característica que não lhe é essencial, é tornar inócua a vedação e permitir que o Governo se endivide para pagar despesas correntes, fazendo exatamente o que a regra pretende evitar.
Outro argumento dos defendentes é de que a operação se tratou de operação patrimonial, mera troca de ativos, títulos x crédito, junto à CAIXA. Ora, se assim fosse, o resultado da operação haveria que ser aumento da conta de ativo e diminuição da conta de outro ativo. Todavia, como mencionado no segmento anterior, a operação foi retratada na contabilidade pública na forma de aumentos da dívida pública (conta de passivo) e de empréstimo concedidos (conta de ativo) , ambos de mesmo valor.
Ainda que se admitisse como válida a utilização de fluxos financeiros como critério para consignação de operações no orçamento, não se furtaria a Lei Orçamentária de apresentar as operações correspondentes à capitalização dos bancos por meio de emissão direta de títulos. 
A qualidade de “financeiro” remete ao conceito de reserva de valor. Todo elemento social cuja existência se revista da capacidade de figurar como denominador comum nas trocas humanas, caracterizados por divisibilidade e aceitação geral, como é o caso das moedas, notas promissórias e títulos públicos, está abarcado pelo conceito de ativo financeiro. A classificação de determinado ativo como “financeiro” não decorre de seu trânsito por expediente contábil ou administrativo particular, a exemplo da “conta única do tesouro nacional”, mas de sua adequação aos atributos e propriedades do conceito. 
Não reconhecer inversão financeira e subvenção, despesas tradicionalmente retratadas no orçamento, pelo simples fato de serem custeados por emissão direta de títulos públicos, corresponde a entender que a despesa deva ser classificada, como orçamentária ou não, a depender do instrumento utilizado para financiá-la. 
Ora, determinada despesa, financiada com recursos do caixa do Tesouro ou com títulos públicos, que deverão ser amortizados com recursos do caixa do Tesouro, sob o ponto de vista de seus efeitos sobre as contas públicas, não apresenta diferenças significativas a ponto de mudar sua classificação.
A ausência nas peças orçamentárias de determinadas ações de Governo que não dão origem a fluxos financeiros deve-se muito mais a conveniências políticas e a práticas consolidadas em contexto distinto do atual, do que à natureza intrínseca dessas operações. No caso específico da capitalização de bancos públicos custeada por emissões diretas, sua não inclusão no orçamento consolidou-se em tempos em que tais operações não apresentavam materialidade suficiente para demandar reflexão aprofundada do operador do orçamento, situação bem distinta da que ora se experimenta. 
VII
Nos segmentos anteriores deste voto, consta o cumprimento dos Contratos de Mútuo 869/PGFN/CAF e 868/PGFN/CAF, que compreendiam entrega de LTNs, emitidas diretamente à CAIXA, em vez de recursos monetários, com fulcro nas autorizações conferidas pelas Medidas Provisórias 600/2013 e 620/2013. Tal fato resultou em: realização de despesa pública não prevista em lei orçamentária; emissão de títulos da dívida mobiliária federal cuja receita não estava prevista em lei orçamentária; celebração de operação de crédito entre instituição financeira estatal e o ente da federação que a controla, na qualidade de beneficiário do empréstimo; concessão de subvenção econômica não prevista no orçamento nem em seus créditos adicionais; ausência de estimativa do impacto orçamentário-financeiro da ação governamental e de declaração do ordenador de despesa de que o aumento de despesa possuía adequação orçamentária e financeira com a lei orçamentária anual e compatibilidade com o plano plurianual e com a lei de diretrizes orçamentárias; e ausência de inclusão, no orçamento, dos lançamentos correspondentes à concessão de crédito ao banco público.
Ainda assim, não vejo como aplicar as sanções propostas pela unidade técnica, de multa e inabilitação previstos nos arts. 58, II, e 60 da LO/TCU, por “ato praticado com grave infração à norma legal ou regulamentar de natureza contábil, financeira, orçamentária, operacional e patrimonial”, nem fundamento para ouvir em audiência os membros do Conselho de Administração da CAIXA.
Isso porque a emissão direta estava autorizada em leis (12.833, de 20/6/2013, e 12.868, de 15/10/2013) e respaldada por resolução do Conselho Monetário Nacional  (CMN 4.192/2013) .
Além disso, à época dos fatos, prevalecia o entendimento de que somente precisariam estar representadas na LOA, ou nos créditos adicionais, transações cuja execução resultasse no trânsito de recursos financeiros pelo caixa do Tesouro. Tal entendimento consolidou-se à sombra de disposições do Manual Técnico de Orçamento (MTO) , editado pela Secretaria de Orçamento Federal do Ministério do Planejamento, Desenvolvimento e Gestão (SOF/MP) , e do Manual de Contabilidade Aplicada ao Setor Público, da Secretaria do Tesouro Nacional (STN) , à exemplo das definições de receita e despesa, que esses manuais associam à entrada e saída de “recursos financeiros nos cofres do Estado” (MTO/2018) .
Por sua vez, o entendimento que orienta este voto e lhe fundamenta o encaminhamento, no sentido da obrigatoriedade da autorização de despesa, mediante processo legislativo orçamentário, e da inclusão do valor auferido com as emissões diretas de títulos na lei orçamentária, como receita, advém da compreensão sem respaldo expresso nos dispositivos do sistema normativo-orçamentário. Tal entendimento somente é dele deduzível a partir da reflexão sobre seus princípios e objetivos. 
Ainda hoje, em linha distinta, a matéria não está pacificada, conforme voto revisor apresentado em 2015, no TC Processo 022.125/2013-2 (peças 32 e 58, respectivamente) , pelo Ministro-Substituto Weder de Oliveira, com alusão a processos em que eram examinadas operações patrimoniais não objeto de crédito orçamentário específico e, mesmo assim, não teria o Tribunal feito menção à obrigatoriedade de inclusão de programação na lei orçamentária.
Em que pese a controvérsia, não pode esta Corte manter-se alheia ao deslinde da matéria. Como mencionado, tais práticas orçamentárias se consolidaram em tempos nos quais não era possível prever a gama de ações que veio a ser promovida com o objetivo de “maquiar” o resultado fiscal, obstando a realização do propósito maior do orçamento público, qual seja, o controle social e político dos atos de Governo concernentes à alocação de recursos.
A tese que defendo, em consonância com a Secretaria do Tribunal, de que é necessária a autorização por meio de processo legislativo orçamentário, para a execução de despesa pública típica, custeada por operação de crédito, foi suficientemente depurada no âmbito desta Corte e de outros fóruns especializados. 
Destaco, a seguir, alguns dos trabalhos que trataram favoravelmente do tema, em sintonia com as conclusões deste voto:
- instruções elaboradas pela SecexFazenda nestes autos e no TC Processo 022.125/2013-2;
- instruções elaboradas pela Semag no TC Processo 010.173/2015-3;
- instrução elaborada pela SeinfraElétrica no TC Processo 032.981/2017-1;
- instruções elaboradas pela SecexFazenda e pela Serur nos autos do TC Processo 021.643/2014-8;
- Acórdão 1824/2018-TCU-Plenário, proferido no TC Processo 021.643/2014-8;
- pareceres do Ministério Público junto ao TCU, da lavra do ilustre Procurador Júlio Marcelo de Oliveira, oferecidos nestes autos e no TC Processo 010.173/2015-3;
- monografia de Andrei Ramos Porto, apresentada para conclusão do Curso de Especialização em Orçamento Público do Programa de Pós-Graduação do Instituto Legislativo Brasileiro do Senado Federa, apresentada como requisito para obtenção do título de especialista em orçamento público
- monografia de Antonio de Souza Dantas, apresentada para conclusão do Curso de Especialização em Orçamento Público do Programa de Pós-Graduação do Instituto Legislativo Brasileiro do Senado Federal, apresentada como requisito para obtenção do título de especialista em orçamento público;
- Nota Técnica 110/2018, emitida pela Consultoria de Orçamentos, Fiscalização e Controle do Senado Federal;
- Nota Técnica 204/2017, emitida pela Consultoria de Orçamentos, Fiscalização e Controle do Senado Federal; 
- texto “As emissões diretas de títulos públicos às instituições financeiras federais (2008 - 2014) : a viabilização da estratégia de expansão do crédito público à luz do Direito Financeiro”, de Antônio Carlos Costa d’Ávila Carvalho Júnior e Murilo Ferreira Viana; e
- manifestações constantes do TC Processo 010.173/2015-3, da Secretaria de Orçamento Federal (SOF) e da Secretaria do Tesouro Nacional (STN) .
Pela pertinência com as questões tratadas nestes autos, transcrevo trechos extraídos das duas manifestações acima referidas, ambas favoráveis à inclusão, no orçamento, das receitas e despesas decorrentes das emissões diretas de títulos públicos:
Nota Técnica 16350/2017-MP, emitida no âmbito Coordenação-Geral de Avaliação Macroeconômica, da Secretaria-Adjunta de Orçamento Federal - Assuntos Fiscais, da Secretaria de Orçamento Federal (SOF) , à peça 176 do TC Processo 010.173/2015-3:
“1. A Secretaria de Macroavaliação Governamental do Tribunal de Contas da União — Semag/TCU, por meio do Ofício 0256/2017-TCU/Semag, de 17 de agosto de 2017, com natureza de Diligência, solicita, com fundamento no art. 11 da Lei 8.443/1992, c/c o art. 157 do Regimento Interno do TCU, que seja apresentada, se assim a Secretaria de Orçamento Federal - SOF desejar, manifestação sobre a análise empreendida na Instrução Preliminar, conforme processo de Representação TC Processo 010.173/2015-3, que trata de verificar a regularidade dos empréstimos concedidos pelo Tesouro Nacional a instituições financeiras federais, mediante emissão direta de títulos públicos. 
2. Após a análise, esta Secretaria entende que a imprecisão conceitual, aliada ao entendimento de que as operações não se travestiam de fluxos de recursos financeiros, mas sim meras operações patrimoniais, fizeram com que não se reconhecesse a necessidade de autorização orçamentária para a colocação direta de títulos públicos aos bancos, para provimento de funding àquelas instituições.
3. Contudo, haja vista os aperfeiçoamentos conceituais ora em curso, o montante dos recursos envolvidos e as melhores práticas internacionais, atualmente, reconhece-se a necessidade de um melhor redesenho para efetivação dessas operações, conforme sugestões preliminares apresentadas a seguir: 
a) Inclusão de programação orçamentária específica no montante total da emissão para colocação direta na instituição financeira; ou 
b) Inclusão de programação orçamentária específica para aumento de capital na instituição financeira.” (grifos acrescidos) 
O Memorando 126/2017/CODIV/SUDIP/STN/MF-DF, assinado pelo então Coordenador-Geral de Controle da Dívida Pública, à peça 178 do TC Processo 010.173/2015-3, foi encaminhado ao TCU pela Diretoria de Riscos Controles e Conformidade - Coordenação de Conformidade, da Secretaria do Tesouro Nacional (STN) :
 “1. As finanças públicas ganharam grande destaque nos últimos anos, influenciando diretamente os rumos da economia e da política brasileiras. Nesse contexto, os órgãos de controle e a sociedade como um todo passaram a demandar maior previsibilidade e transparência da atividade financeira do Estado. 
2. Diante disso, foi criado, no âmbito da Secretaria do Tesouro Nacional (STN) , o Grupo de Trabalho da Dívida Pública (GT DIV) , com o objetivo de avaliar e propor aprimoramentos aos procedimentos contábeis, financeiros e patrimoniais referentes aos processos de emissão e pagamento de títulos públicos federais de responsabilidade do Tesouro Nacional. 
3. O GT DIV, instituído pela Portaria STN nº 38, de 22 de janeiro de 2016, promoveu, ao longo do ano de 2016, várias reuniões técnicas entre diversas áreas do Tesouro e de outros órgãos envolvidos nas operações com títulos públicos, realizando uma revisão ampla de processos e procedimentos. Seus principais objetivos foram: • Avaliar e aprimorar rotinas e procedimentos internos relativos às emissões e aos pagamentos de títulos da dívida pública federal, em especial no que diz respeito aos aspectos orçamentários, financeiros e patrimoniais indicando, se for o caso, eventuais ajustes e correções; • Propor medidas de padronização e uniformização de rotinas e de procedimentos relativos às emissões e aos pagamentos de títulos da dívida pública federal, e • Propor medidas e procedimentos adequados para assegurar a transparência das emissões e dos pagamentos de títulos da dívida pública federal, com vistas à correta produção, sistematização e disponibilização das estatísticas fiscais referentes à dívida pública federal.
4. Os trabalhos do GT DIV foram consubstanciados em Relatório Final, apresentado e validado pela Secretária do Tesouro Nacional, contendo uma série de recomendações e encaminhamentos, que podem ser agregados em três grupos: (1) adequações contábeis, para melhor refletir a natureza das operações; (2) aprimoramento de processos, para prover ganhos de eficiência; e (3) inclusão de previsão orçamentária para as operações de emissão direta de títulos, visando proporcionar maior transparência e publicidade às operações.
 (...) 
10. Cabe ainda ressaltar que não há atualmente legislação que explicite a obrigatoriedade de previsão orçamentária para todas as operações financiadas por emissão direta de títulos públicos, mas novos entendimentos dos órgãos de controle e da própria STN têm apontado que tal previsão constitui boa prática orçamentária e deve ser adotada como regra geral. Ademais, o novo Plano de Contas Aplicado ao Setor Público (PCASP) , implementado a partir de 2015, trouxe diversas aprimoramentos aos registros e procedimentos contábeis de emissão e pagamento de títulos públicos, a fim de adequar a contabilidade pública aos padrões internacionais. 
11. Em linha com os objetivos do GT DIV, a recomendação de prover previsão orçamentária para as emissões diretas proporciona maior controle da sociedade sobre a despesa pública, por meio da aprovação legislativa do orçamento, e garante maior uniformização e padronização de procedimentos, uma vez que há atualmente disparidade de critérios em relação ao tema, com algumas operações dotadas de previsão específica no orçamento e outras sem a devida previsão. 
12. Ressaltamos ainda que o GT DIV teve como missão primordial prover maior conformidade (compliance) a todas as operações envolvendo títulos públicos de responsabilidade do Tesouro Nacional, com o fim de proporcionar maior transparência e previsibilidade e, assim, permitir uma melhor prestação de contas (accountability) da atividade financeira do Estado para toda a população. 
13. Como conclusão geral do GT DIV relacionada à solicitação de manifestação do TCU no âmbito da solicitação pelo Tribunal de Contas da União – TCU de oitiva desta STN em Instrução Preliminar em Representação, na qual se verifica a ‘regularidade dos empréstimos concedidos pelo Tesouro Nacional ao BNDES e às demais instituições financeiras federais mediante emissão direta de títulos públicos’, consideramos que, do ponto de vista da boa prática orçamentária e financeira, a bem da transparência das contas públicas, as emissões diretas, por regra geral, devem ser objeto de registro orçamentário.”
O E. Ministro-Substituto Weder Oliveira, no TC Processo 022.125/2013-2, aduziu que mais relevante do que discutir a inclusão de emissões diretas na lei orçamentária é debater a própria emissão direta e sua crescente disseminação. Não discordo do raciocínio. A banalização das emissões diretas de títulos representa sério embaraço à responsabilidade fiscal pretendida pela Constituição e pela legislação orçamentária e, por isso, merece atenção irrestrita desta Corte. 
Em consonância com Sua Excelência, prevejo que, a perdurar a atual toada, chegaremos a estágio em que lei ordinária autorizará emissão direta a pessoas jurídicas, como pagamento de obrigações contratuais, ou a servidores públicos, em troca de seu labor, o que corresponde a utilizar os títulos públicos emitidos pelo Tesouro como meio de pagamento, em ofensa ao art. 164 da Constituição, que atribui exclusivamente ao Banco Central a emissão de moeda.
A propósito da banalização da emissão direta de títulos da dívida, o TC Processo 010.173/2015-3 trata da regularidade dos empréstimos concedidos pelo Tesouro Nacional a instituições financeiras federais mediante emissão direta de títulos públicos.
Por sua vez, a necessidade de autorização por meio de processo legislativo orçamentário, para a execução de despesa pública típica custeada por operação de crédito, precisa ser discutida nestes autos, por ser imprescindível ao exame das questões postas na representação. 
Ademais, a julgar pelo encaminhamento proposto pela Secex, no TC Processo 010.173/2015-3, o deslinde daquele processo deverá subsidiar o estabelecimento de critérios para emissões de títulos públicos para pagamento de despesas decorrentes da execução de políticas públicas, mas não as impedirá em definitivo, muito menos determinará ajustes na sua apresentação no orçamento. 
Em reverência aos deveres impostos pelo art. 70, caput, da Constituição Federal, não pode o TCU deixar de determinar a adoção de medidas corretivas, ao concluir pela incompatibilidade da prática orçamentária com os princípios e objetivos do orçamento público.
Por essas razões, determino ao Ministério da Economia, que incorporou as funções referidas pela Lei 10.180/2001 do antigo Ministério do Planejamento Orçamento e Gestão, que adote as medidas de sua competência, para que constem das propostas orçamentárias as receitas oriundas de emissões diretas de títulos da dívida pública, bem assim as despesas por elas custeadas.  
Com essas considerações, voto por que o Tribunal de Contas da União aprove o acórdão que submeto à apreciação do Plenário.
TCU, Sala das Sessões Ministro Luciano Brandão Alves de Souza, em 7 de agosto de 2019.
WALTON ALENCAR RODRIGUES 
Relator

Pedi vista do presente feito, nos termos do art. 119 do RITCU, quando atuava em substituição ao Ministro Aroldo Cedraz, para melhor apreciar as ponderações apontadas pelo Ministro-Relator Walton Alencar Rodrigues.
2.	Trata-se de representação formulada pelo MP/TCU, com o objetivo de verificar os riscos da política de crédito da Caixa Econômica Federal (Caixa) , em face do aumento da concessão e dos subsequentes índices de inadimplência, e a regularidade da implantação do Programa Minha Casa Melhor (PMCM) instituído pela Medida Provisória n.º 620, de 12 de junho de 2013.
3.	No presente momento, entre outras medidas, o Tribunal deve apreciar as razões de justificativa apresentadas pelo então Ministro da Fazenda e pelo então Subsecretário da Dívida Pública Substituto da STN sobre as irregularidades atinentes à celebração de contrato de mútuo entre a União e a Caixa e a consequente emissão de títulos da dívida, sob a forma de colocação direta, no valor de R$ 8 bilhões.  
4.	Como visto, após a análise final do feito, a então SecexFazenda pugnou pela aplicação da multa legal aos referidos responsáveis e pela inabilitação temporária para o exercício de função pública na administração federal, nos termos dos arts. 58 e 60 da Lei n.º 8.443, de 1992, além da conversão do presente processo de representação em tomada de contas especial (TCE) , nos termos do art. 47 da Lei n.º 8.443, de 1992, para promover as subsequentes citações e audiências dos responsáveis.
5.	Por outro lado, embora tenha anuído às referidas propostas da unidade técnica, o MP/TCU sugeriu, alternativamente, a prévia realização da audiência dos demais responsáveis indicados pela unidade instrutiva, tendo o Parquet especial ressaltado, ainda, a necessidade de ser autuado o processo apartado de TCE para promover a aludida citação dos responsáveis.  
6.	A despeito de ter assinalado a correção da análise empreendida no referido parecer da unidade técnica, o Ministro-Relator propôs a prolação de determinações e recomendações, sem a aludida aplicação da multa legal e a referida inabilitação temporária, deixando, também, de propor a suscitada conversão em TCE e a audiência dos demais responsáveis, por não vislumbrar a necessidade dessas medidas.
7.	Desde logo, manifesto concordância com as propostas do relator, no que pertine às determinações, recomendações, à não instauração da TCE e à não realização de audiência dos demais responsáveis.
8.	Não obstante, embora louvando o relator, pelos motivos que passo a expor, proponho encaminhamento distinto quanto à possibilidade de responsabilização do então Ministro da Fazenda.
9.	Destaco o primor técnico do voto apresentado por S. Exa. Uma análise minuciosa, cuidadosa e, sobretudo, impactante.
10.	Descortina o relator, de modo insuperável, a anomalia de operação financeira perpetrada para viabilizar política pública (PMCM) , ainda que se possa considerar legítima, mediante subterfúgio, na tentativa de encobrir graves violações às normas financeiro-orçamentárias e de responsabilidade fiscal.
11.	 Numa operação transparente, como foi dito, o aumento de capital da CAIXA para implementação do PMCM importaria a realização orçamentária de inversão financeira e subvenção econômica, ambas despesas públicas que impactariam negativamente o resultado primário, exigindo compatibilidade com as metas de resultado fiscal e verificação de cumprimento da “regra de ouro”.
12.	Para contornar tal impacto, a operação efetivamente foi realizada evitando-se o fluxo financeiro, mediante dupla operação de crédito (emissão direta de títulos e contrato de empréstimo) , para tentar justificar tecnicamente sua não inclusão no orçamento público, suprimindo, afastando, proscrevendo tanto as consequências daí advindas quanto a observância das regras e princípios que o regem.
13.	O resultado do estratagema, como resumiu o e. relator foi a “realização de despesa pública não prevista em lei orçamentária; emissão de títulos da dívida mobiliária federal cuja receita não estava prevista em lei orçamentária; celebração de operação de crédito entre instituição financeira estatal e o ente da federação que a controla, na qualidade de beneficiário do empréstimo; concessão de subvenção econômica não prevista no orçamento nem em seus créditos adicionais; ausência de estimativa do impacto orçamentário-financeiro da ação governamental e de declaração do ordenador de despesa de que o aumento de despesa possuía adequação orçamentária e financeira com a lei orçamentária anual e compatibilidade com o plano plurianual e com a lei de diretrizes orçamentárias; e ausência de inclusão, no orçamento, dos lançamentos correspondentes à concessão de crédito ao banco público”.	
14.	Adicionalmente, seguiu-se aumento da dívida mobiliária federal, superávit primário fictício decorrente de pagamento de dividendos advindos de geração de lucro também fictício, fragilização do controle da aplicação da “regra de ouro” etc.
15.	A situação é de gravíssima infração à norma legal orçamentário-financeira, bem como à Constituição Federal, tendo contribuído para “maquiar” o resultado fiscal, obstando e dissimulando a realização do propósito maior do orçamento público, qual seja, o controle social e político dos atos de Governo concernentes à alocação de recursos.
16.	Ressalto que, além do relator, é esse também o entendimento da então SecexFazenda e do Parquet especial. 
17.	É importante destacar a responsabilidade do então Ministro da Fazenda, Sr. Guido Mantega, na ocorrência da irregularidade apontada pela unidade técnica. 
18.	Para que fosse possível a realização da operação em exame, foram emitidas as Medidas Provisórias 600/2012 e 620/2013, por ele subscritas, posteriormente convertidas nas Leis 12.833/2013 e 12.868/2013, respectivamente, autorizando a concessão de crédito à Caixa Econômica Federal sob a forma de colocação direta de emissão de títulos da dívida pública da União.
19.	O art. 2º da Lei n.º 12.868/2013, estabelece que a seguinte premissa:
“Art. 2º É a União autorizada a conceder crédito à Caixa Econômica Federal, no montante de até R$ 8.000.000.000,00 (oito bilhões de reais) .
§ 1º O crédito de que trata o caput será concedido em condições financeiras e contratuais definidas pelo Ministro de Estado da Fazenda e que permitam o seu enquadramento como instrumento híbrido de capital e dívida ou elemento patrimonial que venha a substituí-lo na formação do patrimônio de referência, conforme definido pelo Conselho Monetário Nacional.
§ 2º Para a cobertura do crédito de que trata o caput, a União poderá emitir, sob a forma de colocação direta, em favor da Caixa Econômica Federal, títulos da Dívida Pública Mobiliária Federal, cujas características serão definidas pelo Ministro de Estado da Fazenda.”  (grifou-se) 
20.	Como se vê, as medidas provisórias e as leis convertidas, embora autorizem a emissão direta de títulos e o contrato de empréstimo, nada dispõem, nem deveriam, sobre a necessidade de inclusão orçamentária e a conformidade com as demais normas financeiras e de responsabilidade fiscal. 
21.	Não se pode entender que, em razão dessa lacuna, a lei convertida autorizou a emissão direta de títulos sem o devido trânsito no orçamento.
22.	Ao Ministro da Fazenda, na condição de responsável pela execução orçamentária e pela formulação, implementação e transparência da política fiscal da União, caberia necessariamente, a meu ver, a adoção de providências no sentido da observância das normas orçamentárias e de responsabilidade fiscal, e não, em sentido contrário, atuar de maneira a atentar contra elas e contra a política fiscal, contribuindo para seu descaminho. 
23.	Não é crível que o sr. ex-Ministro da Fazenda não tivesse conhecimento preciso das graves consequências da operação, mencionadas na instrução técnica e no parecer do MPTCU e, notavelmente, explicitadas pelo eminente relator, transcritas no item 13 desse voto. 
24.	Avalio que o sr. Ministro não só tinha conhecimento como contribuiu para a elaboração e execução da operação que as concretizaram, por isso propugno por sua responsabilização na forma proposta pela unidade técnica. 
25.	É óbvio ululante que (não me lembro de uma obviedade tão grande) o estratagema que promove repasses bilionários da União a empresas estatais, como o de R$ 8 bilhões feito à CAIXA, resultante do aumento da dívida mobiliária federal, fora do sistema orçamentário, que produz superávit primário fictício, que produz distribuição posterior de vultosos dividendos decorrentes de lucro também fictício, formando um inesgotável orçamento paralelo, não poderia estar de acordo com as normas de direito orçamentário, financeiro e de responsabilidade fiscal, como não estão.  Tais repasses violam gravemente o equilíbrio fiscal e as principais regras e princípios do direito orçamentário e financeiro, como os princípios da unidade e da universalidade do orçamento. Uma análise técnica isenta, ainda mais se feita por quem conhece o assunto, afastaria de pronto a regularidade da operação.
26.	Não é algo que, a meu ver, possa passar despercebido pelo ex-Ministro da Fazenda, professor de economia e principal responsável pela implementação e proteção da política fiscal e execução orçamentária.
27.	Reforça a convicção de que o ex-Ministro da Fazenda tinha conhecimento e consciência das graves irregularidades da operação, o fato de, antes da firmatura dos contratos de mútuo e da emissão dos títulos da dívida objeto dos presentes autos, a matéria ter sido submetida à Procuradoria-Geral da Fazenda Nacional, que, mediante o Parecer PGFN/CAF nº 1077/2013, transcrito em parte no Parecer PGFN/CAF 1269/2013 (peça 94, p. 38/48) , registrou sua posição acerca da aparente regularidade da Medida Provisória 620/2013 que fundamentava as operações em tela, conforme as seguintes considerações encaminhadas ao então Ministro da Fazenda:
“6. Registre-se que o texto da Medida Provisória 620, de 2013, foi submetido à análise desta unidade, previamente à sua edição. Consubstancia esse esforço o Parecer PGFN/CAF 1077/2013. 
7. Na ocasião, assim orientou-se: 
1. Vem a esta Procuradoria-Geral da Fazenda Nacional, em caráter de urgência, por meio exclusivamente eletrônico e com prazo de exame de pouco mais de uma hora, projeto de medida provisória que visa a alterar ‘a Lei nº 12.793, de 2 de abril de 2013, que dispõe sobre o financiamento de bens de consumo duráveis a beneficiários do Programa Minha Casa Minha Vida - PMCMV; constitui fonte adicional de recursos para a Caixa Econômica Federal e dá outras providências’. 
2. Certo é que o exíguo tempo para exame do projeto não é suficiente para a realização de juízo seguro sobre a constitucionalidade ou a legalidade da proposta, o que compromete seriamente a avaliação ministerial sobre o ato normativo que se pretende editar. 
3. Contudo, como nos é exigida manifestação formal, digo apenas que o texto da medida provisória aparenta não ofender nenhum dispositivo constitucional e nem tampouco normas infraconstitucionais, desde que observados, no tocante ao art. 2º do projeto, os arts. 16 e 26 da Lei Complementar nº 101, de 4 de maio de 2000, que trata da concessão crédito à Caixa Econômica Federal, no montante de até R$ 5.000.000.000,00 (cinco bilhões de reais) ” (grifei) .
28.	Note-se que devido a enorme exiguidade de tempo, o parecerista não foi conclusivo acerca da legalidade-constitucionalidade da MP, condicionando-a a observância dos arts. 16 e 26 da Lei Complementar 101/2000, que os assim dispõem:
“Art. 16. A criação, expansão ou aperfeiçoamento de ação governamental que acarrete aumento da despesa será acompanhado de:
I - estimativa do impacto orçamentário-financeiro no exercício em que deva entrar em vigor e nos dois subseqüentes;
II - declaração do ordenador da despesa de que o aumento tem adequação orçamentária e financeira com a lei orçamentária anual e compatibilidade com o plano plurianual e com a lei de diretrizes orçamentárias.
§ 1o Para os fins desta Lei Complementar, considera-se:
I - adequada com a lei orçamentária anual, a despesa objeto de dotação específica e suficiente, ou que esteja abrangida por crédito genérico, de forma que somadas todas as despesas da mesma espécie, realizadas e a realizar, previstas no programa de trabalho, não sejam ultrapassados os limites estabelecidos para o exercício;
II - compatível com o plano plurianual e a lei de diretrizes orçamentárias, a despesa que se conforme com as diretrizes, objetivos, prioridades e metas previstos nesses instrumentos e não infrinja qualquer de suas disposições.
 ( ..... ) 
Art. 26. A destinação de recursos para, direta ou indiretamente, cobrir necessidades de pessoas físicas ou déficits de pessoas jurídicas deverá ser autorizada por lei específica, atender às condições estabelecidas na lei de diretrizes orçamentárias e estar prevista no orçamento ou em seus créditos adicionais.
§ 1o O disposto no caput aplica-se a toda a administração indireta, inclusive fundações públicas e empresas estatais, exceto, no exercício de suas atribuições precípuas, as instituições financeiras e o Banco Central do Brasil.
§ 2o Compreende-se incluída a concessão de empréstimos, financiamentos e refinanciamentos, inclusive as respectivas prorrogações e a composição de dívidas, a concessão de subvenções e a participação em constituição ou aumento de capital”.   
29.	O Parecer PGFN/CAF 1269/2013 foi, ao final, encaminhado para o então Ministro da Fazenda, registrando o alerta que havia sido emitido mediante o Parecer PGFN/CAF 1077/2013 de que, quando da edição da Medida Provisória 620/2013 e, por consequência, quando da firmatura dos contratos de mútuo e da emissão dos títulos da dívida pública, as operações deveriam respeitar os arts. 16 e 26 da Lei de Responsabilidade Fiscal, ou seja, deveriam ser precedidas de estimativa do impacto orçamentário-financeiro, ser compatíveis com o plano plurianual e a com a lei de diretrizes orçamentárias e estar previstas na lei orçamentária anual.
30.	Chama a atenção os exíguos prazos concedidos à PGFN para manifestação, o que chegou a impedir, na análise do texto da MP 620/2013, a emissão de parecer conclusivo, de modo que a conclusão do parecerista foi de que “o texto da medida provisória aparenta não ofender nenhum dispositivo constitucional e nem tampouco normas infraconstitucionais”, o que denota a forma açodada na condução das operações (os dois pareceres – PGFN/CAF 1077/2013 e PGFN/CAF 1269/2013 – registraram a exiguidade do tempo) , e a pressão exercida sobre a PGFN.
31.	Diante de violações tão graves, com enorme potencial de prejuízo às contas públicas e à população cujo bem estar delas depende, discordo, com as vênias de praxe, do argumento de que não é cabível a responsabilização do gestor em razão de o entendimento, a época, a partir de interpretação dos manuais e Orçamento de Contabilidade, era de que transações sem fluxo não precisavam ser incluídas no orçamento.
32.	Nesse sentido, em que pese não haver previsão expressa de situação análoga nos manuais orçamentários vigentes à época, é importante destacar que os procedimentos adotados para viabilizar a referida operação apresentam uma situação de ineditismo nas contas públicas. Ora, os referidos normativos não têm o condão de prever todas as situações que possam ser realizadas, mas sim devem observar os princípios e objetivos que regem o sistema orçamentário-financeiro.  
33.	Além disso, a interpretação dos normativos infralegais precisa ser feita em consonância com as leis financeiras e a Constituição Federal, e não o contrário. 
34.	Entendimentos decorrentes de interpretação de normas infralegais não podem ser usados para respaldar violação de normas superiores, ainda mais quando se cuida de subsunção a circunstâncias novas, complexas, relevantes e de alto valor.
35.	A análise promovida pela instrução, pelo MPTCU e, principalmente, pelo e. relator demonstram de maneira plena e absoluta as graves violações à Lei 4.320/1964, à Lei de Responsabilidade Fiscal e à Constituição Federal, de maneira que, a meu sentir, não cabe a exclusão da responsabilidade do gestor com base no argumento de que, à época dos fatos, segundo a  interpretação de normas infralegais, previstas no Manual Técnico de Orçamento e do Manual de Contabilidade Aplicada ao Setor Público, não se exigia que transações sem fluxo financeiro fossem incluídas na LOA.
36.	Repiso, a interpretação da norma hierarquicamente inferior deve-se conformar aos ditames da norma superior, e não servir para respaldar a violação dela, ou mesmo respaldar a exclusão da responsabilidade de quem deu causa à violação, sobretudo quando este tem como uma de suas principais obrigações proteger a norma superior violada. 
37.	No caso, o repasse de valores bilionários à CAIXA, fora do sistema orçamentário, fora do cálculo do resultado primário, fora dos controles da “regra de ouro”, para execução de política pública, pela magnitude, complexidade, relevância e novidade, não poderia deixar de receber análise de conformidade com as normas e princípios superiores de direito financeiro. 
38.	No entanto, o que ocorreu é que o já conhecido entendimento favorável, decorrente de interpretação de norma inferior, foi usado como argumento e respaldo técnico-jurídico para evitar-se tal análise, acarretando violação grave de normas superiores, inclusive constitucionais, por quem tinha obrigação não só de aplicá-las, mas de protege-las. 
39.	Assim, proponho que o TCU deva aplicar a multa prevista no art. 58, II, da Lei n.º 8.443, de 1992, em desfavor de Guido Mantega, além de inabilitá-lo para o exercício de função pública na administração federal pelo período de 5 (anos) anos, nos termos do art. 60 dessa lei.
40.	O grau de responsabilidade exigível do ex-Ministro da Fazenda bem como o alto nível da competência atribuída legalmente a esse gestor distanciam a gravidade de sua conduta em relação ao Subsecretário da Dívida Pública Substituto, Sr. Otávio Ladeira de Medeiros, razão pela qual, quanto a este responsável, acompanho a proposta do Relator em acolher parcialmente suas razões de justificativas.
41.	Por fim, muito embora concorde, como disse, com as demais propostas do relator, em especial com a determinação ao Ministério da Economia para que faça constar da proposta orçamentária as receitas obtidas mediante emissões diretas de títulos da dívida pública destinadas a financiar despesas públicas, ainda que não acarretem recolhimento de recursos à conta única do Tesouro, proponho que aquele Ministério seja cientificado de que essa determinação não representa o reconhecimento, pelo Tribunal, da legalidade das emissões diretas de títulos da dívida pública, matéria objeto de análise no âmbito do TC-Processo 010.173/2015-3.
42.	Não posso concluir sem deixar de louvar novamente a qualidade das análises produzidas nestes autos, pela secretaria técnica e pelo MPTCU. Do mesmo modo, o primoroso voto apresentado pelo e. relator, em assunto tão complexo, relevante e inusitado.	
	Diante do exposto, manifesto-me por que o Tribunal aprove o Acórdão que ora submeto à apreciação do Colegiado:
“9. Acórdão:
VISTOS, relatados e discutidos estes autos de representação formulada pelo Ministério Público junto ao TCU;
ACORDAM os Ministros do Tribunal de Contas da União, reunidos em Sessão do Plenário, com fulcro no art. 71, IX, da Constituição Federal, c/c o art. 45 da Lei 8.443/1992 e o art. 251 do Regimento Interno do TCU e nas razões expostas pelo Revisor, em:
9.1. conhecer da representação, satisfeitos os requisitos de admissibilidade previstos nos arts. 235 e 237 do Regimento Interno deste Tribunal e no art. 103, § 1º, da Resolução-TCU 259/2014, para, no mérito, considerá-la parcialmente procedente;
9.2. acolher, parcialmente, as razões de justificativa apresentadas por Otávio Ladeira de Medeiros;
9.3. rejeitar, parcialmente, as razões de justificativa apresentadas por Guido Mantega; 
9.4. aplicar em desfavor de Guido Mantega a multa prevista no art. 58, II, da Lei nº 8.443, de 1992, sob o valor de R$ 40.000,00 (quarenta mil reais) , fixando-lhes o prazo de 15 (quinze) dias, contados da notificação, para que comprovem, perante o Tribunal (art. 214, III, ‘a’, do RITCU) , o recolhimento das referidas dívidas ao Tesouro Nacional, atualizada monetariamente na forma da legislação em vigor;
9.5. autorizar, desde logo, nos termos do art. 28, inciso II, da Lei nº 8.443, de 1992, a cobrança judicial da dívida fixada por este Acórdão, caso não atendidas as notificações;
9.6. considerar preliminarmente graves as infrações cometidas por Guido Mantega, nos termos do art. 60 da Lei nº 8.443, de 1992, e do art. 270, § 1º, do RITCU;
9.7. inabilitar o Sr. Guido Mantega, pelo período de 5 (cinco) anos, para o exercício de cargo em comissão e de função de confiança no âmbito da administração federal, nos termos do art. 60 da Lei nº 8.443, de 1992, e do art. 270 do RITCU;
9.8. determinar ao Ministério da Economia que oriente os órgãos integrantes do Sistema de Planejamento e de Orçamento Federal (art. 4º da Lei 10.180/2001) , para que façam constar da proposta orçamentária, a partir da referente ao exercício financeiro de 2021, ressalvadas as situações expressamente previstas em lei:
9.8.1. a estimativa das receitas obtidas mediante emissões diretas de títulos da dívida pública destinadas a financiar despesas públicas, ainda que não acarretem recolhimento de recursos à conta única do Tesouro; e
9.8.2. a fixação de todas as despesas que pretendem realizar com os recursos a que se refere o item anterior.
9.9. dar ciência ao Ministério da Economia de que a determinação constante do item 9.8 supra não representa o reconhecimento, pelo Tribunal, da legalidade das emissões diretas de títulos da dívida pública a instituição financeira controlada pela União, eventualmente vedadas pela Lei Complementar 101/2000, nos termos de seu art. 36, parágrafo único, matéria objeto de análise no âmbito do TC-Processo 010.173/2015-3;
9.10. com fundamento no art. 250, III do Regimento Interno, recomendar à Caixa Econômica Federal que consigne os critérios de elaboração utilizados nos relatórios de gestão interna de suas carteiras de crédito;
9.11. recomendar à Segecex que avalie a conveniência e oportunidade de programar fiscalizações para avaliar:
9.11.1. a contabilização dos dividendos pagos ao Governo por bancos oficiais que não o BNDES; 
9.11.2. o pagamento de dividendos a acionistas privados, correspondentes aos lucros obtidos a partir de empréstimos conferidos pelo Tesouro, associados à emissão direta de títulos da dívida, com cobrança de taxas de juros inferiores aos custos de captação, efetuados por instituições financeiras organizadas sob a forma de sociedade anônima de capital aberto; e
9.11.3. a política de ampliação de crédito adotada pela Caixa Econômica Federal e seus impactos no resultado da instituição financeira.
9.12. dar ciência do teor desta deliberação aos responsáveis.”
TCU, Sala das Sessões Ministro Luciano Brandão Alves de Souza, em 31 de julho de 2019.
AUGUSTO SHERMAN CAVALCANTI
Revisor
	Pedi vista do presente feito, nos termos do art. 112 do RITCU, quando atuava em substituição à Ministra Ana Arraes, para melhor apreciar as ponderações apontadas pelo Ministro-Relator Walton Alencar Rodrigues. 
2. 	Trata-se de representação formulada pelo MPTCU com o objetivo de verificar os riscos da política de crédito da Caixa Econômica Federal (Caixa) , em face do aumento da concessão e dos subsequentes índices de inadimplência, e a regularidade da implantação do Programa Minha Casa Melhor (PMCM) instituído pela Medida Provisória n.º 620, de 12 de junho de 2013. 
3.	No presente momento, entre outras medidas, o TCU deve apreciar as razões de justificativa apresentadas pelo então Ministro da Fazenda e pelo então Subsecretário da Dívida Pública Substituto da STN sobre as irregularidades na condução de operação de crédito vedada pela LRF e a eventual falta de consignação dos correspondentes valores como receitas e despesas orçamentárias.  
4.	Como visto, após a análise final do feito, a SecexFazenda pugnou pela aplicação da multa legal aos referidos responsáveis e pela inabilitação temporária para o exercício de função pública na administração federal, nos termos dos arts. 58 e 60 da Lei n.º 8.443, de 1992, além da conversão do presente processo de representação em tomada de contas especial (TCE) , nos termos do art. 47 da Lei n.º 8.443, de 1992, para promover as subsequentes citações e audiências dos responsáveis.
5.	Por outro ângulo, embora tenha anuído às referidas propostas da unidade técnica, o MPTCU sugeriu, alternativamente, a prévia realização da audiência dos demais responsáveis indicados pela SecexFazenda, tendo o Parquet especial ressaltado, ainda, a necessidade de ser autuado o processo apartado de TCE para promover a aludida citação dos responsáveis.  
6. 	A despeito de ter assinalado a correção da análise empreendida no referido parecer da unidade técnica, o Ministro-Relator optou, entretanto, pela mera prolação de determinações e recomendações, sem a aludida aplicação da multa legal e a referida inabilitação temporária, deixando, também, de propor a suscitada conversão em TCE e a audiência dos demais responsáveis, por não vislumbrar a necessidade dessas medidas.  
7. 	Peço licença, contudo, para discordar do Ministro-Relator, pois verifico que, no presente caso concreto, o Tribunal deve, sim, promover a suscitada conversão em TCE e aplicar a multa legal, com a aludida inabilitação temporária, além de realizar a audiência dos demais responsáveis, em plena sintonia, assim, com os pereceres da unidade técnica e do MPTCU.
8.	Os uníssonos pareceres da SecexFazenda e do Parquet especial bem evidenciaram a grave infração à norma legal orçamentário-financeira cometida pelos referidos agentes públicos em face, principalmente, da indevida emissão direta de títulos pelo Tesouro Nacional em prol da Caixa, em vez dessa emissão via mercado, ante o evidente desrespeito à expressa vedação fixada pelo art. 36 da LRF no seguinte sentido: 
“Art. 36. É proibida a operação de crédito entre uma instituição financeira estatal e o ente da Federação que a controle, na qualidade de beneficiário do empréstimo.
Parágrafo único. O disposto no caput não proíbe instituição financeira controlada de adquirir, no mercado, títulos da dívida pública para atender investimento de seus clientes, ou títulos da dívida de emissão da União para aplicação de recursos próprios.” (grifou-se) 
9.	Bem se vê que o referido art. 36 da LRF permitiria apenas a aquisição dos títulos da dívida emitidos pela União via mercado e para a aplicação, aí, dos recursos próprios, não admitindo a malsinada aquisição direta para a finalidade diversa, pois, de certo modo, essa malfadada aquisição direta corresponderia à perigosa ressuscitação do antigo emprego da indigitada conta movimento, com ofensa, assim, aos princípios fiscais da prudência e da transparência material, evidenciando o desrespeito à efetiva gestão fiscal responsável, ao deixar de prevenir os riscos e de corrigir os desvios capazes de afetar o equilíbrio das contas públicas, em flagrante dissonância com o art. 1º, § 1º, da LRF, por ter estatuído o seguinte pressuposto:
“ (...) Art. 1º Esta Lei Complementar estabelece normas de finanças públicas voltadas para a responsabilidade na gestão fiscal, com amparo no Capítulo II do Título VI da Constituição.
§ 1º A responsabilidade na gestão fiscal pressupõe a ação planejada e transparente, em que se previnem riscos e corrigem desvios capazes de afetar o equilíbrio das contas públicas, mediante o cumprimento de metas de resultados entre receitas e despesas e a obediência a limites e condições no que tange a renúncia de receita, geração de despesas com pessoal, da seguridade social e outras, dívidas consolidada e mobiliária, operações de crédito, inclusive por antecipação de receita, concessão de garantia e inscrição em Restos a Pagar.”  (grifou-se) 
10.	Por esse ângulo, os aludidos gestores do então Ministério da Fazenda teriam incorrido em erro grosseiro com grave infração à norma legal orçamentário-financeira, pois não deveriam ter promovido a malsinada colocação direta dos títulos em favor das instituições financeiras públicas federais sem a devida demonstração do efetivo emprego da aludida ação planejada e transparente destinada a prevenir os riscos e a corrigir os desvios capazes de afetar o equilíbrio das contas públicas, nos termos desse art. 1º, § 1º, da LRF, tendo essa malsinada operação de crédito contribuído, entre outras indevidas medidas, para o superveniente descalabro econômico-financeiro até hoje sofrido pelo País, além de ofender a exigência fixada pelo art. 32, § 1o, VI, da LRF no seguinte sentido:
“Art. 32. O Ministério da Fazenda verificará o cumprimento dos limites e condições relativos à realização de operações de crédito de cada ente da Federação, inclusive das empresas por eles controladas, direta ou indiretamente.
§ 1º O ente interessado formalizará seu pleito fundamentando-o em parecer de seus órgãos técnicos e jurídicos, demonstrando a relação custo-benefício, o interesse econômico e social da operação e o atendimento das seguintes condições:
VI – observância das demais restrições estabelecidas nesta Lei Complementar.”  (grifou-se) 
 
11.	Todas essas expressas disposições da LRF estariam, aliás, em plena consonância com o art. 163, I, II e IV, da CF88, ao estabelecer que.
“Art. 163. Lei complementar disporá sobre:
I - finanças públicas;
II - dívida pública externa e interna, incluída a das autarquias, fundações e demais entidades controladas pelo Poder Público;
 (...) IV - emissão e resgate de títulos da dívida pública;”  (grifou-se) 
12.	Eis, então, que, sem adentrar à discussão sobre a eventual inconstitucionalidade das supostas autorizações dadas pelas aludidas leis ordinárias, ante a expressa necessidade de lei complementar para tratar da emissão de títulos da dívida pública em sintonia com o art. 163, IV, da CF88, a Lei n.º 12.793, de 2013, a Lei n.º 12.833, de 2013, e a Lei n.º 12.868, de 2013, não teriam verdadeiramente dispensado os referidos gestores do então Ministério da Fazenda de promoverem a necessária comprovação da aludida ação planejada e transparente destinada a prevenir os riscos e a corrigir os desvios capazes de afetar o equilíbrio das contas públicas, nos termos do art. 1º, § 1º, da LRF, nem os teriam dispensado de comprovar o efetivo respeito às regras de responsabilidade na gestão fiscal, em estrita observância aos arts. 32, § 1o, VI, e 36 da LRF.
13.	Por esse ângulo, os aludidos gestores teriam cometido o referido erro grosseiro com a grave infração à norma legal orçamentário-financeira, até porque deveriam ter, no mínimo, respeitado as aludidas premissas de responsabilidade na gestão fiscal com vistas a definirem as adequadas condições financeiras para a emissão dos aludidos títulos da dívida pública, ao invés da desregulada colocação direta desses títulos, em consonância até mesmo com a diretriz fixada, por exemplo, pelo art. 2º da própria Lei n.º 12.868, de 2013, no seguinte sentido:
“Art. 2º É a União autorizada a conceder crédito à Caixa Econômica Federal, no montante de até R$ 8.000.000.000,00 (oito bilhões de reais) .
§ 1º O crédito de que trata o caput será concedido em condições financeiras e contratuais definidas pelo Ministro de Estado da Fazenda e que permitam o seu enquadramento como instrumento híbrido de capital e dívida ou elemento patrimonial que venha a substituí-lo na formação do patrimônio de referência, conforme definido pelo Conselho Monetário Nacional.
§ 2º Para a cobertura do crédito de que trata o caput, a União poderá emitir, sob a forma de colocação direta, em favor da Caixa Econômica Federal, títulos da Dívida Pública Mobiliária Federal, cujas características serão definidas pelo Ministro de Estado da Fazenda.”  (grifou-se) 
14.	Não por acaso, o Ministro-Relator teria reconhecido que “a emissão de LTNs em favor da CAIXA descumpriu a vedação à concessão de crédito, por instituição financeira estatal, ao ente da Federação que a controla, instituída pelo art. 36, caput, da Lei de Responsabilidade Fiscal (LRF – Lei Complementar 101/2000) , norma basilar para a responsabilidade fiscal no setor público”, tendo o Ministro-Relator buscado afastar, contudo, a aplicação das sanções legais propostas pela unidade técnica sob a ótica dos supostos desdobramentos orçamentários, ao aduzir, para tanto, que, à época, “prevalecia o entendimento de que somente precisariam estar representadas na LOA, ou nos créditos adicionais, transações cuja execução resultasse no trânsito de recursos financeiros pelo caixa do Tesouro”.
15.	Ocorre, no entanto, que a suscitada aplicação das aludidas sanções legais decorreria do evidente descumprimento ao referido art. 36 da LRF, e não desses supostos desdobramentos orçamentários (ainda em discussão no bojo do TC Processo 010.173/2015-3) , mostrando-se adequada a proposta da unidade técnica e do MPTCU para a pronta condenação dos aludidos gestores públicos pela aplicação da multa prevista no art. 58, II, da Lei n.º 8.443, de 1992, além da inabilitação desses responsáveis para o exercício de função pública na administração federal, nos termos do art. 60 da Lei n.º 8.443, de 1992, diante da gravidade das infrações cometidas em evidente desrespeito aos princípios administrativos da legalidade, da prudência fiscal, da transparência fiscal material e da gestão fiscal responsável.
16.	Essa gravidade das infrações, aliás, pode ser melhor visualizada em função da evidente similaridade entre as irregularidades perpetradas no presente caso concreto e as irregularidades perpetradas no âmbito do TC Processo 021.643/2014-8, quando, em grau de recurso interposto pelo MPTCU, o Plenário do TCU proferiu o Acórdão 938/2019, reformando parcialmente o Acórdão 1.824/2018, e passou a decidir pela extensão da aludida inabilitação temporária em desfavor de todos os responsáveis ante a realização de operação de crédito pela concessão e utilização de recursos próprios do BNDES para o pagamento de benefícios sob a responsabilidade da União no âmbito do Programa de Sustentação do Investimento (PSI) , contrariando, aí, o art. 32, § 1º, VI, e o art. 36, além do art. 38, IV, “b”, da LRF.
17.	Não fosse o bastante, o relatório de fiscalização (Peça 52) detectou a ocorrência de problemas operacionais no âmbito do PMCM a partir da decisão tomada pela Caixa para lançar o produto sob a forma contingencial, em curto período de tempo, tendo essa falha resultado no efetivo aumento dos índices de inadimplência do produto ante os patamares esperados, com a subsequente assunção, assim, do aludido prejuízo pela Caixa sob o valor estimado de R$ 6.374.783,18, e, por isso, mostra-se também adequada a referida proposta de conversão do presente processo em tomada de contas especial (TCE) com vistas a melhor promover a apuração dos fatos, a identificação dos responsáveis e a quantificação do eventual dano ao erário, nos termos do art. 47 da Lei n.º 8.443, de 1992, sem prejuízo de, nessa TCE, os responsáveis exercerem a ampla defesa em prol da efetiva comprovação da regularidade e economicidade das aludidas operações financeiras para, assim, afastarem os presentes indícios de dano ao erário.
18.	Entendo, portanto, que, em consonância com os pareceres técnicos da SecexFazenda e do Parquet especial, o TCU deve aplicar a multa prevista no art. 58, II, da Lei n.º 8.443, de 1992, sob o valor de R$ 25 mil em desfavor de Guido Mantega e Otávio Ladeira de Medeiros, além de inabilitá-los para o exercício de função pública na administração federal pelo período de 5 (anos) anos, nos termos do art. 60 dessa lei, sem prejuízo de promover a suscitada conversão do presente processo em TCE.
19.	De toda sorte, após a discussão do feito na Sessão do Plenário de 31/7/2019, deixo de pugnar pela condenação de Otávio Ladeira de Medeiros e pela suscitada conversão do presente processo em TCE, passando a registrar a necessidade de adoção dessas medidas como ressalvas, nos termos do art. 69, IV, do RITCU, com o intuito, assim, de permitir a unificação do meu voto com o atual voto do também Ministro-Revisor Augusto Sherman. 
20.	Ressalto, enfim, que toda essa discussão sobre as eventuais falhas orçamentárias e fiscais não se mostraria sequer necessária, pois, no presente caso concreto, o TCU estaria diante de inadmissível contabilidade criativa, tendo o então Ministério da Fazenda promovido a subjacente maquiagem contábil e, com isso, tentado escamotear todas as irregularidades materiais consistentes no grave descumprimento dos arts. 1º, § 1º, 32, § 1º, VI, e 36 da LRF.
21.	Por tudo isso, passo a votar pela prolação do Acórdão do TCU no seguinte sentido:
“ (...) 9.1. conhecer da representação, por satisfazer os requisitos de admissibilidade previstos nos arts. 235 e 237 do RITCU, para, no mérito, considerá-la parcialmente procedente;
9.2. rejeitar parcialmente as razões de justificativa apresentadas por Guido Mantega e Otávio Ladeira de Medeiros; 
9.3. aplicar em desfavor de Guido Mantega a multa prevista no art. 58, II, da Lei nº 8.443, de 1992, sob o valor de R$ 40.000,00 (quarenta mil reais) , fixando-lhe o prazo de 15 (quinze) dias, contados da notificação, para que comprove, perante o Tribunal (art. 214, III, ‘a’, do RITCU) , o recolhimento da referida dívida ao Tesouro Nacional, atualizada monetariamente na forma da legislação em vigor;
9.4. autorizar, caso requerido, nos termos do art. 26 da Lei nº 8.443, de 1992, e do art. 217 do RITCU, o parcelamento da dívida fixada por este Acórdão em até 36 (trinta e seis) parcelas mensais e sucessivas, sobre as quais incidirão a atualização monetária e os correspondentes acréscimos legais, esclarecendo aos responsáveis que a falta de pagamento de qualquer parcela importará no vencimento antecipado do saldo devedor, sem prejuízo das demais medidas legais;
9.5. autorizar, desde logo, nos termos do art. 28, inciso II, da Lei nº 8.443, de 1992, a cobrança judicial da dívida fixada por este Acórdão, caso não atendidas as notificações;
9.6. considerar preliminarmente graves as infrações cometidas por Guido Mantega, nos termos do art. 60 da Lei nº 8.443, de 1992, e do art. 270, § 1º, do RITCU;
9.7. inabilitar o Sr. Guido Mantega, pelo período de 5 (cinco) anos, para o exercício de cargo em comissão e de função de confiança no âmbito da administração federal, nos termos do art. 60 da Lei nº 8.443, de 1992, e do art. 270 do RITCU;
9.8. recomendar, nos termos do art. 250, III, do RITCU, que a Caixa Econômica Federal adote as medidas cabíveis para consignar os critérios de elaboração utilizados nos relatórios de gestão interna de suas carteiras de crédito;
9.9. determinar que, se ainda não fez, a Segecex programe a realização de novas fiscalizações para avaliar os seguintes aspectos:
9.9.1. a contabilização dos dividendos pagos ao governo federal por instituições oficiais financeiras ou de fomento distintas do BNDES; 
9.9.2. o pagamento de dividendos a acionistas privados em face de lucros obtidos a partir de empréstimos conferidos pelo Tesouro ante a emissão direta de títulos da dívida, com a cobrança de taxas de juros inferiores aos custos de captação, por intermédio de instituições públicas financeiras organizadas sob a forma de sociedade anônima de capital aberto; 
9.9.3. a política de ampliação de crédito adotada pela Caixa Econômica Federal e os seus impactos no resultado da aludida instituição financeira;
9.10. determinar que a unidade técnica adote as seguinte medidas:
9.10.1. envie a cópia do presente Acórdão, acompanhado dos correspondentes Relatório e Voto, à Controladoria-Geral da União, para ciência e adoção das providências determinadas pelo item 9.7 deste Acórdão;
9.10.2. envie a cópia do presente Acórdão, acompanhado dos correspondentes Relatório e Voto, à Caixa Econômica Federal e ao Ministério da Economia, para ciência e adoção das providências cabíveis; 
9.10.3. envie a cópia do presente Acórdão, acompanhado dos correspondentes Relatório e Voto, ao Exmo. Sr. Procurador da República Edilson Vitorelli Diniz Lima junto à Procuradoria da República em Campinas – SP, como complemento à anterior resposta enviada ao seu pedido de cópia das respectivas peças processuais; e 
9.10.4. envie a cópia do presente Acórdão, acompanhado dos correspondentes Relatório e Voto, aos responsáveis (Guido Mantega e Otávio Ladeira de Medeiros) , para ciência.”
TCU, Sala das Sessões, em 7 de agosto de 2019.
ANDRÉ LUÍS DE CARVALHO
Revisor